ACORDAO-COMPLETO-2473498

ACÓRDÃO 2422/2021 ATA 39/2021 - PLENÁRIO

VISTOS, relatados e discutidos estes autos de representação autuada, de forma apartada do processo TC Processo 010.816/2017-8, para apurar a ocorrência de fraudes praticadas pela sociedade empresária Carioca Christiani-Nielsen Engenharia S/A nas licitações do Complexo Petroquímico do Rio de Janeiro (Comperj) , conduzidas pela Petróleo Brasileiro S.A. (Petrobras) ,
ACORDAM os Ministros do Tribunal de Contas da União, reunidos em sessão do Plenário, diante das razões expostas pelo Relator, em:
9.1. sobrestar, com fundamento no art. 157, caput, do Regimento Interno do TCU, a apreciação da participação da empresa Carioca Christiani-Nielsen Engenharia S/A na fraude ocorrida nas licitações do Complexo Petroquímico do Rio de Janeiro (Comperj) para a construção e montagem das Unidades de Hidrocraqueamento Catalítico (UHCC) e de Hidrotratamento de Destilados Médios (UHDT) , até a demonstração de que a sociedade cumpriu suas obrigações no Acordo de Leniência firmado o Ministério Público Federal (MPF) e no Termo de Compromisso de Cessação de Prática (TCC) firmado com o Conselho Administrativo de Defesa Econômica (Cade) ;
9.2. suspender a prescrição da pretensão punitiva desta Corte de Contas, com relação aos fatos designados em análise neste processo, até que haja manifestação dos órgãos signatários dos acordos de colaboração especificados no item anterior quanto ao cumprimento ou descumprimento das obrigações pactuadas pela empresa Carioca Christiani-Nielsen Engenharia S/A, com fulcro no subitem 9.1.5 do Acórdão 1441/2016-TCU-Plenário;
9.3. determinar à SeinfraOperações que:
9.3.1. promova o acompanhamento periódico dos atos processuais relativos aos compromissos designados no subitem 9.1, realizando as diligências que entender cabíveis junto aos órgãos competentes; e
9.3.2. promova a imediata instrução da matéria, caso não mais subsistam as condições para o sobrestamento do presente processo;
9.4. dar ciência desta deliberação à sociedade empresária Carioca Christiani-Nielsen Engenharia S/A, à Petróleo Brasileiro S.A., ao Ministério Público Federal, à Força Tarefa da Operação Lava Jato em Curitiba, ao juiz titular da 13ª Vara Federal de Curitiba, à Controladoria-Geral da União e à Advocacia-Geral da União.

Representação autuada para apurar a ocorrência de fraudes praticadas nas licitações do Complexo Petroquímico do Rio de Janeiro (Comperj), conduzidas pela Petróleo Brasileiro S.A. (Petrobras).

Petróleo Brasileiro S.A.

3. Responsável: Carioca Christiani-Nielsen Engenharia S/A (40.450.769/0001-26).

13.1. Ministros presentes: Ana Arraes (Presidente), Walton Alencar Rodrigues, Benjamin Zymler, Augusto Nardes, Aroldo Cedraz, Raimundo Carreiro, Bruno Dantas, Vital do Rêgo (Relator) e Jorge Oliveira.
13.2. Ministros-Substitutos presentes: Augusto Sherman Cavalcanti, Marcos Bemquerer Costa, André Luís de Carvalho e Weder de Oliveira.

VITAL DO RÊGO

Adoto como partes do relatório a instrução da Secretaria Extraordinária de Operações Especiais em Infraestrutura - SeinfraOperações (peça 88) e os pronunciamentos do diretor (peça 89) e do secretário da unidade técnica (peça 90) , além do parecer do representante do Ministério Público junto ao TCU - MPTCU (peça 92) , transcritos a seguir com ajustes de forma pertinentes:
INTRODUÇÃO
Tratam os autos de processo apartado de Representação, formulada com fundamento nos arts. 46 e 86, inciso II, da Lei 8.443/1992, c/c art. 237, inciso VI, do RITCU, em face da constatação de ocorrência de fraude em licitações conduzidas pela Petróleo Brasileiro S.A. (Petrobras) relacionadas às obras de construção e montagem das Unidades de Destilação Atmosférica e a Vácuo (UDAV) , de Hidrocraqueamento Catalítico (UHCC) , de Coqueamento Retardado (UCR) e de Hidrotratamento de Destilados Médios (UHDT) , todas do Complexo Petroquímico do Rio de Janeiro (Comperj) , em atendimento ao subitem 9.2.11 do Acórdão 632/2017-TCU-Plenário - rel. Min. Vital do Rêgo (peças 1, e 66-68) .
Com base no subitem 9.2.11 do Acórdão 632/2017-TCU-Plenário proferido no processo TC Processo 009.834/2010-9 (peça 3) , foi constituído o processo TC Processo 010.816/2017-8 em que foi determinada a realização da oitiva das empresas e a audiência dos responsáveis (peças 66-68) . 
As oitivas foram realizadas no âmbito do TC 010.816/20178, e consta, no caso da Carioca Christiani-Nielsen Engenharia S.A., o Ofício de Oitiva 0996/2019-TCU/SeinfraOperações, de 2/9/2019 (peça 69) e as respectivas manifestações (peças 78-82) , extraídos daquele processo.
Por meio de Despacho do Ministro Relator Vital do Rêgo, em 07/02/2020, foi autorizada a constituição de processos apartados específicos de natureza Representação para análise dos argumentos de cada empresa chamada em oitiva (peça 1) . Constituiu-se, então, estes autos para tratar, unicamente, das manifestações apresentadas pela Carioca Christiani-Nielsen Engenharia S.A.
HISTÓRICO
A concepção do Comperj remonta ao ano de 2004, quando foi inicialmente planejado como um complexo industrial para a produção de derivados de petróleo e de produtos petroquímicos de primeira e segunda gerações. A primeira etapa construtiva do empreendimento corresponderia à construção do Trem 1 da refinaria. A segunda etapa, que não chegou a ser iniciada, corresponderia à construção de parte das unidades petroquímicas (1ª geração) e, a terceira corresponderia o restante das unidades petroquímicas (2ª geração) e o Trem 2 da refinaria.
O Comperj está localizado no município de Itaboraí/RJ e, desde sua concepção, foi divulgado como sendo um dos principais empreendimentos recentes da Petrobras. O investimento previsto inicialmente era da ordem de US$ 26,6 bilhões. Ao final, se concluído conforme projeto, a refinaria do Complexo teria a capacidade para processar 465 mil barris de petróleo por dia (kbpd) , produzindo óleo diesel, nafta petroquímica, querosene de aviação, coque, GLP e óleo combustível (Acórdão 3343/2015-TCU-Plenário, Fiscobras 2015, Importância socioeconômica; Reavaliação de preços - Fiscobras 2010, peça 8, p. 5-6 e 34) .
Em razão de sua materialidade e relevância, o Tribunal de Contas da União (TCU) possui um histórico de fiscalizações nas obras do Comperj que remonta desde 2008 e, a partir de então, contou com diversas auditorias anuais. Dentre essas fiscalizações, destaca-se a auditoria realizada no âmbito do Fiscobras 2010 (TC Processo 009.834/2010-9) nas obras de implantação da UDAV, UHCC e UCR, todas do Comperj. 
A referida auditoria resultou na prolação do Acórdão 2537/2010-TCU-Plenário, de relatoria do Exmo. Ministro José Jorge, por meio do qual determinou-se realização de oitivas das empresas e audiências dos responsáveis pelos seguintes indícios de irregularidade: (i) sobrepreço; (ii) contratação direta irregular; e (iii) adoção de regime de execução contratual inadequado ou antieconômico. No entanto, o TC Processo 009.834/2010-9 foi sobrestado até o julgamento do mérito das conclusões do TC Processo 006.810/2011-0, no qual foi examinada a regularidade do critério de aceitabilidade de preços adotados nas contratações da Petrobras (Relatório de Fiscalização, peça 8, p. 2) .
Os efeitos do sobrestamento foram cessados com a prolação do Acórdão 571/2013-TCU-Plenário (rel. Min. Benjamin Zymler) , após o que a unidade técnica avaliou ser necessária a realização de nova inspeção nas obras do Comperj a fim de (Relatório de Fiscalização, peça 8, p. 6) : 
reavaliar as análises de preços empreendidas inicialmente na auditoria efetuada em 2010, em virtude de novas informações reveladas pela Operação Lava-Jato, (...) . Além disso, havia informações de que os contratos em tela estavam sendo rescindidos, o que motivou a verificação do andamento das negociações das rescisões. Por fim, também se objetivou coligir informações atualizadas sobre o empreendimento, (...) .
Com base nas conclusões dos trabalhos executados na esfera daquela inspeção, o Plenário desta Corte prolatou o Acórdão 632/2017-TCU-Plenário (rel. Min. Vital do Rêgo) , determinando no subitem 9.2.1 a conversão do processo TC Processo 009.834/2010-9 em tomadas de contas especial (TCE) para cada contrato analisado, para fins de apuração dos indícios de prejuízos preliminarmente quantificados (peça 3) , que totalizavam, até aquele momento, R$ 544 milhões (valores históricos) , conforme Quadro 1:
Quadro 1 - Indícios de sobrepreço apontados no relatório de auditoria 
	Contrato
	Objeto
	Sobrepreço (R$) 

	0800.0056801.10.2
	UDAV - Unidade de Destilação Atmosférica e a Vácuo
	79.769.676,96

	0800.0057282.10.2
	UCR - Unidade de Coqueamento Retardado
	260.536.618,39

	0800.0060702.10.2
	UHDT - Unidade de Hidrotratamento de Destilados Médios
	99.311.296,73

	0800.0056936.10.2
	UHCC - Unidade de Hidrocraqueamento Catalítico
	104.388.883,35

Fonte: Relatório de Fiscalização 387/2015 (peça 8, p. 10-23) .
Além disso, o item 9.1 do Acórdão 632/2017-TCU-Plenário decretou cautelarmente, com fundamento no art. 44, § 2º, da Lei 8.443/1992 c/c arts. 273 e 274 do RI/TCU, pelo prazo de um ano, a indisponibilidade de bens das empresas e dos consórcios envolvidos nas contratações em que se constataram os indícios de superfaturamento.
Em adição, considerando que as novas análises da unidade técnica contemplaram dados preliminares trazidos pela Operação Lava Jato, com fortes indícios de cartelização das contratadas e de conluio destas com dirigentes da Petrobras, para fins de frustrar o caráter competitivo dos procedimentos licitatórios do Comperj e de obter vantagens indevidas (voto que fundamentou o Acórdão 632/2017-TCU-Plenário, peça 6, parágrafo 5) , por intermédio do subitem 9.2.11 do Acórdão 632/2017-TCU-Plenário, este Tribunal determinou a autuação de processo apartado para apuração das fraudes cometidas nas licitações dessas obras do Comperj, para fins de eventual aplicação de sanção de declaração de inidoneidade, amparado pelo artigo 46 da Lei 8.433/1992 (Lei Orgânica do TCU) .
Após análise realizada em processo de Relatório de Auditoria, TC Processo 010.816/2017-8, que trata de apartado autuado para verificar a ocorrência de fraude à licitação nos Contratos UCR, UDAV, UHDT e UHCC do Complexo Petroquímico do Rio de Janeiro e em atendimento ao subitem 9.2.11 do Acórdão 632/2017-TCU-Plenário (proferido no processo TC-Processo 009.834/2010-9) , foi determinada no TC Processo 010.816/2017-8 (peças 66-69) a oitiva da Carioca Christiani-Nielsen Engenharia S/A, na pessoa de seu representante legal, para que, no prazo de até 15 (quinze) dias, a contar do recebimento da presente comunicação, com fundamento no art. 250, inciso V, do Regimento Interno do TCU, se pronunciasse quanto às seguintes ocorrências: 
a) conluio entre as empresas e fraude às licitações do Comperj que precederam a contratação da execução das obras de construção e montagem das Unidades de Destilação Atmosférica e a Vácuo (UDAV) , de Hidrocraqueamento Catalítico (UHCC) , de Coqueamento Retardado (UCR) e de Hidrotratamento de Destilados Médios (UHDT) , no bojo de esquema criminoso conduzido, pelo menos, de 2003 a 2014, a partir das seguintes irregularidades: 
a.1) combinação de preços; 
a.2) quebra de sigilo das propostas; 
a.3) divisão de mercado; 
a.4) oferta de propostas de cobertura para justificar o menor preço ofertado; 
a.5) combinação prévia dos resultados com o consequente direcionamento das licitações; e 
a.6) ausência de formulação de proposta para beneficiar a empresa escolhida pelo cartel.
A presente instrução analisa os argumentos da Carioca Christiani-Nielsen Engenharia S/A (peças 78-81) e avalia sua participação no esquema de fraude às licitações do Comperj. 
EXAME TÉCNICO
Da tempestividade
A Carioca Christiani-Nielsen Engenharia S/A foi notificada em 22/10/2019 (peça 77) , tendo apresentado sua manifestação em 26/12/2019 (TC Processo 010.816/2017-8, peça 268 - juntada às peças 78) , desse modo dentro do prazo concedido pelo Relator - 28/2/2020 (peça 1, p. 2) . 
Considera-se, portanto, tempestiva a manifestação da empresa.
Das alegações
Após fazer breve síntese dos motivos que levaram ao chamamento da empresa pelo TCU, o representante legal da Carioca Christiani-Nielsen Engenharia S/A destacou que em relação às ocorrências listadas no parágrafo 13, foram apontados os seguintes aspectos pela unidade técnica como fundamentos para caracterizar a responsabilidade da Carioca Engenharia (peça 78, p. 1-2) :
UDAV: não foi convidada; UHCC: foi convidada duas vezes e apresentou propostas não vencedoras; UCR: não foi convidada; e UHDT: foi convidada duas vezes e apresentou propostas não vencedoras (peças 23 a 34) . Ou seja: a empresa contribuiu para a fraude em oito processos licitatórios (cinco apresentando propostas não vencedoras e três abstendo-se de apresentá-las) [peça 66, p. 37]
No entanto, a análise dos fatos e normas aplicáveis apontariam para a impossibilidade do seguimento do processo em relação a essa empresa, pelos motivos que se passam a detalhar (peça 78, p. 2) .
Das alegações preliminares
I.1. Da prescrição da pretensão punitiva do TCU
Segundo os defendentes (peça 78, p. 2) , a Unidade Técnica do TCU argumentou que a pretensão punitiva em processo de controle externo subordina-se ao prazo geral de prescrição indicado no art. 205 do Código Civil. Assim, o prazo prescricional aplicável ao caso seria de dez anos contados a partir da data de ocorrência da irregularidade sancionada, nos termos do art. 189 do Código Civil (TC Processo 010.816/2017-8, peça 64, p. 43 - juntada às peças 66) .
No entanto, segundo o art. 1º, da Lei 9.873/99, "prescreve em cinco anos a ação punitiva da Administração Pública Federal, direta e indireta, no exercício do poder de polícia, objetivando apurar infração à legislação em vigor, contados da data da prática do ato ou, no caso de infração permanente ou continuada, do dia em que tiver cessado" (peça 78, p. 2) .
Acerca da aplicabilidade da referida norma ao TCU, o STF já teria firmado entendimento no sentido de que a prescrição da pretensão sancionatória da Corte de Contas é regulada pela Lei 9.873/99 (MS 32201, Relator: Min. Roberto Barroso, Primeira Turma, julgado em 21/03/2017, PROCESSO ELETRÔNICO DJe-173 DIVULG 04-08-2017 PUBLIC 07-08- 2017) - peça 78, p. 3.
Por outro lado, considerando a subsunção dos fatos em apuração neste processo ao tipo penal do art. 90 da Lei 8.666/1993 (constitui crime frustrar ou fraudar o caráter competitivo de procedimento licitatório) , o prazo prescricional da pretensão punitiva seria de oito anos, nos termos do art. 109, inciso IV, do Decreto-Lei 2.848/1940 - Código Penal Brasileiro, c/c art. 1º, §2º, da Lei 9.873/99 - peça 78, p. 3. 
Portanto, tendo em vista que entre a data da apresentação das supostas "propostas de cobertura" e a omissão na apresentação de propostas, e a oitiva realizada pelo Tribunal, transcorreu prazo superior a 8 anos, teria ocorrido a prescrição da pretensão punitiva do TCU em relação à Carioca Engenharia - peça 78, p. 3-4.
Análise
Não procede a alegação de prescrição da pretensão punitiva no presente caso, haja vista que o subitem 9.1.1 do Acórdão 1441/2016-TCU-Plenário (rel. Min. Walton Alencar Rodrigues) assenta que "a pretensão punitiva do Tribunal de Contas da União subordina-se ao prazo geral de prescrição indicado no art. 205 do Código Civil". O art. 205 do Código Civil (Lei 10.406/2002) estabelece o prazo de dez anos para a prescrição, nos seguintes termos: "Art. 205. A prescrição ocorre em dez anos, quando a lei não lhe haja fixado prazo menor".
Da mesma forma, o Acórdão 679/2020-TCU-Plenário (rel. Min. Vital do Rêgo) ratifica que "A prescrição da pretensão punitiva do TCU subordina-se ao prazo geral de prescrição disposto na Lei 10.406/2002 (Código Civil) , dez anos, contado a partir da data da ocorrência da irregularidade e interrompido pelo ato que ordenar a citação, a audiência ou a oitiva da parte".
A empresa apresenta como tese a prescrição quinquenal, e ainda um prazo prescricional de oito anos, invocando normas específicas que preveem esses prazos (Lei 9.873/99 e Decreto-Lei 2.848/1940 - Código Penal Brasileiro) . Ocorre que a questão está firmada no âmbito desta Corte (Acórdão 1441/2016-TCU-Plenário) no sentido de que as penalidades previstas na Lei Orgânica do TCU encontram-se sujeitas ao prazo prescricional previsto no art. 205 do Código Civil (dez anos) , não sendo aplicáveis aos processos deste Tribunal, a lei e o decreto mencionados. Em primeiro por que esta Corte de Contas é uma instância administrativa, e as legislações apresentadas tratam do poder de polícia do estado, e do código penal, distintos da atuação deste Tribunal.
Além disso, sobre o entendimento do STF acerca do tema, a matéria ainda não está definitivamente aclarada no âmbito desta Corte de Contas.
Em recente deliberação, foi retomada a discussão em relação ao prazo da prescrição da pretensão punitiva do TCU, tendo em vista que o Supremo Tribunal Federal fixou o seguinte entendimento para o Tema 899, no âmbito do RE 636886/AL: "É prescritível a pretensão de ressarcimento ao erário fundada em decisão de Tribunal de Contas".
Com efeito, enfatizou-se no Acórdão 5236/2020-TCU-Primeira Câmara (rel. Min. Benjamin Zymler) , que ainda pairam dúvidas sobre a matéria, "pois é possível a conclusão de que a deliberação não tratou da prescrição do processo de controle externo levado a cabo perante o Tribunal de Contas da União, mas sim da prescrição intercorrente ocorrida durante a fase de execução do acórdão condenatório do Tribunal", e também "exsurgem outras diversas questões fundamentais para que esta Corte de Contas estabeleça novo tratamento acerca da prescrição do débito e da pretensão punitiva, em particular qual seria o dies a quo  (data de ocorrência do fato irregular ou data do seu conhecimento pelo TCU) e as hipóteses de interrupção da prescrição".
E mesmo quando este Tribunal tem discutido a aplicação da Lei 9.873/99 e de normas prescricionais penais, a seus prazos prescricionais, ainda assim, tem deliberado no sentido de observar o entendimento firmado pelo aludido Acórdão 1441/2016-TCU-Plenário. Nessa linha o voto que fundamentou o Acórdão 5443/2020-TCU-Segunda Câmara (rel. Min. André de Carvalho) :
Não subsistiria, enfim, a eventual prescrição da pretensão punitiva do TCU sobre o presente caso concreto, nos termos do Acórdão 1441/2016-TCU-Plenário, diante da ausência do transcurso de mais de dez anos entre a ordem para a citação no âmbito do TCU, (...) .
Eis que, por meio do aludido Acórdão 1.441/2016 proferido na Sessão Extraordinária de 8/6/2016, o Plenário do TCU firmou o seu entendimento no sentido de que a prescrição da pretensão punitiva deve seguir a regra geral do prazo decenal, contado a partir do fato, em linha com o art. 205 do Código Civil brasileiro, interrompendo a contagem do aludido prazo com a ordem de citação, nos termos do art. 240, caput, da Lei n.º 13.105 (Código Processual Civil) , de 2015.
Sem prejuízo, no entanto, do respeito a esse entendimento do Tribunal, deve ser reiterada a minha ressalva já registrada em vários outros julgados do TCU no sentido de que, na ausência de lei específica, o TCU não deveria aplicar qualquer prazo prescricional sobre a referida pretensão punitiva ou, então, na pior das hipóteses, o Tribunal deveria aplicar a regra prescricional fixada pela Lei n.º 9.873, de 1999, não só porque ela trata diretamente de prescrição no âmbito do direito administrativo sancionador, mas também porque, entre outras medidas, a aludida lei manda aplicar o prazo prescricional penal, quando a infração administrativa também configure crime, além de determinar expressamente que, diante do ilícito continuado ou permanente, a contagem do prazo deve iniciar no dia da cessação do aludido ilícito.
A despeito, então, de registrar essa minha posição pessoal, o TCU deve pugnar pela pronta aplicação da multa legal em desfavor da aludida responsável, a partir do entendimento fixado pelo aludido Acórdão 1441/2016-TCU-Plenário.
Ante o exposto, entende-se cabível aplicar a jurisprudência atual desta Corte de Contas sobre a matéria, no que tange à eventual aplicação de sanções, conforme definido no incidente de uniformização de jurisprudência apreciado pelo Acórdão 1441/2016-TCU-Plenário, que adotou o prazo geral de prescrição indicado no art. 205 do Código Civil.
No caso sob análise, e considerando a data do ato que autorizou a realização das oitivas, e interrompeu a prescrição (30/8/2019, peça 68) , tem-se o seguinte cenário quanto à prescrição para cada conduta da Carioca Engenharia:
Apresentação de proposta de cobertura no 1º BID da UHCC em 30/10/2009 - Não prescrito (peça 66, p. 23; e peça 29, p. 2-3) ;
Apresentação de proposta de cobertura no 2º BID da UHCC em 16/12/2009 - Não prescrito (peça 66, p. 23; e peça 30, p. 2-3) ;
Apresentação de proposta de cobertura no 1º BID da UHDT em 27/11/2009 - Não prescrito (peça 66, p. 28; e peça 35, p. 2-3) ;
Apresentação de proposta de cobertura no 2º BID da UHDT em 4/6/2010 - Não prescrito (peça 66, p. 28; e peça 36, p. 2-3) ;
Em função desses aspectos, rejeitam-se os argumentos apresentados. 
Ressalta-se, no entanto, que não se destacaram no parágrafo 32 as demais contratações mencionadas na oitiva inicial, por se entender que em tais certames, com as devidas vênias, não se identificaram evidências que corroborassem de forma substancial a participação da Carioca Engenharia nos ajustes feitos pelo cartel. 
Inclusive esse aspecto foi confirmado no Histórico de Condutas de Acordo de Leniência elaborado pelo CADE em relação à empresa Setal/Sog, no qual se destacou essa participação esporádica da Carioca Engenharia nesses ajustes do cartel (peça 11, p. 1) . 
Logo, ante a ausência de outras evidências que possibilitem afirmar esse envolvimento da Carioca Engenharia nos demais certames, será proposto adiante, conforme o que se constatar nas licitações trazidas no parágrafo 32, nas quais se detectaram evidências bastantes para essa caracterização da participação da empresa ora responsabilizada.
I.2. Da impossibilidade de utilização das provas da Operação Lava Jato para aplicação de sanções, considerando os limites definidos pelo juízo que autorizou o compartilhamento ao TCU
Prosseguindo em suas manifestações, ressaltou-se que o presente feito tem como objetivo apurar o conluio entre empresas para a prática de fraude nas licitações do Comperj, e embasou-se em documentação oriunda de compartilhamento de provas autorizado pelo Poder Judiciário no âmbito da Operação Lava-Jato (peça 78, p. 4) .
Porém, houve limitação pelo Juízo da 13ª Vara Federal de Curitiba/PR quanto ao uso de tais documentos, contra as pessoas/empresas que celebraram acordo de colaboração/leniência com o Ministério Público Federal no escopo de mencionada Operação (peça 78, p. 4) .
Em síntese, a utilização pelo TCU de tais documentos compartilhados estaria limitada à exclusiva finalidade de "ressarcimento de danos decorrentes de crimes, e nos limites e condições estabelecidas quanto ao seu uso contra colaboradores ou lenientes", e tais provas não poderiam "ser utilizadas para imposição de multas punitivas ou administrativas, inclusive de inidoneidade ou proibição de contratar" (peça 78, p. 4-5; e peça 82, p. 3) .
Desse modo, considerando a imposição pelo Juízo competente, de limites e condições para o uso da prova compartilhada ao TCU, e se tratando estes autos, de processo destinado à imposição de penalidade de declaração de inidoneidade, não se deveria dar seguimento ao presente feito em relação à Carioca Engenharia (peça 78, p. 5) . Ressalta-se que fora juntado pela defesa, documento do Ministério Público Federal, assinado pelos Procuradores da Força-Tarefa da Lava Jato, noticiando o mencionado Acordo de Leniência com o MPF (peça 79) .
Reforçando seus argumentos, ressaltou-se posteriormente a posição do STF em relação às restrições quanto à utilização em outros processos, de natureza criminal, cível ou administrativa, das provas compartilhadas, obtidas por intermédio de colaboração premiada e acordos de leniência (peça 78, p. 7) .
Sinteticamente, o defendente afirmou teria a Suprema Corte entendido "que o colaborador, quando aceita produzir provas contra si mesmo, o faz 'tendo em vista os termos acordados no pacto negocial com o Estado'". Por essa razão, "a utilização de tais elementos probatórios, 'em seu prejuízo, de modo distinto do firmado com a acusação e homologado pelo Judiciário é prática abusiva que viola o direito à não incriminação'" (lnq 4420 AgR, Relator (a) : Min. GILMAR MENDES, Segunda Turma, julgado em 28/08/2018, ACÓRDÃO ELETRÔNICO DJe-1 92 DIVULG 12-09-2018 PUBLIC 13-09-2018) - peça 78, p. 7.
Ademais, o STF teria consignado que outros órgãos podem aderir ao acordo firmado, mas deveriam respeitar os seus termos e a possibilidade de realizar investigações e persecuções distintas em suas esferas de atribuições, sobre fatos não previstos no instrumento, bem como se utilizar dos "elementos comprobatórios obtidos em colaboração premiada e acordo de leniência em desfavor de terceiro, estranho ao acordo, ou até para promover o ressarcimento do dano", mas sendo indevida a "utilização das provas compartilhadas em prejuízo do colaborador e com desrespeito aos limites do negócio jurídico" (peça 78, 7-8) .
Aliado a isso, o próprio TCU já teria enfrentado o tema da utilização de provas obtidas em colaboração premiada e acordo de leniência no Acórdão 483/2017-TCU-Plenário (rel. Min. Bruno Dantas) , no qual se encaminhou no sentido de que caberia ao Tribunal a adoção de medidas com o objetivo de buscar o ressarcimento do dano ao erário, no entanto, esta Corte de Contas deveria contribuir para garantir a segurança jurídica e estimular novas colaborações, por intermédio de uma estratégia conjunta entre as searas criminal, cível e administrativa (peça 78, p. 8) .
Portanto, a defesa entendeu que os efeitos dos acordos firmados pela Carioca Engenharia impediriam a utilização das provas obtidas mediante compartilhamento para fins de aplicação de penalidade (peça 78, p. 5-9) .
Análise
Conforme consignado na própria defesa, o STF já se posicionou sobre o tema, e destacou a possibilidade de os órgãos realizarem investigações e persecuções distintas em suas esferas de atribuições, sobre fatos não previstos no instrumento, bem como se utilizar dos elementos comprobatórios obtidos em colaboração premiada e acordo de leniência em desfavor daqueles que não contribuíram para a específica apuração realizada pela outra esfera persecutória do Estado.
Nesse contexto, apresenta-se a seguir, excerto do voto que fundamentou a deliberação trazida pela defesa, acerca dos limites a serem observados por outras instâncias de controle, na utilização de provas compartilhadas oriundas de colaboradores e lenientes (grifos acrescidos) :
Deve-se ressaltar que isso não impede que outras autoridades não aderentes ao acordo realizem investigações e persecuções distintas (por exemplo sobre fatos novos ou não incluídos no acordo) , mas veda somente a utilização para esses casos de elementos probatórios produzidos pelos próprios colaboradores em razão do negócio firmado.
 (lnq 4420 AgR, Relator (a) : Min. GILMAR MENDES, Segunda Turma, julgado em 28/08/2018, ACÓRDÃO ELETRÔNICO DJe-1 92 DIVULG 12-09-2018 PUBLIC 13-09-2018) 
De acordo com os documentos juntados pela defesa, os ajustes firmados pela Carioca Engenharia junto ao MPF e ao CADE englobariam ilícitos referentes a contratos da Petrobras, sendo destacado no acordo firmado com o MPF especificamente os contratos objeto deste apartado relativos à empresa defendente -  licitações da estatal para obras relativas à Unidade de Hidrocraqueamento Catalítico do COMPERJ (HCC/COMPERJ) , e à Unidade de Hidrotratamento de Destilados Médios do COMPERJ (HDT/COMPERJ) - peça 79, p. 3; e peça 80. 
Cabe reforçar que uma certidão foi emitida pelo MPF em 12/11/2019 sobre mencionado ajuste, a qual atesta expressamente a existência de Acordo de Leniência firmado pela Carioca Engenharia junto ao Ministério Público contemplando obras objeto desta Representação - UHCC e UHDT, conforme trecho abaixo da mencionada certidão (peça 79, p. 3 - grifos acrescidos) :
 (...) que a Carioca Christiani - Nielsen Engenharia S/A, as empresas do seu grupo econômico e seus prepostos assumiram o compromisso ininterrupto, por ora atendido, de apresentar testemunhos de fatos e dados de corroboração, que visam a contribuir efetivamente para a elucidação, entre outros, de fatos ilícitos relacionados (...) (d) a outras licitações da estatal para obras relativas à Unidade de Hidrocraqueamento Catalítico do COMPERJ (HCC/COMPERJ) , à Unidade de Hidrotratamento de Destilados Médios do COMPERJ  (HDT/COMPERJ) (...) .
Ainda, segundo o mencionado documento do MPF, os fatos ilícitos revelados são, por ora, sigilosos, em benefício das investigações (peça 79, p. 3) . Por sua vez, o Conselho Administrativo de Defesa Econômica informou que não foram identificadas até a expedição daquela Certidão razões que ensejassem o descumprimento do TCC por parte da Carioca Engenharia (peça 80) .
Nesse diapasão, transcreveremos abaixo, trechos do voto que fundamentou o Acórdão 2677/2018-TCU-Plenário, rel. Min. Benjamin Zymler, acerca de como avaliar a responsabilização de colaboradores que contribuem com as apurações de outras instâncias de controle do Estado:
Diversas instâncias poderiam impor ao responsável a aplicação de sanções, tais como o TCU, o CADE, o Ministério da Transparência, Fiscalização e Controladoria-Geral da União e o Poder Judiciário, por meio da ação do Ministério Público e da advocacia pública competente.
Não haveria óbice de o TCU exercer, de modo pleno, sua competência legal e, diante da materialidade dos fatos, admitidos pela própria empresa e seus ex-executivos, que apenas posteriormente à instauração do processo se tornaram colaboradores, aplicar a multa do art. 57 da Lei 8.443/1992 a estes responsáveis, ainda que proporcional ao débito decorrente dos elementos de prova obtidos de forma autônoma pelo Tribunal, com as mitigações cabíveis em função de sua condição de colaborador.
Contudo, em minha visão, há um dever de uniformidade e coerência, quando o órgão encarregado da persecução penal deixa de exercer ou exerce de forma mitigada o seu poder sancionatório sobre colaborador e os elementos de prova produzidos são relevantes para o deslinde de crime complexo e de grande proporção praticado contra a Administração Pública e subsidia a posterior atuação de outro órgão de controle, como o TCU. Nesta hipótese, o segundo órgão pode deixar de exercer seu poder sancionatório, em troca de todos os benefícios processuais que podem advir do uso dos elementos de prova juntados nos acordos de colaboração, em sua própria instância.
 A decisão de não sancionar (...) não implica uma postura de subserviência do TCU às outras instâncias de controle, em especial a criminal. Afinal, o Tribunal continua livre e detém a última palavra para sopesar, em cada caso concreto, os efeitos da colaboração sobre seu processo de controle externo e sobre a atividade persecutória em geral do Estado.
No presente caso, verifico que a cooperação das pessoas arroladas neste feito, perante a esfera criminal, acarretou a aplicação mitigada do poder sancionatório da Justiça Penal, a despeito da violação de bem jurídico mais grave, tipificado como crime. A empresa sofreu a incidência de multa civil e obrigações de fazer e as pessoas físicas, variadas penas restritivas de direitos.
Nesse cenário, o Tribunal pode, numa atitude de deferência ao acordo firmado por outro órgão de controle e de respeito ao microssistema de combate à corrupção e de defesa da probidade administrativa, diante da relevância da cooperação para o Estado e para o processo de controle externo, recuar no exercício de seu poder sancionatório sobre o colaborador e reputar como suficiente a pena ou a medida substitutiva imputada (...) .
 (...) 
Em suma, entendo que esta Corte de Contas deve incentivar os novos institutos de colaboração que têm se demonstrado como uma importante ferramenta no combate à corrupção. Para tal finalidade, pode deixar de sancionar os colaboradores, ainda que a celebração dos acordos de leniência ou de delação premiada ocorram em momento processual pós citação.
Apesar da relevância acima defendida, de se favorecer os acordos celebrados em outras instâncias de controle para obtenção de provas que contribuam com a apuração de ilícitos, consoante o entendimento do STF acima destacado, autoridades não aderentes ao acordo não estão impedidas de realizarem investigações e persecuções distintas, mas tão somente não devem utilizar para esses casos, de elementos probatórios produzidos pelos próprios colaboradores em razão do negócio firmado.
Passa-se, então, a detalhar os elementos probatórios considerados mais importantes na instrução que embasou a oitiva realizada, e possibilitaram a conclusão acerca da ocorrência de conluio entre as empresas, e de fraude às licitações que precederam a contratação da execução das obras objeto desta análise, com a participação ativa da Carioca Engenharia (peças 66-68) .
Rememorando, segundo o Histórico de Conduta do Acordo de Leniência das empresas Setal/Sog Óleo e Gás, elaborado pelo CADE, o cartel de empreiteiras teve composição variável ao longo do tempo, com a participação de pelo menos 23 empresas. Em uma primeira fase, o cartel era batizado de "Clube das 9", formado pelos seguintes grupos empresariais: 1) Construções e Comércio Camargo Corrêa S/A; 2) Construtora Andrade Gutierrez; 3) Construtora Norberto Odebrecht; 4) Mendes Júnior Trading Engenharia; 5) MPE Montagens e Projetos Especiais S/A; 6) Promon S/A; 7) Setal/Sog Óleo e Gás; 8) Techint Engenharia e Construções S/A; e 9) UTC Engenharia S/A (peça 11, p. 1) .
Como não estavam contempladas algumas das grandes empreiteiras brasileiras, admitiu-se o ingresso de outras companhias no denominado "Clube", o qual passou a ser composto por dezesseis empresas, denominado assim de "Clube das 16", com a entrada de mais sete grandes grupos empresariais: 10) Construtora OAS S/A; 11) Engevix Engenharia; 12) Galvão Engenharia S/A; 13) GDK S/A; 14) Iesa Óleo e Gás; 15) Construtora Queiroz Galvão S/A; e 16) Skanska Brasil Ltda. (peça 11, p. 1) .
Outras empresas também participaram e venceram, de forma esporádica, determinadas licitações na Petrobras, mediante negociação com o "clube" e pagamento de propina para os funcionários da empresa estatal, como: 17) Alusa Engenharia S/A (atualmente Alumini Engenharia S/A; 18) Carioca Christiani-Nielsen Engenharia S/A; 19) Construcap CCPS Engenharia; 20) Fidens Engenharia S/A; 21) Jaraguá Equipamentos Industriais Ltda.; 22) Schahin Engenharia Ltda.; e 23) Tomé Engenharia S/A (peça 11, p. 1) .
Existia ainda um "Clube VIP", criado por volta de 2008-2009 e formado por empresas que, ao tempo que participavam e atuavam ativamente nas reuniões do "Clube das 16", exigiam primazia, considerando o seu grande porte para as grandes obras realizadas pela Petrobras. Segundo as informações provenientes do CADE (peça 11, p. 9) , tais empresas seriam: a) Construções e Comércio Camargo Corrêa S/A; b) Construtora Andrade Gutierrez S/A; c) Construtora Norberto Odebrecht S/A; d) Construtora Queiroz Galvão S/A; e e) UTC Engenharia S/A.
A formação do cartel permitia que fosse fraudado o caráter competitivo das licitações de grandes obras da Petrobras, com a obtenção de benefícios econômicos indevidos pelas empresas cartelizadas. Segundo a Força Tarefa Lava Jato, o crime em questão conferia às empresas participantes do "Clube" ao menos as seguintes vantagens (peça 43, p. 18) :
a) os contratos eram firmados por valores superiores aos que seriam obtidos em ambiente de efetiva concorrência, ou seja, permitia a ocorrência de sobrepreço no custo da obra;
b) as empresas integrantes do "CLUBE" podiam escolher as obras que fossem de sua conveniência realizar, conforme a região ou aptidão técnica, afastando-se a competitividade nas licitações dessas obras;
c) ficavam desoneradas total ou parcialmente das despesas significativas inerentes à confecção de propostas comerciais efetivas nas licitações que de antemão já sabiam que não iriam vencer; e
d) eliminação da concorrência por meio de restrições e obstáculos à participação de empresas alheias ao "CLUBE".
Com efeito, as empresas cartelizadas lograram frustrar o caráter competitivo de licitações de grandes obras realizadas pela Petrobras, auferindo vantagens indevidas mediante a imposição de preços superiores àqueles que seriam obtidos em um ambiente de livre concorrência. Também conseguiram escolher as obras que lhes eram mais adequadas conforme a região ou por conhecimento técnico e, assim, tornar certa as contratações com a estatal em um volume determinado de obras. Consoante registrado na instrução que fundamentou a oitiva, o produto desses crimes também servia em parte para os pagamentos de propinas feitos aos empregados públicos da Petrobras e a terceiros (operadores, agentes políticos e partidos políticos) - peça 66, tópico II.5.
Para melhor visualização da participação de cada empresa na fraude ora em análise, apresenta-se no Apêndice I, tabela resumindo as empresas convidadas, aquelas que apresentaram proposta, bem como as respectivas empresas vencedoras para as obras em cada unidade do Comperj objeto desta Representação. Acrescentou-se nessa tabela, ainda, a indicação das empresas integrantes do "CLUBE" e aquelas não integrantes, denominadas esporádicas por participarem eventualmente nas licitações e respectivas negociações acerca dos contratos da Petrobras.
Também para facilitar a análise que se seguirá, traz-se na tabela abaixo o resumo do conjunto probatório utilizado para demonstrar o envolvimento da Carioca Engenharia nas fraudes às licitações no Comperj.
Tabela 1: Conjunto probatório do envolvimento da Carioca Engenharia nas fraudes às licitações no Comperj.
	Peça
	Objeto
	Descrição

	23, p. 38, linhas 37-49
	Termo de Transcrição de Interrogatório, Alberto Youssef
	Detalha como era definido o vencedor do certame previamente à licitação

	24, p. 2-3
	Termo de Colaboração 01, Augusto Mendonça, executivo da Setal
	Confirma que o "CLUBE" estabeleceu nas obras do COMPERJ "pacotes" para cada componente

	18, p. 5-6
	Termo de Colaboração 05, Pedro Barusco, Gerente de Serviços da Petrobras
	Confirma que também houve nas obras do Comperj a formação do Cartel pelas mesmas empresas do "Clube" atuantes na Petrobras; e ocorrência dessas tratativas ilícitas relativas à UHCC, mas que foram impactadas pela participação da empresa Alusa

	13, p. 6-14
14, p. 6-7 e 10
	Histórico de Conduta Acordo de Leniência CADE - Camargo Correa
	Detalha como ocorria a divisão pelo "Clube" das licitações da Petrobras

	11, p. 1, 48-51, 61-63
	Histórico de Conduta Acordo de Leniência CADE -Setal/Sog
	Anotações manuscritas e descrição da divisão das obras do Comperj, apresentadas pela Setal/Sog

	10, p. 2;
11, p. 137 
	Documento denominado "Proposta de Fechamento do Bingo Fluminense"
	Documento apreendido pela PF na sede da empresa Engevix, em que são listadas obras do Comperj, e como elas seriam divididas entre as empreiteiras

	29, p. 2-3; 
30, p. 2-3;
35, p. 2-3;
36, p. 2-3
	Relatórios da Comissão de Licitação relativos às obras em análise neste processo
	Licitações em que a Carioca Engenharia apresentou proposta de cobertura

	10, p. 3
	Documento denominado "Reunião do Bingo"
	Documento apreendido pela PF na sede da empresa Engevix, com a indicação das obras das unidades do Comperj, que seriam divididas entre as empresas participantes do "Clube das 16", e que contou com a participação da Carioca Engenharia

	10, p. 13
	Documento denominado "Lista de Novos Negócios Comperj"
	Documento apreendido pela PF na sede da empresa Engevix, com a indicação obras a serem loteadas, e, em cima, o nome das empreiteiras identificadas por siglas, e campos que seguem com a anotação das preferências de cada uma

	20, p. 3
	Termo de Colaboração 07, Danton Avancini, executivo da Camargo Correa 
	Confirma a ocorrência de tratativas ilícitas para a contratação relativa à UHCC, mas que foram impactadas pela participação da empresa Alusa

O Sr. Alberto Youssef, em seu interrogatório na ação penal 5026212-82.2014.404.7000 (peça 23, p. 38, linhas 37-49) , deu maiores detalhes sobre como era definido o vencedor do certame previamente à licitação (grifos acrescidos) :
Ministério Público Federal: - O senhor pode afirmar então que elas se reuniam? Os executivos dessas empresas confidenciaram alguma vez pro senhor essas reuniões? 
Interrogado: - Sim, com certeza. 
Ministério Público Federal: - E, e como funcionava daí, depois que elas definissem a empresa que seria a vencedora pra um determinado certame, elas passavam esse nome pro senhor ou ao senhor Paulo Roberto Costa? 
Interrogado: - Era entregue uma lista das empresas que ia participar do certame e nessa lista já era dito quem ia ser, quem ia ser a vencedora. Essa lista era repassada pro Paulo Roberto Costa. 
Ministério Público Federal: - Em qual momento era repassada essa lista? 
Interrogado: - Logo que, que ia se existir os convites. 
Ministério Público Federal: - Abriu o certame, a lista já era passada?
Interrogado: - Sim.
Conforme ainda consignado no Termo de Colaboração 01 do Sr. Augusto Mendonça, executivo da Setal (peça 24, p. 2-3) , esclareceu-se, in verbis  (grifos acrescidos) :
 (¿) QUE um pouco antes da participação direta do declarante no "CLUBE", durante o ano de 2004, esclarecendo que antes disso, a SETAL CONSTRUÇÕES já participava, mas por intermédio do sócio GABRIEL ABOUCHAR, o "CLUBE" estabeleceu uma relação com o Diretor de Engenharia da PETROBRÁS, RENATO DUQUE (Fase 3) , para que as empresas convidadas para cada certame fossem as indicadas pelo "CLUBE", de maneira que o resultado pudesse ser mais efetivo  (...) QUE uma nova fase (fase 10) , se iniciou com as obras do COMPERJ - COMPLEXO PETROQUÍMICO DO RIO DE JANEIRO, onde o "CLUBE" dividiu e estabeleceu "pacotes" para cada componente, isto é, companhias integrantes do esquema, inclusive por conta de compensação da própria RNEST; QUE esclarece que essa compensação se dava pelo fato de que as grandes companhias já haviam contratado grandes pacotes da RNEST; QUE apesar disso, por coincidência, os primeiros pacotes a serem contratados no COMPERJ eram exatamente dentro do "CLUBE VIP", ou seja, ao invés de as grandes companhias ficarem no final da fila, acabaram sendo as primeiras contratadas para as obras do COMPERJ;
Nesse mesmo sentido, citam-se as alegações do Sr. Pedro José Barusco Filho consignadas no Termo de Colaboração 05 (peça 18, p. 5) : 
 (...) QUE verificou que nas obras do COMPLEXO PETROQUÍMICO DO RIO DE JANEIRO - COMPERJ também houve ação do cartel, pois as mesmas empresas foram convidadas para os grandes pacotes, sendo que na primeira tentativa de licitação apresentaram preços excessivos e depois houve uma segunda licitação, isto é, a mesma "tática" utilizada na RNEST; QUE no COMPERJ os grandes pacotes de obras começaram a ser negociados com essas grandes empresas do cartel (grifos acrescidos) 
Em acréscimo, nos Históricos de Condutas de Acordos de Leniência elaborados pelo CADE (peça 11 a 14) e na Nota Técnica 38/2015/ASSTEC-SG/SGA2/SG/CADE (peças 62 a 64) , são detalhadas as principais licitações fraudadas da Petrobras, incluindo as do Comperj, e apresentadas evidências consistentes em tabelas e planilhas de divisão de preferência de obras, além de anotações manuscritas entregues por colaboradores ou obtidas em buscas e apreensões.
Cumpre informar que todas os elementos de provas utilizados para firmar o entendimento de que a Carioca Engenharia participou das fraudes às licitações das unidades do Comperj não foram originados de qualquer acordo de colaboração que essa empresa tenha feito com o CADE ou com o Ministério Público Federal.
Dessa forma, as evidências demonstram, enfim, que, nas reuniões do cartel, eram apresentadas planilhas com a divisão das licitações da Petrobras para fins de monitoramento das licitações partilhadas entre seus participantes e, assim, conhecer com exatidão a "composição de carteira de cada empresa" (peça 13, p. 6-14) . Essa divisão de mercado das obras da empresa estatal restou evidenciada com as planilhas apreendidas pela PF no âmbito da Operação Lava Jato nas dependências da empresa Engevix, em 2014, adiante detalhadas (peça 10) .
Nessa mesma esteira, em um dos documentos citados no Histórico de Conduta da Setal/Sog (peça 11, p. 48-51, 61-62) , conforme reprodução abaixo, verificou-se explicitamente a tentativa de composição das empresas em forma de consórcios relativamente às obras UDAV, UHCC, UCR e UHDT, todas do Comperj, em que é possível identificar o consórcio formado por GDK, Engevix e Carioca:
Figura 1 - Divisão das obras do Comperj - Anotações apresentadas pela Setal/Sog -
Acordo de Leniência com o CADE
Fonte: peça 11, p. 61-62
De acordo com os signatários desse Acordo de Leniência (Setal/Sog) , o documento acima consiste em anotações manuscritas tomadas em uma reunião do cartel do "Clube das 16" realizada na sede da UTC do Rio de Janeiro, com o intuito de discutir a divisão de obras futuras da Petrobras. Essas anotações ("item 10") dizem respeito aos consórcios que apresentariam propostas para as licitações de obras do Comperj (peça 11, p. 48-51) .
Os signatários do referido acordo afirmam que o documento acima representa a primeira tentativa de escolha dos participantes das principais licitações do Comperj e que a lista das empresas/consórcios pode ter sido alterada posteriormente, quando da efetiva apresentação de propostas. Extrai-se do documento, em relação à Carioca Engenharia, que (peça 11, p. 50-51) :
iii. para o pacote específico da HCC, seriam formados os seguintes consórcios: (i) OAS e SOG ("Setal") , (ii) Queiroz Galvão e Galvão Engenharia, (iii) GDK, Engevix e Carioca (Carioca que participava esporadicamente das negociações do "Clube das 16") , e (iv) Camargo Corrêa e Schahin, tendo sido definido que o consórcio Camargo Correa/Schahin venceria e os demais apresentariam propostas de cobertura;
Adicionalmente, no quadro intitulado "Proposta de Fechamento do Bingo Fluminense", de 25/6/2009, apreendida pela PF na sede da empresa Engevix, são listadas obras do Comperj, assim divididas entre as empreiteiras, como a empresa Carioca ("CAR") , abaixo destacada:
Quadro 2 - Planilha elaborada pela UTC e apreendida na Engevix

Fonte: Auto de Infração da PF (peça 10, p. 2) e Histórico de Condutas de Acordo de Leniência elaborado pelo CADE em relação à empresa Setal/Sog (peça 11, p. 137) .
Segundo a Camargo Correa, signatária de acordo de leniência com o CADE (peça 13, p. 11-12) , as obras, no quadro acima, são chamadas de "prêmio" e as empresas favorecidas com a divisão de licitações, denominadas de "Jogadores A", incluindo membros esporádicos não integrantes do "Clube das 16", como a empresa Carioca.
Os significados das informações constantes do referido quadro foram apresentados pela Camargo Correa, em seu acordo de leniência celebrado com o CADE, e em relação à Carioca Engenharia consignou-se (peça 13, p. 11-13) :
e. Na sétima linha, a licitação do pacote Offsites da licitação do COMPERJ aconteceria em outubro de 2009 e foi alocada ao consórcio formado por (i) GDK, (ii) Carioca e (iii) e MPE;
Em contrapartida a esse "prêmio", depreende-se que a Carioca Engenharia apresentou proposta de cobertura (propostas fictícias não vencedoras) para os certames abaixo:
1º BID da UHCC em 30/10/2009 (peça 66, p. 23; e peça 29, p. 2-3) ;
2º BID da UHCC em 16/12/2009 (peça 66, p. 23; e peça 30, p. 2-3) ;
1º BID da UHDT em 27/11/2009 (peça 66, p. 28; e peça 35, p. 2-3) ;
2º BID da UHDT em 4/6/2010 (peça 66, p. 28; e peça 36, p. 2-3) .
A Polícia Federal apreendeu também na sede da empresa Engevix um documento datado de 14/8/2009, intitulado de "Reunião do Bingo", com a indicação das obras das unidades UCR ("Coque") , UDAV (UDA/UDV) , HCC e HDTs, todas do Comperj, que seriam divididas entre as empresas participantes do "Clube das 16", e que contou com a participação da Carioca Engenharia (CAR) , conforme reprodução abaixo:
Quadro 3 - Documento apreendido na Engevix
	                            Fonte: Auto de infração da PF (peça 10, p. 3) .
Especificamente sobre a licitação da UHCC, no Histórico de Conduta da Setal/Sog, são apresentadas anotações manuscritas feitas em reunião realizada com os participantes do cartel com indicação expressa dos ajustes anticompetitivos relacionados a essa licitação, que ocorreria por meio dos consórcios seguintes, sendo a lista das empresas/consórcios passível de ser alterada posteriormente, quando da efetiva apresentação de propostas (parágrafo 70) : (i) OAS e SOG ("Setal") ; (ii) Queiroz Galvão e Galvão Engenharia; (iii) GDK, Engevix e Carioca; e (iv) Camargo Corrêa e Schahin, tendo sido definido que o consórcio Camargo Correa/Schahin venceria e os demais apresentariam propostas de cobertura (Figura 1 acima - peça 11, p. 48-51 e 61-62) .
O resultado desses certames (peças 29-30) estão concordantes com as provas obtidas nas investigações da Operação Lava Jato por meio de apreensões de documentos pela PF realizadas na sede da Engevix relacionados às licitações de obras do Comperj. Dentre os documentos apreendidos, constam planilhas com informações sobre a divisão dessas licitações entre as empresas cartelizadas, conforme abaixo:
a) na tabela datada de 7/8/2008 há apontamento, ao lado esquerdo, das obras a serem loteadas, e, em cima, o nome das empreiteiras identificadas por siglas, e campos que seguem com a anotação das preferências de cada uma (com os números 1 a 3, segundo a prioridade de preferência) , bem como consta a sigla correspondente à empresa Camargo Corrêa ("CC") , relativa às obras "HCC-CRAQUEAMENTO HÍDRICO" (peça 10, p. 13) ;
b) na tabela denominada "Proposta de Fechamento do Bingo Fluminense", datada 25/6/2009, há apontamento das siglas "CC/SCH", correspondentes ao consórcio formado pelas empresas Camargo Corrêa e Schahin, relacionadas às obras "HCC PETROQ.", na condição de "Jogadores A", ou seja, empresa favorecida com a divisão dessas licitações  (Quadro 2 acima - peça 10, p. 2; e parágrafo 71) ; e
c) no quadro intitulado "Reunião do Bingo", datado de 14/8/2009, há apontamento das siglas "CC/SCH", correspondentes ao consórcio formado pelas empresas Camargo Corrêa e Schahin, em primeiro plano, relacionadas às obras "HCC", bem como as siglas dos demais consórcios que apresentariam propostas de cobertura (Quadro 3 acima - peça 10, p. 3) .
No entanto, após cancelamento da concorrência pela Petrobras por preços excessivos das participantes do certame referente à unidade de Hidrocraqueamento Catalítico (HCC) , os signatários dos referidos acordos de leniência afirmam que a empresa Alusa, que não integrava o "Clube das 16", mas que participava esporadicamente das definições do cartel, apresentou proposta no "Rebid" e venceu o certame (peça 30) , em oposição ao que havia sido previamente definido pelas empresas (peça 11, p. 63; e peça 14, p. 10) .
Reforçando a ocorrência dessas tratativas ilícitas, mas que foram impactadas pela participação da empresa Alusa, conforme consignado pelo Sr. Pedro José Barusco Filho em seu Termo de Colaboração 05 (peça 18, p. 6) :
 (...) na licitação do HCC, do Comperj, as empresas do cartel ofertaram preços excessivos frente ao orçamento interno, mas nesse caso uma particularidade envolvendo a empresa a ALUSA, pois, na primeira licitação - o bid -, ela não conseguiu oferecer a proposta dentro do prazo e requereu prorrogação para tanto, mas mesmo assim não conseguiu; QUE na primeira licitação os preços foram absurdos e assim foi cancelada, abrindo-se uma semana para que as empresas oferecessem novos preços - rebid; QUE antes de abrir o rebid - nova licitação - o declarante manteve contato com LUIZ EDUARDO BARBOSA e  MARIA, ambos da ALUSA, a pedido deles, salvo engano, os quais manifestaram o interesse em ganhar a licitação, sendo que o declarante disse "não venham com nada acima de R$ 1,5 bilhões, pois a intenção era "quebrar o cartel", "não ficar na mão do cartel"; QUE adotou essa postura, mesmo sendo beneficiário de propinas, uma vez que o cartel estava abusando dos preços; QUE com essa informação privilegiada, a ALUSA ofereceu proposta de R$ 1,4 bilhões aproximadamente e foi a vencedora do certame; QUE desse contrato da ALUSA foi acertado o pagamento de propina (...) (grifos acrescidos) 
Nesse sentido também são as afirmações do colaborador Sr. Dalton dos Santos Avancini, consubstanciadas no Termo de Colaboração 07 (peça 20, p. 3) :
 (...) QUE, segundo acordado, a CAMARGO ficaria com o HCC, sendo que após a apresentação das propostas houve uma negociação intensa com a PETROBRAS, todavia por falta de concordância em relação ao valor a licitação foi cancelada; QUE, nesse pacote, a CAMARGO acabou se associando com a SCHAIN, a qual, apesar de não ter experiência na área acabou sendo convidada; (...) QUE, na segunda licitação em relação ao HCC, a ALUSA foi também convidada e embora aparentemente não tivesse a qualificação necessária, foi habilitada e acabou oferecendo proposta muito similar a pretensão da PETROBRAS; QUE, embora os ajustes com as empresas cartelizadas tenha funcionado, devido a proposta da ALUSA a CAMARGO acabou perdendo o pacote do HCC, QUE, entende o declarante que a proposta da ALUSA era de fato irreal, o que acabou se confirmando em razão deste não conseguir executar a obra; QUE, segundo tem conhecimento essa obra foi objeto de vários aditivos, acreditando que com a soma desses aditivos o valor global ficou superior a proposta da CAMARGO para esse pacote; QUE, o convite para a ALUSA foi de certo modo surpreendente, considerando inclusive tratar-se de um projeto complexo acerca do qual a CAMARGO já possuía estudos aprofundados; (grifos acrescidos) 
Além dessas constatações, o Histórico de Conduta da Setal/Sog elaborado pelo CADE relata que, para a licitação das obras da UHDT seriam vencedores o consórcio formado pelas empresas Queiroz Galvão e Iesa. Para conseguir alcançar preços menores dentro do orçamento da Petrobras e também para acomodar a Galvão Engenharia, que vinha se mostrando agressiva nas licitações, as empresas Queiroz Galvão e lesa convidaram a Galvão Engenharia para compor seu consórcio, tendo se sagrado, em seguida, vencedores deste certame (peça 11, p. 62-63) .
No referido Histórico de Conduta, são apresentadas anotações manuscritas feitas em reunião realizada com os participantes do cartel com indicação expressa dos ajustes anticompetitivos relacionados à licitação da UHDT, que ocorreria por meio dos seguintes consórcios: (i) Queiroz Galvão, Galvão Engenharia e lesa; (ii) Odebrecht, UTC e Mendes Junior, (iii) Camargo Corrêa e Schahin, (iv) OAS e SOG, e (v) GDK e MPE, tendo sido definido que o consórcio Queiroz Galvão/Galvão Engenharia/lesa venceria e os demais apresentariam propostas de cobertura (Figura 1 acima - peça 11, p. 48-51 e 61-62) .
Nessa mesma linha, o Histórico de Conduta da Camargo Correa registra que a Queiroz Galvão e a Galvão Engenharia pressionaram o grupo do cartel para terem uma posição relevante nas licitações das obras do Comperj, sob pena de interferir nos acordos que já estavam em andamento. Com efeito, as empresas do "Clube" decidiram aceitar as reinvindicações das duas empresas, sendo-lhe atribuídas as licitações da UHDT (peça 14, p. 6-7) .
O resultado desses certames (peças 35-36) vão ao encontro das provas obtidas nas investigações da Operação Lava Jato por meio de apreensões de documentos pela PF realizadas na sede da Engevix relacionados às licitações de obras do Comperj. Dentre os documentos apreendidos, constam planilhas com informações sobre a divisão das licitações das obras da UHDT entre as empresas cartelizadas, conforme abaixo:
a) na tabela datada de 7/8/2008 há apontamento, ao lado esquerdo, das obras a serem loteadas, e, em cima, o nome das empreiteiras identificadas por siglas, e campos que seguem com a anotação das preferências de cada uma (com os números 1 a 3, segundo a prioridade de preferência) , bem como consta invertida a sigla "QG", correspondentes à empresa Queiroz Galvão, relativamente às obras "03 HDT's" (peça 10, p. 13) ;
b) na tabela denominada "Proposta de Fechamento do Bingo Fluminense", datada 25/6/2009, há apontamento das siglas "QG/IE/GAL", correspondentes ao consórcio formado pelas empresas Queiroz Galvão, Iesa e Galvão Engenharia, relacionadas às licitações das obras "02 HDT's" e "HDT Nafta + HDT C4 + Butadieno" e "Trat. GLP + DEA - URE's + AA's + UTGR", na condição de "Jogadores A", ou seja, empresa favorecida com a divisão dessas licitações (Quadro 2 acima - peça 10, p. 2) ; e
c) quadro intitulado "Reunião do Bingo", datado de 14/8/2009, em que há apontamento das siglas "QG/IE/GAL", correspondentes ao consórcio formado pelas empresas Queiroz Galvão, Iesa e Galvão Engenharia, em primeiro plano, relacionadas à licitação das obras "02HDT's", bem como as siglas dos demais consórcios que apresentariam propostas de cobertura (Quadro 3 acima - peça 10, p. 3) .
Nessa toada, em conformidade com as evidências mencionadas, que fundamentaram a conclusão acerca da ocorrência de conluio entre as empresas e fraude às licitações que precederam a contratação da execução das obras objeto desta análise (peças 66-68) , nenhuma fora oriunda de elementos probatórios produzidos pela Carioca Engenharia, em razão de acordo de colaboração ou leniência firmado com alguma instância de controle.
Em reforço à tese de não ser cabível tal argumento da defesa acerca da limitação imposta pelo juízo que autorizou o compartilhamento ao TCU, convém trazer abaixo trecho da Declaração de Voto proferida pelo Exmo. Sr. Ministro Bruno Dantas no âmbito do Acórdão 2677/2018-TCU-Plenário (grifos acrescidos) :
A segunda questão diz respeito ao compartilhamento de provas e à limitação do exercício das funções administrativa e jurisdicional. A despeito de concordar com as conclusões do Ministro Benjamin Zymler, divirjo de parte dos fundamentos utilizados para a construção de sua proposta de Acórdão, pelos motivos que a seguir exponho.
Sabe-se que, diante da considerável repercussão da Operação Lava Jato, a qual ultrapassa a esfera penal, foram autorizados, pelo juízo responsável, sucessivos requerimentos, especialmente advindos do Ministério Público Federal e do Tribunal de Contas da União, para o compartilhamento das provas obtidas com o propósito de apuração de responsabilidades administrativas e cíveis.
Na mesma esteira, o titular da 13ª Vara de Curitiba, em resposta ao Oficio endereçado por esta Corte para maiores esclarecimentos a respeito do teor da decisão concernente à utilização de provas contra os próprios criminosos colaboradores ou empresas lenientes, autoriza o Tribunal de Contas da União a utilizar as provas compartilhadas, mesmo contra quem as forneceu, para o fim exclusivo de ressarcimento dos danos decorrentes do ilícito.
Assim, de acordo com a referida decisão, tais elementos não poderão ser utilizados com o objetivo de imposição de multas punitivas ou administrativas, inclusive declaração de inidoneidade ou proibição de contratar, entre outras deliberações acessórias.
Sobre esse assunto, em que pese o fato de que o Ministro Relator tenha utilizado o expediente apenas como reforço argumentativo na sua decisão, deixo assente meu entendimento de que um magistrado de primeira instância não tem competência para decidir in abstracto sobre as competências do Tribunal de Contas da União ou para delinear, mediante a formulação de regras gerais, como esta Corte deve proceder no exercício de suas atribuições constitucionais. 
A meu ver, sob o ponto de vista administrativo, somente o próprio TCU pode deliberar sobre suas atribuições e sobre aquilo que pode ou não ser feito no âmbito de sua atuação; por sua vez, sob o prisma jurisdicional, a alçada fica a cargo do STF, em sede de Mandado de Segurança, ou a um juiz competente, quando se tratar de uma ação ordinária que trate de caso concreto.
Prevalece, creio eu, o princípio da aquisição processual ou comunhão da prova, segundo o qual, uma vez entregue a prova ao Tribunal, ela passa a pertencer ao processo e torna-se irrelevante quem as forneceu, podendo ser aproveitada em favor ou desfavor de qualquer uma das partes. Sob esse prisma, somente o TCU poderá decidir de que forma a prova deve (ou não) ser utilizada. Portanto, no caso em análise, a conveniência e a maneira de utilização dos elementos probatórios compartilhados com o Tribunal não deriva da decisão do magistrado oficiado, mas de princípios gerais de direito e de interpretação do texto constitucional.
O acordo de colaboração premiada, nos moldes em que foi concebido, nada mais significa do que uma transação do acusado em torno do princípio da não autoincriminação, uma vez que, ao abrir mão de uma garantia constitucional que lhe era atribuída (a da não autoincriminação) , espera-se que haja um limite para a utilização daquelas provas.
A não utilização da prova apresentada por um colaborador em desfavor dele próprio se deve, portanto, a uma interpretação do texto constitucional, em uma acepção interligada tão somente com o direito sancionador, (...) .
Por esses motivos, rejeitam-se os argumentos apresentados pela empresa, quanto à impossibilidade de utilização das provas da Operação Lava Jato para aplicação de sanções, em especial no contexto do caso concreto em que se utilizou para fundamentar a responsabilização, de provas que não foram apresentadas pela Carioca Engenharia.
I.3. Da alegação de violação ao Acordo de Leniência firmado junto ao MPF e ao Termo de Compromisso de Cessação firmado junto ao CADE
Informaram os defensores da Carioca Engenharia que no contexto do Acordo de Leniência firmado, o MPF considerou suficientemente satisfeitas as repercussões cíveis e administrativas em face dos ilícitos praticados pela Carioca Engenharia e empresas do seu grupo, comprometendo-se a não propor ações que visassem a reparações cíveis ou a aplicação das penas relativas à improbidade ou outras penalidades contra a empresa, bem como informou que a empresa encontrava-se até aquele momento adimplente em relação a suas obrigações previstas no Acordo de Leniência, nos termos do documento juntado em sua defesa (peça 78, p. 5-6; e peça 79, p. 2) .
Por outro lado, consta em certidão emitida pelo CADE, apresentada pela defesa, a informação de inexistência de razões que ensejassem o descumprimento do Termo de Compromisso de Cessação firmado junto ao CADE, por parte da Carioca Christiani-Nielsen Engenharia S.A (peça 78, p. 6; e peça 80) . 
Análise
Não custa lembrar que o Ofício de Oitiva 0996/2019-TCU/SeinfraOperações (peça 69) determinou à Carioca Engenharia que se pronunciasse quanto às seguintes ocorrências:
a) conluio entre as empresas e fraude às licitações do Comperj que precederam a contratação da execução das obras de construção e montagem das Unidades de Destilação Atmosférica e a Vácuo (UDAV) , de Hidrocraqueamento Catalítico (UHCC) , de Coqueamento Retardado (UCR) e de Hidrotratamento de Destilados Médios (UHDT) , no bojo de esquema criminoso conduzido, pelo menos, de 2003 a 2014, a partir das seguintes irregularidades: 
a.1) combinação de preços; 
a.2) quebra de sigilo das propostas; 
a.3) divisão de mercado; 
a.4) oferta de propostas de cobertura para justificar o menor preço ofertado; 
a.5) combinação prévia dos resultados com o consequente direcionamento das licitações; e
a.6) ausência de formulação de proposta para beneficiar a empresa escolhida pelo cartel.
Caso confirmada a ocorrência de fraude à licitação, poderá ser declarada inidoneidade da empresa para participar, por até cinco anos, de licitação na Administração Pública Federal, nos termos do art. 46 da Lei 8.443/1992, que trata exclusivamente de fraude comprovada à licitação, não havendo razão para que se faça confusão com a apuração de formação de cartel de competência do CADE, tampouco com a apuração dos aspectos criminais e de improbidade administrativa de competência do MPF, muito menos alegar que o TCU estaria invadindo as competências desses órgãos.
Não custa mencionar que o Acordo de Leniência existente entre a Carioca Engenharia e o CADE não abrange as unidades do Comperj, mas obras de edificações especiais, como o Edifício Sede da Petrobras em Vitória/ES e o novo CIPD/CENPES da Petrobras, no Rio de Janeiro/RJ (vide http://www.cade.gov.br/noticias/cade-investiga-cartel-em-licitacoes-de-edificacoes-especiais-da-petrobras-no-ambito-da-operacao-lava-jato, acesso em 3/8/2020; Histórico da Conduta juntado às peças 85) . 
Importa destacar, mais uma vez, que não há Acordo de Leniência firmado pela Carioca Engenharia com o CADE, em relação às obras do Comperj, apenas Termo de Compromisso de Cessação no qual essa empresa admitiu sua participação nas fraudes ocorridas no mercado de serviços de engenharia, construção e montagem industrial "onshore", no Brasil, em licitações realizadas pela Petrobras - peça 80.
Ressalta-se, o processo informado na referida certidão do CADE, trata-se do Acordo de Leniência firmado entre a Setal-SOG e o CADE, de acordo com o Histórico da Conduta constante daquele processo, também juntado às peças 11 destes autos (acessível para consulta  em https://sei.cade.gov.br/sei/modulos/pesquisa/md_pesq_processo_exibir.php?KOXi3eEqJC73dCc3G_MH5w73G76ivtXYDDG65Jr7vK4fhNNdRnnFDgAfJTIfRn8_ywCudV1gCNGrQiNgXFAcnYRa5nNZY7NHIpdDzYyWLBVI2fvoCcVo1XpXYf-baRiN, acesso em 4/8/2020) , pelo que não há que se falar em possíveis sanções premiais à Carioca Engenharia, considerando a inexistência, com o que se dispõe nos autos, de evidências acerca de qualquer colaboração da Carioca Engenharia junto ao CADE para elucidação dos fatos objeto desta Representação.      
Além disso, os processos criminais, administrativos do CADE e do TCU são independentes, e seguem cada qual seu trâmite próprio, com legislação própria (e, consequentemente, sanções próprias que não se confundem) . Ademais, o ilícito apurado nestes autos e para o qual a empresa foi chamada a se defender é o de fraude à licitação que pode ensejar a aplicação de penalidade prevista na Lei Orgânica do TCU (art. 46, da Lei 8.443/1992) , de forma que não há que se falar em prejudicialidade ou dependência do presente processo em relação ao processo criminal ou ao processo administrativo do CADE, pois, considerando a independência das instâncias, as decisões nas instâncias administrativa, cível e criminal não vinculam a decisão do TCU, exceto quando a decisão proferida na instância penal taxativamente declare a inexistência do fato ou a negativa da autoria, o que não é o caso.
Noutra vertente, convém ainda mencionar que não foram identificados em desfavor da Carioca Engenharia ou seus executivos, outros processos de improbidade ou penais relativos às obras da Petrobras objeto desta Representação (http://www.mpf.mp.br/grandes-casos/lava-jato/acoes, acesso em 3/8/2020) . 
Afora o processo penal 5037800-18.2016.404.7000, atinente ao contrato firmado pelo Consórcio Novo Cenpes com a Petrobras, mencionado no Acordo de Leniência firmado com o CADE (parágrafo 92) , constatou-se, ainda, o processo penal 5028838-35.2018.404.7000, contra executivos das empreiteiras OAS, Mendes Júnior, Engevix, Alusa e Galvão Engenharia, no qual se mencionou como se dava a participação esporádica da Carioca Engenharia nas fraudes das licitações da Petrobras, já tratada nestes autos.  
Uma vez assentadas essas nuances, passa-se a apreciar a pretensão da defesa de lograr a isenção da possível declaração de inidoneidade a ser cominada à representada nesta instância pela participação dela em fraudes a licitações promovidas pela Petrobras com vistas às obras de construção e montagem das Unidades de Destilação Atmosférica e a Vácuo (UDAV) , de Hidrocraqueamento Catalítico (UHCC) , de Coqueamento Retardado (UCR) e de Hidrotratamento de Destilados Médios (UHDT) , todas do Comperj.
Para tanto, serão utilizadas, em parte, as considerações trazidas em instrução produzida no âmbito do TC Processo 036.692/2018-2 por Auditor desta Diretoria da SeinfraOperações, ainda pendente de pronunciamento por parte desta Unidade.
Decerto, não se pode perder de vista que o ônus de provar a ocorrência de fato capaz de impedir, modificar ou extinguir a pretensão punitiva do TCU quanto às fraudes ora examinadas é da representada (art. 373, II, do Código de Processo Civil c/c art. 298 do Regimento Interno do TCU) .
Noutra linha, não se olvida que o próprio TCU já deixou de declarar inidôneas empresas lenientes, o que impõe verificar as diretrizes adotadas pela Corte em casos análogos ao apreciado nestes autos.
Apurou-se que, num primeiro momento, a Corte, prestigiando a contribuição efetuada junto ao Ministério Público Federal pelos dirigentes das empresas responsáveis e com fundamento no art. 157 do RI/TCU, deliberou sobrestar a apreciação da responsabilidade de três das empresas envolvidas nas fraudes a licitações apuradas no Processo de Acompanhamento de Auditoria Processo 016.991/2015-0, estabelecendo que, após conhecer as medidas de colaboração, deliberaria sobre possíveis sanções premiais (Acórdão 483/2017-TCU-Plenário, rel. Min. Bruno Dantas) .
Posteriormente, com fulcro na ideia de coerência e unidade do Estado e em razão da utilidade e da eficácia das informações e provas trazidas por empresa leniente à jurisdição de contas, nos termos dos arts. 17 da Lei 12.846/2013, 4º, caput e § 2º, da Lei 12.850/2013, aplicados por analogia, o TCU deixou de declarar a inidoneidade da representada leniente (Acórdão 1214/2018-TCU-Plenário, rel. Min. Benjamin Zymler) .
Noutra decisão, a Corte retomou a estratégia do sobrestamento com fundamento no art. 157 do RI/TCU para não declarar a inidoneidade de empresa leniente, mas, dessa vez, assentando que o processo permaneceria suspenso até a demonstração de que a responsável cumpriu as obrigações por ela assumidas nos acordos celebrados junto ao poder público (Acórdão 1690/2020-TCU-Plenário, rel. Min. Benjamin Zymler) .
A despeito da diversidade de tratamento conferido pela Corte nas referidas decisões, elas têm em comum o fato de que as lenientes colaboraram para o esclarecimento das fraudes em apuração nos processos em que prolatadas.
Este não é o caso ora em exame, porquanto a análise das informações constantes da certidão apresentada pela defesa sobre o conteúdo do acordo celebrado pela representada junto ao MPF não permitiu concluir tenha ocorrido a efetiva colaboração da Carioca Engenharia para o esclarecimentos das fraudes em apuração relativas às obras de construção e montagem das Unidades de Hidrocraqueamento Catalítico (UHCC) , e de Hidrotratamento de Destilados Médios (UHDT) , todas do Comperj.
Consonante a mencionada certidão do MPF, há um Acordo de Leniência firmado em 5/10/2015, entre o Parquet Federal e a Carioca Engenharia, já devidamente homologado pela 5ª Câmara de Coordenação e Revisão do MPF e pelo Juízo da 13ª Vara Federal de Curitiba, no qual essa empresa, até a data de emissão da certidão (12/11/2019) , encontrava-se adimplente em relação a suas obrigações previstas nesse Acordo, tendo efetuado o pagamento de R$ 10.000.000,00 (dez milhões de reais) , para fins de antecipação de reparação dos danos materiais e imateriais causados pelos fatos e condutas ilícitas objeto do Acordo de Leniência, bem como comprometeu-se a implantar programa de integridade nos termos do Decreto 8.420/2015 (peça 79, p. 1-2) .
Nesse Acordo, a Carioca Engenharia se comprometeu a apresentar testemunhos e dados de corroboração para o esclarecimento de fatos ilícitos relacionados, entre outras, às obras da UHCC e UHDT, ambas do Comperj (peça 79, p. 3) .
Dito de outra forma, a Carioca Engenharia se comprometeu a contribuir com as apurações objeto das obras englobadas por esta Representação em 2015. No entanto, ao se considerar a ausência de maiores informações acerca dos termos desse Acordo firmado com o MPF, na certidão apresentada pela defesa, e a ausência dos elementos que teriam sido apresentados pela empresa leniente nesse Acordo, plausível a conclusão de que ainda estaria pendente de conclusão a efetiva contribuição da empresa para elucidação dos fatos contemplados pelo Acordo de Leniência em questão.
Para além disso, não se sabem os detalhes dessas contribuições realizadas pela Carioca Engenharia, e sequer se foram apresentados elementos de efetiva contribuição para apuração dos ilícitos ora analisados nestes autos, com o intuito, assim, de melhor avaliação por esta Corte em relação à possível isenção da sanção de declaração de inidoneidade, ou quanto à aplicação de sanção premial, bem como não se sabe se houve a isenção da sanção prevista no art. 46 da Lei 8.443/1992 dentre os benefícios legais assegurados à representada no Acordo de Leniência celebrado.
Aliás, quanto a esse último ponto, consta apenas na certidão suscitada, que o MPF recomendaria aos entes públicos retirarem quaisquer restrições cadastrais da Carioca Engenharia relacionadas aos fatos objeto do Acordo de Leniência (peça 79, p. 2) .
Assim sendo, tendo em conta que o art. 71, VIII, da Constituição Federal, estabelece competir ao TCU, em caso de ilegalidade, aplicar sanções previstas em lei aos responsáveis, bem assim o fato de a declaração de inidoneidade de licitante fraudador encontrar previsão no art. 46 da Lei 8.443, de 16/7/1992, fica claro que a eventual condenação da representada nestes autos não encontra, por ora, óbice em função do Acordo firmado com o MPF.
Relembra-se, o ônus de provar a ocorrência de fato capaz de impedir, modificar ou extinguir a pretensão punitiva do TCU quanto às fraudes ora examinadas é da representada (art. 373, II, do Código de Processo Civil c/c art. 298 do Regimento Interno do TCU) .
Por outro lado, sob pena de dar concretude a indesejável desestímulo à celebração de novos acordos de leniência (parágrafo 51) , não é recomendável que o TCU apene a representada na mesma dimensão que vem punindo as demais empresas não lenientes.
Analisando os prazos estipulados nas deliberações dos apartados já julgados em casos de refinarias da Petrobras, é possível observar, na tabela a seguir, que a sanção de 3 (três) anos vem sendo aplicada pelo TCU às empresas que apresentaram propostas de cobertura, sem, contudo, terem sido vencedoras em nenhum dos contratos analisados.
Tabela 2 - Prazos de declaração de inidoneidade estipulados pelo TCU nas deliberações dos apartados já julgados em casos de refinarias da Petrobras
	Conduta (principal) 
	Responsável
	Prazo (anos) 
	Deliberação (Acórdão) 

	Supressão de proposta
	Skanska Brasil Ltda.
	1
	1.256/2019-P

	Proposta de cobertura
	MPE Montagens e Projetos Especiais 
	3
	300/2018-P e 825/2018-P

	Proposta de cobertura
	Mendes Júnior Trading e Engenharia 
	3
	414/2018-P

	Proposta de cobertura
	Engevix Engenharia S/A
	3
	2.135/2018-P

	Vencedora
	Construtora Queiroz Galvão S.A.
	5
	1.221/2018-P

	Vencedora
	Construtora OAS S.A.
	5
	1.744/2018-P

	Vencedora
	Iesa Óleo & Gás S/A
	5
	2.355/2018-P

Desse modo, caso venha a ser acatada a proposta de rejeitar as justificativas declinadas pela defesa, sopesadas as características do caso concreto em exame, a sanção a ser cominada à representada deve, idealmente, ser estabelecida em patamar intermediário entre a completa isenção e a punição que ela receberia de acordo com os parâmetros estabelecidos pela jurisprudência da Corte.
Em outra perspectiva, a Corte tem se valido do art. 87 da Lei 12.529, de 30/11/2011, para, por analogia, considerar suspenso o prazo prescricional em casos semelhantes ao em exame (e.g., Acórdãos 954/2019 e 2.446/2018, do Plenário do TCU e relatados pelo Min. Benjamin Zymler) , mas a utilização desse fundamento pode futuramente ser questionado em razão de não haver óbice legal ao exercício das competências constitucionais do TCU.
Aliado a isso, o sobrestamento de processo apenas em deferência à celebração de acordo de leniência não teria a faculdade de suspender o curso do prazo prescricional, pois os efeitos do sobrestamento alcançam, essencialmente, o desenvolvimento do processo no âmbito do TCU, sem maiores repercussões sobre a esfera de direito dos jurisdicionados (Acórdão 2572/2016-TCU-Plenário, Relator Min. Bruno Dantas, enunciado) .
Trata-se de aspecto relevante para a preservação da eficácia das decisões proferidas pela Corte, haja vista que, à míngua de previsão legal, o sobrestamento da apreciação do mérito do processo de controle externo pode, ao fim e ao cabo, não ter condão de suspender a fruição do prazo prescricional
Por conseguinte, e visando a mitigar esses efeitos, embora não caiba a esta Unidade Técnica determinar o quão reduzido poderá ser o prazo de eventual declaração de inidoneidade, faz-se, a seguir, considerações acerca desse benefício que podem auxiliar a Corte na apreciação da matéria.
Nesse desiderato cumpre assentar que eventual reconhecimento de benefício consistente na redução do prazo de declaração de inidoneidade a que se sujeitaria a representada caso não tivesse celebrado acordo de leniência deve considerar aspectos que vão desde a pura e simples formalização do instrumento de colaboração com o poder público até o proveito de informações e documentos fornecidos pela responsável para a instrução de processos de controle externo.
Tudo isso, é forçoso admitir, mediante construção jurisprudencial, haja vista a inexistência de norma que estabeleça, de modo objetivo, os aspectos a serem considerados para fixação da pena, o que autoriza ampla discricionariedade na apreciação dos fatos pela Corte, observados os princípios constitucionais e legais aplicáveis aos processos deste Tribunal.
Decerto, nos termos do art. 46 da Lei 8.443/1992, o TCU "declarará a inidoneidade do licitante fraudador para participar, por até cinco anos, de licitação na Administração Pública Federal", sem estabelecer prazo mínimo ou qualquer diretriz para a determinação do prazo de impedimento.
Nesse contexto, a cominação de penas reduzidas ao invés da isenção total pretendida pelas lenientes, ao tempo em que dispensaria o recurso à analogia, não desestimularia a celebração de novos acordos de leniência.
Veja-se que, como é notório, acordos de colaboração ajustados na seara penal pelos executivos das empreiteiras participantes do cartel integrado pela representada e por outros agentes envolvidos nas fraudes não conduziram à integral isenção de pena e, mesmo assim, não há notícia que disso tenha resultado desestímulo à utilização desse meio de obtenção de prova.
Neste cenário, dado que a possibilidade de celebrar contratos com a Administração Pública Federal pode ser tão vital para as companhias envolvidas nas fraudes quanto a preservação da liberdade das pessoas físicas partícipes dos ilícitos, a redução do prazo que a leniente permaneceria impedida de entabular nos negócios com tão importante cliente, desde que significativo, confere suficiente prestígio aos acordos de leniência celebrados pelo poder público.
Noutro prisma, ao se aumentar a extensão do benefício a ser reconhecido quando as lenientes colaboram para o esclarecimento de fatos em apuração no TCU, as empresas envolvidas nas fraudes terão claro que simples celebração do acordo não lhe trará o máximo de toda a vantagem possível de ser alcançada, preservando assim confiança legítima depositada nestes ajustes.
Outra vantagem que se pode divisar caso a Corte encampe a proposta de aplicar penas menores desde logo em vez de sobrestar a apreciação do mérito do processo até a demonstração de que a representada cumpriu todas as obrigações por ela assumidas em acordos de colaboração celebrados com o poder público, é a observância do princípio da razoável duração do processo (Constituição Federal, art. 5º, LXXVIII) .
Ainda com fundamento no princípio da razoável duração do processo, nos casos em que a celebração do acordo de leniência ocorre antes de o processo de controle externo estar concluso para decisão de mérito, há que se conferir benefício em maior extensão, porque isso permite a Corte prolatar decisão que não se sujeitará a recurso ou a qualquer outro embaraço processual apenas para discutir os efeitos do acordo sobre a decisão (a ser) adotada.
Por fim, com fito de conferir alguma distinção a partir do histórico das empresas, cabe reconhecer parcela adicional de redução para as lenientes que não possuam condenação anterior no TCU por fraudes a licitação, cujas decisões tenham sido prolatadas nos últimos cinco anos, ainda que tais condenações não tenham transitado em julgado.
O mais importante é que, após cotejados os quesitos adotados, a leniente, mesmo que atenda a todos, cumpra, no mínimo, um décimo da pena a que se sujeitaria caso não tivesse celebrado o acordo, de modo, assim, a também desestimular a prática delituosa, pois, caso houvesse a redução integral da punição associada à infração cometida, isso, fatalmente, poderia servir de estímulo às práticas delitivas discutidas neste feito e utilizadas pelas empresas do cartel para fins de maximização de resultados nas licitações, o que se busca reprimir com base na sanção do TCU a ser proposta.
Tendo tudo isso em conta, e sem pretender exaurir o exame, faz-se na Tabela 3 a apreciação de questões relevantes para a determinação da pena com a respectiva proposta de redução da sanção em relação à Carioca Engenharia, considerando as informações constantes dos autos.
Tabela 3 - Análise de aspectos idôneos a autorizar redução da pena
	Quesito
	Atendimento
	Redução possível
	Redução proposta

		Sim
	Não
		
	Representada celebrou acordo de colaboração com o poder público?
	X
		4/10
	4/10

	As fraudes em exame nos autos foram admitidas no acordo de colaboração?
		X
	2/10
	0

	Informações e/ou documentos apresentados pela representada podem auxiliar a instrução de outros processos de controle externo?
		X
	1/10
	0

	A celebração do acordo se deu antes dos autos estarem conclusos para decisão
	X
		1/10
	1/10

	A representada não possui condenação anterior no TCU por fraudes a licitação nos últimos cinco anos (transitada em julgado ou não) ?
	X
		1/10
	1/10

	Total do benefício alcançado ......................................................................................................................
	6/10 

Pelo exposto, conclui-se que os elementos de informação acostados aos autos pela defesa antes de a presente representação já se encontrar conclusa para decisão de mérito permitem afirmar que os fatos tratados neste processo figuram entre os ilícitos admitidos no Acordo de Leniência celebrado pela representada junto ao MPF, mas não se tem notícia de que a Carioca Engenharia tenha efetivamente colaborado no âmbito desse acordo em relação às obras em discussão nestes autos, tampouco se apresentaram informações e/ou documentos pela representada que pudessem auxiliar a instrução deste ou de outros processos de controle externo.
Isso pode ser observado nos processos de controle externo referentes às Tomadas de Contas Especial instauradas para a cobrança dos valores indevidos (superfaturamento) nas contratações objeto das fraudes, em que não há nenhuma colaboração da empresa no sentido de esclarecer os eventos/acontecimentos, tampouco auxiliando esse Tribunal na busca pelo ressarcimento do dano causado (vide TCs Processo 009.147/2017-9, Processo 009.160/2017-5, Processo 009.161/2017-1 e Processo 009.167/2017-0) . Além do mais, todos os documentos adotados no presente processo de Representação, foram obtidos independentemente da colaboração que a Carioca veio a fazer junto ao Ministério Público Federal.
Por esses motivos, visando não dar causa a indesejável desestímulo à celebração de novos acordos, propõe-se a Corte que, se for o caso, considere reduzir em 6/10 o prazo da declaração de inidoneidade que seria cominada à representada caso ela não tivesse celebrado acordo de leniência, pelo fato de a responsável ter logrado celebrar o Acordo de Leniência junto ao MPF.
Ante o exposto, rejeitam-se os argumentos apresentados pela empresa, sem prejuízo de se considerar os aspectos acima na dosimetria a ser aplicada ao caso concreto.
Das alegações de mérito
Resumidamente informou que prestou os esclarecimentos sobre as ocorrências em apuração neste processo - conluio entre empresas e fraude às licitações do Comperj - ao Ministério Público Federal e ao Conselho Administrativo de Defesa Econômica no âmbito do acordo e do termo de compromisso celebrados, mas tendo em vista o caráter sigiloso de tais declarações (peça 79, p. 3) , as informações sobre os fatos em apuração deveriam ser solicitadas diretamente aos mencionados órgãos (peça 78, p. 9) .
Análise
Há jurisprudência firme do TCU no sentido de que não compete ao Tribunal determinar, sob demanda do responsável, a realização de diligência, perícia ou inspeção para a obtenção de provas, cabendo a esse último produzir as provas documentais que entender bastantes para afastar sua responsabilidade (p. ex. Acórdão 1650/2019-TCU-Plenário, rel. Min. Ministro Benjamin Zymler) .
Demais disso, não se pode perder de vista que o ônus de provar a ocorrência de fato capaz de impedir, modificar ou extinguir a pretensão punitiva do TCU quanto às fraudes ora examinadas é da representada (art. 373, II, do Código de Processo Civil c/c art. 298 do Regimento Interno do TCU) .
Ademais, reputam-se desnecessários novos elementos para comprovação da ocorrência de conluio entre as empresas e fraude às licitações acima, especialmente considerando a suficiência das provas coligidas para essa caracterização da irregularidade em discussão neste processo  (parágrafos 53-87) , reforça-se, provas as quais não foram oriundas de elementos probatórios produzidos pela Carioca Engenharia, em razão de acordo de colaboração ou leniência firmado com alguma instância de controle.
Importa destacar, mais uma vez, que não há Acordo de Leniência firmado pela Carioca Engenharia com o CADE, em relação às obras do Comperj (parágrafos 92-94) .
Associado a isso, como visto, a Carioca Engenharia se comprometeu, mediante celebração de Acordo de Leniência, a contribuir junto ao MPF com as apurações objeto das obras englobadas por esta Representação em 2015. 
No entanto, ao se considerar a ausência de maiores informações acerca dos termos desse Acordo firmado com o MPF, na certidão apresentada pela defesa, e a ausência dos elementos que teriam sido apresentados pela empresa leniente nesse Acordo, plausível a conclusão de que ainda estaria pendente de conclusão a efetiva contribuição da empresa para elucidação dos fatos contemplados pelo Acordo de Leniência em questão, ademais, não se sabem os detalhes dessas contribuições realizadas pela Carioca Engenharia, e sequer se foram apresentados elementos de efetiva contribuição para apuração dos ilícitos ora analisados nestes autos (v. nesse sentido parágrafos 98-135) .
Dos pedidos
Ante os argumentos apresentados, requer:
a. o arquivamento do presente processo em virtude da prescrição da pretensão punitiva dessa Corte de Contas, nos termos do art. 1º, § 2°, da Lei 9.873/99 e da jurisprudência do Supremo Tribunal Federal;
b. no mérito, a sua exclusão do processo, em virtude da impossibilidade de aplicação da declaração de inidoneidade à Requerente, sob pena de afronta aos limites fixados pela decisão que autorizou a utilização dos elementos probatórios obtidos em colaboração premiada e acordo de leniência, bem como pelas demais razões expostas.
Análise
Entende-se pelo não acolhimento dos pedidos feitos pela Carioca Christiani-Nielsen Engenharia S.A pelos motivos expostos acima. A improcedência do pedido (a) foi justificada no tópico III.1 da presente instrução. A improcedência do pedido (b) foi justificado nos tópicos III.2, III.3 e IV.
Da responsabilização e individualização das condutas
Responsável: Carioca Christiani-Nielsen Engenharia S.A (CNPJ 40.450.769/0001-26) 
Conduta: conluio entre as empresas e fraude às licitações do Comperj que precederam a contratação da execução das obras de construção e montagem das Unidades de Hidrocraqueamento Catalítico (UHCC) , e de Hidrotratamento de Destilados Médios (UHDT) : 
i. combinação de preços; 
ii. quebra de sigilo das propostas; 
iii. divisão de mercado; 
iv. oferta de propostas de cobertura para justificar o menor preço ofertado; e
v. combinação prévia dos resultados com o consequente direcionamento das licitações;
Nexo de causalidade: As práticas adotadas por esta empresa resultaram em fraudes às licitações para a contratação da execução das obras de construção e montagem das Unidades de Hidrocraqueamento Catalítico (UHCC) , e de Hidrotratamento de Destilados Médios (UHDT) , mediante conluio entre as empresas.
Reforçando o conjunto probatório da ocorrência de fraude às licitações mediante conluio entre as empresas para as obras do Comperj, a Representação se baseou em especial nas seguintes evidências probatórias (parágrafo 61) : documentos obtidos sobre os resultados das licitações (peças 29-30 e 35-36) , auto de apreensão PF 1117/2014 na sede da Engevix (peça 10) , depoimentos (peças 18, 20, 23-24) , e históricos de condutas de acordos de leniência com o CADE (peças 11 e 13-14) .
Portanto, resta comprovada a ocorrência de fraude nas licitações conduzidas pela Petrobras, relacionadas aos Contratos para execução das obras de construção e montagem das Unidades de Hidrocraqueamento Catalítico (UHCC) , e de Hidrotratamento de Destilados Médios (UHDT) , mediante a combinação de preços, quebra de sigilo das propostas, divisão de mercado, oferta de propostas de cobertura para justificar o menor preço ofertado, e combinação prévia dos resultados com o consequente direcionamento das licitações, com a participação direta da empresa Carioca Engenharia nos ilícitos cometidos.
Importante ressaltar aqui que, por meio de estudos econométricos, esta Corte apurou a diferença entre o valor cobrado nas licitações de obras da Petrobras em um ambiente com cartel e fraude à licitação e o respectivo valor que deveria ser cobrado em um ambiente competitivo. Com base nesses estudos, apreciado no âmbito do Acórdão 3089/2015-TCU-Plenário (rel. Min. Benjamin Zymler) , conclui-se que a atuação do cartel reduziu em cerca de 17% o valor do desconto que seria ofertado no caso de um cenário competitivo e que o prejuízo poderia chegar a R$ 29 bilhões com a prática criminosa da formação de cartel e fraude às licitações nas citadas obras da Petrobras.
No caso concreto, como consequência da atuação do cartel, os prejuízos preliminarmente quantificados (peça 3) , totalizavam, até aquele momento, R$ 544 milhões (valores históricos) - parágrafo 10.
Dificilmente se saberia o real resultado desses certames caso houvesse empresas convidadas não integrantes do cartel. Em outras palavras, dificilmente se saberia o resultado de uma licitação em específico com e sem a atuação do cartel, uma vez que houve a atuação do mesmo ou não. Porém, sabe-se, certamente, que a ausência de concorrência enseja em preços superiores ou descontos inferiores ofertados.
Em face do exposto, conclui-se que a conduta da empresa é reprovável, devendo acarretar, no mérito, a declaração de inidoneidade da empresa Carioca Engenharia para participar de licitações na Administração Pública Federal, com fundamento no art. 46, da Lei 8.443/1992, de acordo com a análise da dosimetria da sanção de inidoneidade a seguir.
Da dosimetria da sanção de declaração de inidoneidade
Conforme exposto no exame técnico acima, restou comprovado que a Carioca Engenharia participou de fraudes em licitações do Comperj mediante a prática das seguintes condutas: divisão de mercado, combinação prévia dos resultados com o consequente direcionamento das licitações, formulação de propostas de cobertura para beneficiar a empresa escolhida pelo cartel. Mais especificamente, a Carioca Engenharia ofertou propostas de cobertura para justificar o menor preço ofertado para as Unidades de Hidrocraqueamento Catalítico (UHCC) e de Hidrotratamento de Destilados Médios (UHDT) - parágrafos 34-36 e 60-84.
Esses atos ilícitos afrontaram de forma grave e continuada os princípios constitucionais insculpidos no art. 37, caput e inciso XXI, no art. 173, § 1º, inciso III, ambos da Constituição Federal (CF/1988) , precipuamente os da legalidade, da impessoalidade, da moralidade e da igualdade de condições aos concorrentes em processo licitatório. Ademais, infringiram o item 1.2 do Decreto 2.745/1998 (Regulamento do Procedimento Licitatório Simplificado da Petróleo Brasileiro S.A. - PETROBRÁS) .
A fraude à licitação é ato ilícito que ofende de forma grave preceitos constitucionais da Administração Pública, carecendo de sanção proporcional, de forma a punir o infrator e a repelir intenções futuras de prática de tal ato faltoso. Nesse mesmo sentido é a Declaração de Voto do rel. Min. Vital do Rêgo, que acompanha o Acórdão 348/2016-TCU-Plenário:
5. Aqueles que fraudam certames licitatórios com o objetivo de obter vantagens para si ou para terceiros, atitude que não se coaduna com os valores da nossa sociedade, comportamento que não se harmoniza com os princípios consagrados no nosso ordenamento jurídico, devem ter reprimenda proporcional à gravidade de todas as irregularidades que vierem a ser por eles perpetradas em desfavor da regra constitucional da licitação. (Grifos acrescidos) 
Conforme pontuado no voto que fundamentou o Acórdão 348/2016-TCU-Plenário (rel. Min. Walton Alencar Rodrigues) , a fraude e o conluio de forma reiterada, burlando os princípios fundamentais da Administração e ludibriando o controle, que, sem o poder de polícia para investigar, tem sua atuação limitada quanto à produção de prova de conluio e fraude à licitação, da natureza das tratadas neste processo, merece tratamento rigoroso (grifos acrescidos) :
Constitui premissa lógica do sistema sancionatório o cumprimento integral de todas as sanções. Isso porque, se alguém tem o dever legal de não praticar determinada conduta e, ainda assim, a prática mais de uma vez, viola a norma repetidas vezes, devendo suportar as consequências de cada transgressão.
Nesse sentido, a lição de Fábio Medina Osório (in Direito Administrativo Sancionador. 2ª ed. São Paulo: Editora Revista dos Tribunais, p. 412 e 414) :
'O concurso material de ilícitos está ligado ao princípio da igualdade. Não se pode tratar igualmente os desiguais. Daí que o sujeito que comete vários ilícitos merece um tratamento naturalmente mais rigoroso do que aquele que comete menor quantidade de infrações, se estamos diante de infrações de mesma natureza.
 (...) A soma dos prazos é, de certo modo, inevitável diante do concurso de ilícitos. O legislador fixa, via de regra, prazos para ilícitos autônomos. Não veda o acúmulo material, que decorre da necessidade de tratamento isonômico. Isto porque eventual interpretação que congelasse o patamar máximo dos prazos de interdições ou suspensões de direitos feriria a igualdade de tratamento aos jurisdicionados ou administrados, equiparando corruptos e administradores altamente desonestos a outros que atuam em escalas e níveis distintos, ainda que reprováveis. Haveria um estímulo ao ilícito e às injustiças decorrentes do rompimento do princípio isonômico' (grifos acrescidos) .
Portanto, considerando que:
o Tribunal de Contas da União vem atuando nesses contratos desde 2008, com diversas auditorias anuais, destacando-se a auditoria realizada no âmbito do Fiscobras 2010 (TC Processo 009.834/2010-9) nas obras de implantação da UDAV, UHCC e UCR, todas do Comperj, que resultou na prolação do Acórdão 2537/2010-TCU-Plenário (rel. Min. José Jorge) , por meio do qual determinou oitivas das empresas e audiências dos responsáveis pelos seguintes indícios de irregularidade: (a) sobrepreço; (b) contratação direta irregular; e (c) adoção de regime de execução contratual inadequado ou antieconômico; 
a prática delituosa ocorreu de forma reiterada e ampla nas licitações da Petrobras, não se tratando de incidência isolada; 
a sanção deve guardar proporção e razoabilidade com a reiteração da prática, com a gravidade dos atos ilícitos, envolvendo diversos meios fraudulentos para obtenção do êxito na irregularidade perpetrada, com a materialidade e com a culpabilidade do agente envolvido;
deve-se garantir a função pedagógica e preventiva da sanção;
a dosimetria deve observar as premissas estabelecidas acima a fim de não desestimular a celebração de novos acordos (parágrafos 98-135) ;
propugna-se por declarar a inidoneidade da Carioca Engenharia por 3 (três) anos para participar de licitações na Administração Pública Federal, reduzindo-se em 6/10 essa sanção, com fundamento nas atenuantes discutidas nos parágrafos 98-135.
CONCLUSÃO
Tratam os autos de processo apartado para verificar a ocorrência de fraudes em licitações conduzidas pela Petrobras relacionadas às obras de construção e montagem das Unidades de Destilação Atmosférica e a Vácuo (UDAV) , de Hidrocraqueamento Catalítico (UHCC) , de Coqueamento Retardado (UCR) e de Hidrotratamento de Destilados Médios (UHDT) , todas do Complexo Petroquímico do Rio de Janeiro (Comperj) .
O presente exame técnico avaliou a participação da Carioca Engenharia no referido esquema de fraude. Mais especificamente, a Carioca Engenharia ofertou propostas de cobertura para justificar o menor preço ofertado para as Unidades de Hidrocraqueamento Catalítico (UHCC) e de Hidrotratamento de Destilados Médios (UHDT) - parágrafos 34-36 e 60-84.
Destacou-se, na seção "Histórico", a atuação do TCU nessas obras, que desde 2008 vem realizando auditorias anuais, chegando a apontar irregularidades como sobrepreço, contratação direta irregular e adoção de regime de execução contratual inadequado ou antieconômico.
Em razão de novas análises da unidade técnica contemplarem dados preliminares trazidos pela Operação Lava Jato, com fortes indícios de cartelização das contratadas e de conluio destas com dirigentes da Petrobras, para fins de frustrar o caráter competitivo dos procedimentos licitatórios do Comperj e de obter vantagens indevidas, por meio do subitem 9.2.11 do Acórdão 632/2017-TCU-Plenário, este Tribunal determinou a autuação de processo apartado para apuração das fraudes cometidas nas licitações dessas obras do Comperj, para fins de eventual aplicação de sanção de declaração de inidoneidade.
Empreendida a análise, a empresa Carioca Engenharia não logrou em afastar sua responsabilidade nas irregularidades ora tratada pelos motivos sintetizados a seguir. Em verdade, a empresa, no mérito, limitou-se informar que os esclarecimentos sobre as ocorrências em apuração neste processo - conluio entre empresas e fraude às licitações do Comperj - foram fornecidos ao Ministério Público Federal e ao Conselho Administrativo de Defesa Econômica no âmbito do acordo e do termo de compromisso celebrados (tópico IV) .
 Quanto às preliminares suscitadas na defesa, a um, não ocorreu a prescrição da pretensão punitiva por não cabimento da aplicação do prazo quinquenal, haja vista que o subitem 9.1.1 do Acórdão 1441/2016-TCU-Plenário (rel. Min. Walton Alencar Rodrigues) assenta que "a pretensão punitiva do Tribunal de Contas da União subordina-se ao prazo geral de prescrição indicado no art. 205 do Código Civil". 
O art. 205 do Código Civil (Lei 10.406/2002) estabelece o prazo de dez anos para a prescrição, nos seguintes termos: "Art. 205. A prescrição ocorre em dez anos, quando a lei não lhe haja fixado prazo menor". 
Da mesma forma, o Acórdão 679/2020-TCU-Plenário (rel. Min. Vital do Rêgo) ratifica que "A prescrição da pretensão punitiva do TCU subordina-se ao prazo geral de prescrição disposto na Lei 10.406/2002 (Código Civil) , dez anos, contado a partir da data da ocorrência da irregularidade e interrompido pelo ato que ordenar a citação, a audiência ou a oitiva da parte" (tópico III.1) . 
 A dois, as evidências que fundamentaram a conclusão acerca da ocorrência de conluio entre as empresas e fraude às licitações que precederam a contratação da execução das obras do Comperj objeto desta análise (peças 66-68) não foram oriundas de elementos probatórios produzidos pela Carioca Engenharia, em razão de acordo de colaboração ou leniência firmado com alguma instância de controle, pelo que não é cabível o argumento da defesa acerca da limitação imposta pelo juízo que autorizou o compartilhamento ao TCU, quanto ao uso das provas obtidas e utilizadas por este Tribunal mediante esse compartilhamento (tópico III.2) .
O acordo de colaboração premiada "nada mais significa do que uma transação do acusado em torno do princípio da não autoincriminação", e "se deve, portanto, a uma interpretação do texto constitucional, em uma acepção interligada tão somente com o direito sancionador" (Declaração de Voto, Min.  Bruno Dantas, Acórdão 2677/2018-TCU-Plenário - grifos acrescidos) .
No entanto, "não impede que outras autoridades não aderentes ao acordo", como o TCU, "realizem investigações e persecuções distintas", tão somente "veda a utilização para esses casos, de elementos probatórios produzidos pelos próprios colaboradores em razão do negócio firmado", conforme tem encaminhado jurisprudência vigente no Supremo Tribunal Federal (lnq 4420 AgR, Relator (a) : Min. GILMAR MENDES, Segunda Turma, julgado em 28/08/2018, ACÓRDÃO ELETRÔNICO DJe-1 92 DIVULG 12-09-2018 PUBLIC 13-09-2018) - grifos acrescidos. 
Associado a isso, os processos criminais, administrativos do CADE e do TCU são independentes, e seguem cada qual seu trâmite próprio. Ademais, o ilícito apurado nestes autos e para o qual a empresa foi chamada a se defender é o de fraude à licitação que pode ensejar a aplicação de penalidade prevista na Lei Orgânica do TCU (art. 46, da Lei 8.443/1992) , de forma que não há que se falar em prejudicialidade ou dependência do presente processo em relação ao processo criminal ou ao processo administrativo do CADE, pois, considerando a independência das instâncias, as decisões nas instâncias administrativa, cível e criminal não vinculam a decisão do TCU, exceto quando a decisão proferida na instância penal taxativamente declare a inexistência do fato ou a negativa da autoria, o que não é o caso (tópico III.3) .
Importa destacar, mais uma vez, que não há Acordo de Leniência firmado pela Carioca Engenharia com o CADE, em relação às obras do Comperj (parágrafos 92-94) .
Associado a isso, como visto, a Carioca Engenharia se comprometeu, mediante celebração de Acordo de Leniência, a contribuir junto ao MPF com as apurações objeto das obras englobadas por esta Representação em 2015. 
No entanto, ao se considerar a ausência de maiores informações acerca dos termos desse Acordo firmado com o MPF, na certidão apresentada pela defesa, emitida em novembro de 2019, e a ausência dos elementos que teriam sido apresentados pela empresa leniente nesse Acordo, plausível a conclusão de que ainda estaria pendente de conclusão a efetiva contribuição da empresa para elucidação dos fatos contemplados pelo Acordo de Leniência em questão, ademais, não se sabem os detalhes dessas contribuições realizadas pela Carioca Engenharia, e sequer se foram apresentados elementos de efetiva contribuição para apuração dos ilícitos ora analisados nestes autos (v. nesse sentido parágrafos 98-135) .
Por fim, a proporcionalidade e a razoabilidade são consideradas na dosimetria da sanção à medida que o TCU avalia o nível de gravidade do ilícito, a materialidade e o grau de culpabilidade dos responsáveis implicados, em consonância com a jurisprudência do TCU e com o Voto do rel. Min. Bruno Dantas, que fundamentou o Acórdão 483/2017-TCU-Plenário.
Portanto, conforme tópico " (VI) da responsabilização e individualização das condutas", resta comprovada a ocorrência de fraudes nas licitações conduzidas pela Petrobras, relacionadas a certames para às licitações conduzidas pela Petrobras na realização das obras do Comperj, mediante conluio entre as empresas para a prática das seguintes condutas: combinação de preços, quebra de sigilo das propostas, divisão de mercado, oferta de propostas de cobertura para justificar o menor preço ofertado, combinação prévia de resultados e consequente direcionamento das licitações.
Também resta comprovada a participação da empresa Carioca Engenharia no esquema fraudulento acima referido (tópico III.2) .
Em face do exposto, a conduta delitiva afrontou de forma grave e continuada os princípios constitucionais insculpidos no art. 37, caput e inciso XXI, no art. 173, § 1º, inciso III, ambos da Constituição Federal (CF/1988) , bem como no item 1.2 do Decreto 2.745/1998, precipuamente os da legalidade, da impessoalidade, da moralidade e da igualdade de condições aos concorrentes em processo licitatório. A gravidade danosa e a prática delituosa reiterada em diversos certames licitatórios requerem a atuação exemplar deste Tribunal de Contas.
Pelos motivos expostos, conclui-se que a conduta é reprovável. Considerando a gravidade e extensão dos danos causados pelos ilícitos em apuração em processo de tomadas de contas específicos, e a prática continuada dos ilícitos, resultando das contratações fraudulentas das obras referentes ao Comperj, para garantir a função pedagógica e preventiva da sanção, propõe-se aplicar a pena de declaração de inidoneidade para participar de licitações na Administração Pública Federal à empresa Carioca Engenharia pelo prazo de 3 (três) anos para participar de licitações na Administração Pública Federal, reduzindo-se em 6/10 essa sanção, com fundamento no art. 46, da Lei 8.443/1992, conforme análise da dosimetria da sanção de inidoneidade (tópico VII) .
Propõe-se também dar ciência do Acórdão que vier a ser proferido, à 13ª Vara Federal de Curitiba/PR, à Força-Tarefa do Ministério Público Federal no Paraná, à Força-Tarefa da Advocacia-Geral da União no Paraná, ao Ministério da Transparência e Controladoria-Geral da União (CGU) , ao Conselho Administrativo de Defesa Econômica (CADE) , e à Diretoria de Governança, Risco e Conformidade da Petrobras (GRC) , para as medidas consideradas cabíveis.
Em razão de o presente processo ter sido constituído a partir do processo de Auditoria (TC 010.816/20178) para análise em apartado das manifestações da Carioca Christiani-Nielsen Engenharia S.A e de este apartado se tratar de mera estratégia processual com vista a atender à razoável duração do processo que o caso requer, propõe-se ainda que, quando do encerramento do presente processo, ele seja apensado ao processo TC 010.816/20178.
PROPOSTA DE ENCAMINHAMENTO
Diante do exposto, submetem-se os autos à consideração superior, propondo ao Tribunal:
rejeitar as manifestações apresentadas pela Carioca Christiani-Nielsen Engenharia S.A (CNPJ 40.450.769/0001-26) ;
com fundamento no art. 46 da Lei 8.443/1992, declarar a inidoneidade da empresa Carioca Christiani-Nielsen Engenharia S.A (CNPJ 40.450.769/0001-26) , para participar de licitação na administração pública federal, bem como em certames promovidos por estados e municípios cujos objetos sejam custeados mediante recursos federais repassados por força de instrumentos de repasses pactuados, pelo prazo de 3 (três) anos para participar de licitações na Administração Pública Federal, reduzindo-se em 6/10 essa sanção, conforme análise da dosimetria da sanção de inidoneidade (tópico VII) ;
nos termos do art. 8º da Resolução-TCU 315, de 2020, fazer constar, na ata da sessão em que estes autos forem apreciados, comunicação do relator ao colegiado, no sentido de:
i) dar ciência do acórdão que vier a ser proferido, à empresa responsável, à Força-Tarefa do Ministério Público Federal no Paraná, à 13ª Vara Federal de Curitiba, à Força-Tarefa da Advocacia-Geral da União no Paraná, ao Ministério da Transparência e Controladoria-Geral da União, ao Conselho Administrativo de Defesa Econômica (CADE) e à Diretoria de Governança, Risco e Conformidade da Petrobras (GRC) , para medidas consideradas cabíveis, informando ainda que a deliberação, acompanhada do Relatório e do Voto que a fundamentem, estará disponível para consulta no endereço www.tcu.gov.br/acordaos, além de esclarecer que, caso requerido, este Tribunal poderá fornecer sem custos as correspondentes cópias impressas;
ii) apensar estes autos, quando do encerramento do presente processo, ao processo de Auditoria (TC 010.816/20178) , com vista à consolidação das decisões proferidas.
2.	O diretor da Secretaria Extraordinária de Operações Especiais em Infraestrutura, em concordância com as propostas alvitradas pelo auditor, assim se manifestou (peça 89) :
Inicialmente, cabe mencionar a minha anuência, dadas poucas ressalvas, com as análises empreendidas, com excelência que o caso exigiu, pelo auditor que subscreve a instrução de mérito desta Representação, acerca das fraudes cometidas pela empresa Carioca Christiani-Nielsen Engenharia S.A. nas licitações das unidades UDAV, UHDT, UCR e UHCC do Complexo Petroquímico do Rio de Janeiro - Comperj, formulada pela SeinfraOperações com fundamento nos arts. 46 e 60 da Lei 8.443/1992, c/c art. 237, inciso VI, do RITCU.
Reforço, apenas, alguns pontos, tratados de maneira contundente na instrução, mas que merecem algumas considerações adicionais a fim de que eventuais lacunas porventura existentes possam ser devidamente esclarecidas. Ademais, trago, nesse despacho, jurisprudência acerca do tema tanto da unidade técnica SeinfraOperações quanto do Tribunal em julgados semelhantes.
I.	Conjunto probatório - elementos oriundos da Operação Lava Jato - OLJ
Não é demais trazer, novamente, o conjunto probatório de elementos e evidências devidamente oferecidos ao contraditório e à ampla defesa da empresa, adotados pela unidade técnica na representação e que firmam o entendimento de que a Carioca Christiani-Nielsen Engenharia S.A. (CNPJ 40.450.769/0001-26) , doravante denominada Carioca, agiu ativamente nas fraudes cometidas nas licitações das obras das unidades UDAV, UHDT, UCR e UHCC do Comperj, por meio de sua atuação junto ao cartel das empreiteiras revelado pela Operação Lava Jato.
A tabela a seguir, extraída da instrução efetuada pelo auditor, traz, em síntese, os elementos que evidenciam, de maneira contextualizada, a participação da Carioca na divisão de mercado efetuada pelo cartel das empreiteiras nas obras da Petrobras. Digo "contextualizada", visto que as provas, quando analisadas em conjunto, convergem às conclusões ora propostas.
Tabela 1 - Provas e indícios colacionados nos autos, devidamente submetidas ao contraditório da empresa.
	Peça
	Objeto
	Descrição

	23, p. 38, linhas 37-49
	Termo de Transcrição de Interrogatório, Alberto Youssef
	Detalha como era definido o vencedor do certame previamente à licitação

	24, p. 2-3
	Termo de Colaboração 01, Augusto Mendonça, executivo da Setal
	Confirma que o "CLUBE" estabeleceu nas obras do COMPERJ "pacotes" para cada componente

	18, p. 5-6
	Termo de Colaboração 05, Pedro Barusco, Gerente de Serviços da Petrobras
	Confirma que também houve nas obras do Comperj a formação do Cartel pelas mesmas empresas do "Clube" atuantes na Petrobras; e ocorrência dessas tratativas ilícitas relativas à UHCC, mas que foram impactadas pela participação da empresa Alusa

	13, p. 6-14
14, p. 6-7 e 10
	Histórico de Conduta Acordo de Leniência CADE - Camargo Correa
	Detalha como ocorria a divisão pelo "Clube" das licitações da Petrobras

	11, p. 1, 48-51, 61-63
	Histórico de Conduta Acordo de Leniência CADE -Setal/Sog
	Anotações manuscritas e descrição da divisão das obras do Comperj, apresentadas pela Setal/Sog

	10, p. 2;
11, p. 137 
	Documento denominado "Proposta de Fechamento do Bingo Fluminense"
	Documento apreendido pela PF na sede da empresa Engevix, em que são listadas obras do Comperj, e como elas seriam divididas entre as empreiteiras

	29, p. 2-3; 
30, p. 2-3;
35, p. 2-3;
36, p. 2-3
	Relatórios da Comissão de Licitação relativos às obras em análise neste processo
	Licitações em que a Carioca Engenharia apresentou proposta de cobertura

	10, p. 3
	Documento denominado "Reunião do Bingo"
	Documento apreendido pela PF na sede da empresa Engevix, com a indicação das obras das unidades do Comperj, que seriam divididas entre as empresas participantes do "Clube das 16", e que contou com a participação da Carioca Engenharia

	10, p. 13
	Documento denominado "Lista de Novos Negócios Comperj"
	Documento apreendido pela PF na sede da empresa Engevix, com a indicação obras a serem loteadas, e, em cima, o nome das empreiteiras identificadas por siglas, e campos que seguem com a anotação das preferências de cada uma

	20, p. 3
	Termo de Colaboração 07, Danton Avancini, executivo da Camargo Correa 
	Confirma a ocorrência de tratativas ilícitas para a contratação relativa à UHCC, mas que foram impactadas pela participação da empresa Alusa

Fonte: instrução elaborada pelo auditor, com base nos documentos acostados aos autos.
Todos esses elementos foram fornecidos ao contraditório da empresa responsável, e quando analisados em conjunto, retiram qualquer dúvida sobre a atuação da Carioca no cartel e nas fraudes cometidas às licitações em comento. Em síntese, trazem a conclusão tanto da existência do cartel, sua atuação nas obras do Comperj e a participação da Carioca nessas irregularidades.
Ademais, a instrução trouxe o conteúdo destas evidências que firmam o entendimento de que a Carioca atuou de forma dolosa nas fraudes cometidas nas licitações das obras do Comperj, e que essa atuação trouxe prejuízo bilionário à estatal brasileira de petróleo, cujos resultados parciais das análises destas contratações estão sintetizados na tabela a seguir.
Esses prejuízos foram decorrentes, em sua essência, da ausência de competitividade provocada pelo Cartel nessas obras, cujas análises deste Tribunal ensejaram, até o momento, no montante de R$ 935 milhões, conforme detalhado na tabela abaixo.
Tabela 2 - Síntese dos superfaturamentos apurados nos contratos fraudados do Comperj, em análise no TCU.
	Contrato
	Valor Inicial (R$) 
	Aditivos (R$) 
	Superfaturamento atualizado (R$) 

	0800.0056801.10.2 - UDAV
	1.115.000.000,00
	365.239.712,74
	215.945.366,56

	0800.0057282.10.2 - UCR
	1.938.191.350,00
	688.054.188,89
	400.620.984,91

	0800.0060702.10-2 - UHDT
	977.814.500,00
	448.399.827,34
	216.036.887,36

	0858.0056936.10.2 - UHCC
	1.460.859.527,26.
	769.303.055,88
	102.549.071,41

Fonte: Instruções: peça 184 do TC Processo 009.161/2017-1 (UDAV) , peça 178 do TC Processo 009.147/2017-9 (UCR) ; peça 97 do TC Processo 009.167/2017-0 (UHDT) e peça 102 do TC Processo 009.160/2017-5 (UHCC) .
II.	Resultado efetivo das licitações, previamente negociados pelo Cartel
O auditor trouxe, no Apêndice I à sua instrução (página 31) , tabela que resume bem o ocorrido nas licitações das unidades UDAV, UCR, UHDT e UHCC do Comperj, no qual passo a reproduzir novamente aqui para reforçar o ocorrido.
Tabela 3 - Empresas convidadas x integrantes do Cartel das empreiteiras na Petrobras.

		UDAV
	UHCC
	UCR
	UHDT
			
	Convidadas
	Proponentes
	Vencedoras
	Engevix
Skanska
Promon
	Alusa*
	Andrade Gutierrez
Techint
	Queiroz Galvão
Iesa
Galvão Engenharia
		Camargo Correa
Andrade Gutierrez
Norberto Odebrecht
Mendes Júnior
MPE
Promon
Setal/SOG
Techint
UTC
	"CLUBE 9"
	"CLUBE 16"

	Norberto Odebrecht
UTC
Mendes Júnior
Techint
Andrade Gutierrez
Queiroz Galvão
Galvão Engenharia
	Camargo Correa
Schahin
OAS
SOG
Queiroz Galvão
Galvão Engenharia
Iesa
Carioca
GDK
EBE
	Norberto Odebrecht
UTC
Mendes Júnior
Engevix
Queiroz Galvão
Galvão Engenharia
Iesa
	UTC
Mendes Júnior
Carioca
GDK
EBE
OAS
SOG
Camargo Correa
		OAS
Engevix
Galvão Engenharia
GDK
Iesa
Queiroz Galvão
Skanska
		
		 Não deram proposta
	 
	Camargo Correa
OAS
Iesa
MPE
Setal
GDK
Schahin
SOG
	Andrade Gutierrez
Engevix
Mendes Júnior
Norberto Odebrecht
Promon
Skanska
Techint
UTC
	Camargo Correa
OAS
GDK
Promon
SOG
Schahin
Skanska
	Andrade Gutierrez
Norberto Odebrecht
Engevix
Promon
Skanska
Techint
		Alusa
Carioca
Schahin
EBE
	ESPORÁDICAS

Fonte: Instrução do auditor, página 31.
Pode ser observado que, para as licitações das unidades industriais do Comperj (UDAV, UCR, UHDT e UHCC) , foram convidadas somente empresas integrantes do Cartel das Empreiteiras (empresas integrantes do "clube das 9", "clube das 16" e "esporádicas") . Mesmo diante da exigência, por parte do Manual de Contratações da Petrobras e do Decreto 2.745/98 (vigente à época, mas atualmente revogado pela Lei das Estatais) , o convite para as novas rodadas de licitações não foi estendido à entrantes - novas empresas além das inicialmente convidadas.
Explico. Quando da primeira rodada de licitação dessas unidades, o cartel, previamente, estabeleceu quem seria o vencedor do certame (normalmente algum consórcio formado por empresas integrantes do cartel) . Essas informações constam do já extensamente narrado na instrução do Auditor, bem como peças anteriores constantes do presente processo. E as propostas apresentadas foram ousadas, a ponto de se situarem bem acima do patamar máximo que a Petrobras aceitava para contratar, ou seja, de +20% em relação ao seu valor estimado.
Isso significou que a melhor proposta se enquadrava, na primeira tentativa de licitação, muito acima do limite máximo de aceitabilidade de preços que a Petrobras estabelecia, que era de 20% acima do valor estimado para a realização das Obras. Tal fato mostra a agressividade do Cartel em querer superfaturar, ao máximo, os contratos, dada ausência de competição.
Em uma segunda tentativa de licitação, a Petrobras, ajustando ou não o valor estimado, deveria convidar novas empresas para o certame, segundo seu manual de procedimentos contratuais vigente à época, o que não ocorreu, sabidamente devido ao conluio entre as empresas do Cartel e funcionários da estatal. Mas o Cartel, observando o ocorrido na primeira licitação (desclassificação por preços excessivos em sua maioria) , ajustava os preços a serem oferecidos, na intenção de absorver ao máximo o limite da faixa de aceitabilidade da Petrobras em suas propostas.
III.	Do dano causado pela atuação do Cartel nas licitações do Comperj
Conforme análises empreendidas no âmbito dos TCs Processo 009.161/2017-1 (UDAV) , Processo 009.147/2017-9 (UCR) , Processo 009.167/2017-0 (UHDT) e Processo 009.160/2017-5 (UHCC) , identificaram-se débitos que se aproximam da casa do bilhão de reais.
A participação de empresas cartelizadas em processos licitatórios, quer seja apresentando proposta de cobertura, quer seja omitindo proposta (supressão) , sempre previamente combinado, visando beneficiar algum grupo empresarial integrante do cartel, impõe ausência de competição no certame licitatório. Essa ausência de competição prejudica quem está contratando, pelo pagamento de valores muito superiores aos de mercado ou aos que poderiam ter sido ofertados pelo objeto licitado.
Dificilmente se saberia o real resultado desses certames caso houvesse alguma empresa convidada não integrante do cartel. Em outras palavras, dificilmente se saberia o resultado de uma licitação em específico com e sem a atuação do cartel. Porém, sabe-se, certamente, que a ausência de concorrência enseja em preços superiores ou descontos inferiores aos que seriam obtidos em ambiente de livre concorrência.
Foi o que se observou em trabalho específico conduzido pela SeinfraOperações no âmbito do TC Processo 005.081/2015-7 (econometria) .
Com a prolação do Acórdão 3089/2015-TCU-Plenário, de relatoria do Exmo. Ministro Benjamin Zymler, esta Corte de Contas entendeu que, quando caracterizada a atuação de cartel em processos de contratação de obras públicas, o prejuízo causado à Administração poderia ser avaliado pela diferença entre o preço praticado no ambiente cartelizado e o preço que seria praticado em ambiente competitivo, estimado mediante utilização de técnicas de econometria e de análise de regressão consagradas internacionalmente.
Este decisum visou calcular a diferença entre o valor cobrado por licitações públicas da Área de Abastecimento da Petrobras em um ambiente com cartel (licitações sabidamente fraudadas) e o respectivo valor que deveria ser cobrado em um ambiente competitivo (licitações sem indicação de fraudes) .
Foram incluídas na amostra do estudo econométrico licitações de unidades nas obras da Rnest, Comperj, Revap, Replan, Rlam, Repar, dentre outros importantes empreendimentos licitados pela estatal entre 2004 e 2014, período reconhecidamente mais crítico quanto à atuação do cartel nas licitações da Petrobras, segundo informações oriundas das investigações da Operação Lava Jato.
A aplicação do método econométrico para quantificar os prejuízos em licitações em que houvesse comprovação da atuação do cartel, foi ratificado por meio do Acórdão 1568/2020-TCU-Plenário (subitem 9.4.1) , de relatoria do Exmo. Ministro Benjamin Zymler, o qual determinou à SeinfraOperações que, "adota[sse] o estudo econométrico e utiliza[sse] o valor do dano estimado no presente trabalho [TC Processo 041.850/2018-1] para a instrução das tomadas de contas especial em curso, que tenham como objeto contratações com indícios significativos de participação do cartel identificado pela Operação Lava Jato" (Grifos acrescidos) .
Como resultado, apurou-se que os contratos fraudados (ambiente contaminado pelo cartel) continham sobrepreço da ordem de 14,5%.
Além disso, em trabalho recente no âmbito do TC Processo 006.576/2012-5 (Tubovias do Comperj) , mediante Acórdão 1191/2020-TCU-Plenário, de relatoria da Exma. Ministra Ana Arraes, identificou-se que a atuação do cartel pode impactar em resultados mais danosos ainda à contratante, em percentuais muito superiores aos estimados no estudo econométrico, dado que a própria estimativa de custos da Petrobras poderia não expressar, com exatidão, os valores de mercado para determinado objeto licitado, ou não absorver possível competição em que, decorrente de alguma particularidade, fariam com que o preço contratado fosse muito mais favorável à contratante.
Naquela ocasião, observou-se que na primeira licitação, ainda sob o comando do Cartel, as empresas OAS, Camargo Corrêa e SOG teriam sido contempladas, na divisão de mercado, a levar a referida licitação. De fato, foi a melhor proposta na primeira licitação.
Porém, devido aos preços excessivos apresentados na primeira licitação, a Petrobras se viu na necessidade da realização de novo certame, convidando novas empresas (Serveng e Usiminas, sabidamente não integrantes do cartel das empreiteiras, pelo menos com base nas informações até então disponíveis decorrentes da Operação Lava Jato) , conforme preconizava o Manual de Contratações da Petrobrás vigente à época.
Por essa razão, o comando do Cartel teria "liberado" os participantes a apresentarem preços de mercado em suas propostas, ou seja, a concorrência havia sido liberada, o que motivou o mergulho de algumas propostas em valores até 50% inferiores aos lances dados pelas mesmas empresas na ocasião da licitação cartelizada (primeira licitação) , demonstrando o quão danoso à contratante é a incidência de um ambiente cartelizado nas licitações, ambiente esse motivado pela divisão de mercado. A tabela a seguir ilustra um fato ocorrido naquela licitação.
Tabela 4: Variação de preços das propostas da Galvão no BID (primeira licitação) e Rebid (segunda licitação) das obras das Tubovias do Comperj.
	Propostas Galvão Engenharia
	Valor (R$) 

	BID - Cartel (i) 
	1.134.924.879,66

	Rebid - Não Cartel (ii) 
	568.844.421,80

	Diferença (iii) = [ (i) - (ii) ]/ (ii) 
	100%

Fonte: Despacho de subunidade - peça 266 do TC Processo 006.576/2012-5. 
Dessa forma, resta demonstrado que a atuação de cartel nas licitações enseja grandes prejuízos à contratante, e que tais prejuízos devem ser levados em conta em eventuais colaborações efetuadas pelas empresas com a Administração Pública, quando intentam benefícios com o poder público.
IV.	Estratégia da defesa nas razões de justificativa apresentadas
Não obstante, a defesa da Carioca buscou, por meio de suas razões de justificativa, atuar na descontextualização das provas utilizadas pelo TCU em seus apontamentos, tratando de forma isolada algumas evidências colacionadas aos autos; e em se valer de sua colaboração efetuada por meio de acordo de leniência com o CADE e com o MPF para se eximir de ser responsabilizada e apenada.
Como bem analisado pelo auditor em sua instrução, demonstrou-se que a empresa não logrou êxito em afastar sua responsabilidade nas irregularidades ora tratadas. Em verdade, a empresa, no mérito, se limitou, à tentativa de negar as diversas evidências existentes, sem conseguir provar que não teria participado do seu cometimento; e buscou atuar, em tese, em questões como prescrição da punibilidade, cerceamento de defesa, inviabilidade de utilizar provas sendo colaboradora com a justiça, e incompetência do TCU para apuração de assuntos relacionados à formação de cartel. 
Esses pontos foram bem debatidos pelo auditor em sua Instrução, atendendo a jurisprudência do TCU. Manifesto-me concordante às análises e conclusões emanadas na instrução. 
V.	Da colaboração da Carioca com o MPF e com o CADE
Um aspecto singular apresentado pela defesa e devidamente debatido pelo Auditor em sua instrução diz respeito à colaboração que a empresa teria feito com o Estado Brasileiro, firmando Acordos de Leniência junto ao CADE e ao MPF.
Porém, antes de mais nada, gostaria de reforçar a origem dos documentos de prova adotados na representação originária que concluiu pela atuação da Carioca no cartel que fraudou as licitações das unidades UCR, UDAV, UHCC e UHDT do Comperj.
A tabela 1 do meu pronunciamento (págs. 1 e 2) traz diversos elementos convergentes, alguns trasladados de processos judiciais, e que relatam, de maneira inequívoca, a existência de um cartel que fraudou diversas licitações de obras da Petrobras, com a participação da Carioca.
São documentos que não tiveram origem e nem foram decorrentes de colaboração da empresa com instâncias governamentais. Na verdade, não foram acostados aos autos quaisquer elementos que pudessem esclarecer ou colaborar com as investigações, referentes às contratações das unidades do Comperj em comento.
Dessa forma, em que pese a existência de acordos de leniência e colaboração firmados pela empresa com o MPF ou com o CADE, tais colaborações não foram úteis neste processo.
Com relação ao acordo de leniência junto ao CADE, observa-se que o mesmo não trata de questões atinentes às obras do Comperj, e se limita a discorrer acerca de outras contratações com a Petrobras (edifício sede da Petrobras em Vitória; novo Cenpes e CIPD, no Rio de Janeiro) .
Já para o acordo de leniência firmado com o MPF, apesar de a empresa se comprometer a trazer elementos à esse processo e que possam ajudar nas investigações conduzidas pelo Ministério Público (consecução penal) , não o fez. O que se observa são somente elementos de defesas negando todos os ilícitos praticados, e trazendo termos de colaboração sem efetividade nos processos de controle externo.
Vale repetir: todo o acervo probatório dos autos é oriundo de fonte independente em relação ao acordo de leniência firmado pela Carioca Engenharia com o Ministério Público Federal (MPF) . Nesse diapasão, não incide qualquer restrição quanto ao uso do referido acervo probatório em desfavor da empresa responsável.
Desta forma, concordo com os apontamentos efetuados pelo Auditor em sua instrução.
No entanto, verifico que, tendo em vista que a Carioca foi uma das primeiras empresas a celebrar Acordo de Leniência com o MPF, acerca de alguns ilícitos cometidos contra a administração pública (em licitações da Petrobras) , entendo que, mesmo indiretamente, esse acordo alavancou as investigações, mesmo que na esfera penal (ênfase dada pelo acordo de leniência do MPF) .
Os Acordos de Leniência e colaborações premiadas permitiram que autoridades públicas tomassem conhecimento de tamanho esquema que ocorria nas licitações da maior estatal brasileira.
A Operação Lava Jato é a maior iniciativa de combate a corrupção e lavagem de dinheiro da história do Brasil. Iniciada em março de 2014, perante a Justiça Federal em Curitiba, a investigação já apresentou resultados eficientes, com a prisão e a responsabilização de pessoas de grande expressividade política e econômica, e recuperação de valores recordes para os cofres públicos, embora ínfimos perto dos desvios causados pelos ilícitos cometidos.
O caso se expandiu e, hoje, além de desvios apurados em contratos com a Petrobras, avança em diversas frentes tanto em outros órgãos federais, quanto em contratos irregulares celebrados com governos estaduais.
Atualmente, a operação conta com desdobramentos na primeira instância no Rio de Janeiro, Distrito Federal e São Paulo, além de inquéritos e ações tramitando no Superior Tribunal de Justiça (STJ) e no Supremo Tribunal Federal (STF) para apurar fatos atribuídos a pessoas com foro por prerrogativa de função. Pelo menos 12 países iniciaram suas próprias investigações a partir de informações compartilhadas por meio de acordos de cooperação internacional.
Estima-se que o volume de recursos desviados dos cofres públicos esteja na casa de bilhões de reais. Soma-se a isso a expressão econômica e política dos suspeitos de participar dos esquemas de corrupção investigados.
Dessa forma, entendo que o Acordo de Leniência da empresa Carioca com o MPF, um dos primeiros a ocorrer, de certa forma alavancou as investigações da Operação Lava Jato.
VI.	Possível dosimetria da pena
Diante da colaboração efetuada pela empresa perante à administração pública (Acordo de Leniência com o MPF) , insta apurar uma possível dosimetria da pena a ser adotada no caso concreto. Essa dosimetria, embora não regulamentada pelo Tribunal, está prevista no artigo 46 da LOTCU, in verbis:
Art. 46. Verificada a ocorrência de fraude comprovada à licitação, o Tribunal declarará a inidoneidade do licitante fraudador para participar, por até cinco anos, de licitação na Administração Pública Federal (Grifos acrescidos) .
Observo ainda que o auditor, em sua instrução, trouxe uma questão visando a realização de dosimetria da pena. A tabela 3 acostada à página 23 da instrução traz uma tentativa de objetivar alguns fatores visando atenuar a aplicação da pena prevista no artigo 46 da Lei Orgânica do TCU. Elementos, como "celebração de acordo de leniência com o poder público", classificada pelo auditor como de importância, ganhou peso de 40% de atenuante, o que, na sua visão, apresenta grande representatividade, dado potencial de alavancagem das investigações em assuntos de difícil identificação por meio de investigações tradicionais.
É certo que crimes de colarinho branco não deixam rastro, e que pagamentos de propinas não passam recibo, e sua detecção se torna difícil pelas vias tradicionais de investigação. Dessa forma, a celebração de um Acordo de Leniência visando alavancar as investigações torna-se, por muitas vezes, a única forma de se tomar conhecimento dos detalhes de ilícitos praticados contra a Administração Pública.
Em que pese não haja nada a respeito na jurisprudência desta Corte, tampouco regulamentação do artigo 46 da LOTCU, outros órgãos públicos, embasados em legislações específicas, assim o fazem, atenuando ou agravando as penas previstas decorrentes de fatores intrínsecos aos casos em análise.
Um exemplo disso é tratado no Decreto 8420/2015, que regulamenta a Lei 12.846/2013 (que dispõe sobre a responsabilização administrativa de pessoas jurídicas pela prática de atos contra a administração pública, nacional ou estrangeira, e dá outras providências) . O artigo 17 do referido decreto, reproduzido abaixo, traz critérios que somam (agravantes) ao percentual de multa (pena) previsto na referida legislação.
Tabela 5: Critérios agravantes de pena previstos no Decreto 8.420/2015.
Por sua vez, o artigo 18 do referido Decreto traz atenuantes à aplicação da multa prevista na Lei 12.843/2013, conforme reproduzo abaixo.
Tabela 6: Critérios atenuantes de pena previstos no Decreto 8.420/2015.
O CADE trata algo parecido, ao isentar a primeira empresa a celebrar acordo de leniência de sanções, e atenuando as sanções dos demais colaboradores.
Nesse aspecto, visualizo que a proposta do auditor de redução da penalidade de inidoneidade em 6/10, detalhada na tabela 3 da página 23 da instrução, em que pese não estar embasada em critérios legais, uma vez que a legislação que rege o assunto no âmbito deste Tribunal (Lei Orgânica, Regimento Interno, IN-TCU 83/2018) não trouxe nada a respeito, deve ser discutida pelo Plenário deste Tribunal.
De todo modo, ressalvo que a colaboração da empresa com o MPF em nada influenciou neste processo de controle externo, tampouco nas TCEs que cobram os desvios de recursos nas contratações das unidades UDAV, UCR, UHDT e UHCC do Comperj, em trâmite nesse Tribunal.
VII.	Jurisprudência e outros julgados e processos semelhantes no TCU
Por fim, gostaria de enfatizar jurisprudência neste Tribunal sobre o assunto. O auditor trouxe uma tabela, no qual reproduzo a seguir, que ilustra como o TCU tem julgado temas conexos.
Tabela 7: Jurisprudência firmada no TCU acerca da participação de fraudes em licitações.
	Conduta (principal) 
	Responsável
	Prazo (anos) 
	Deliberação (Acórdão) 

	Supressão de proposta
	Skanska Brasil Ltda.
	1
	1.256/2019-P

	Proposta de cobertura
	MPE Montagens e Projetos Especiais 
	3
	300/2018-P e 825/2018-P

	Proposta de cobertura
	Mendes Júnior Trading e Engenharia 
	3
	414/2018-P

	Proposta de cobertura
	Engevix Engenharia S/A
	3
	2.135/2018-P

	Vencedora
	Construtora Queiroz Galvão S.A.
	5
	1.221/2018-P

	Vencedora
	Construtora OAS S.A.
	5
	1.744/2018-P

	Vencedora
	Iesa Óleo & Gás S/A
	5
	2.355/2018-P

Fonte: Instrução do auditor, página 21.
A proposta apresentada pelo Auditor tem coerência com a jurisprudência de casos já julgados no TCU, referentes às fraudes cometidas em licitações públicas, ao propor a pena de 3 anos de inidoneidade para a empresa Carioca, por apresentar proposta de supressão nas licitações das unidades UHCC e UHDT. Diferencial se encontra na proposta de atenuação - redutor (dosimetria) de 6/10 da pena prevista no artigo 46 da LOTCU, dada especificidade do caso concreto - celebração de Acordo de Leniência com o MPF visando alavancar as investigações.
Porém, visualizo que casos em que houve colaboração de empresa com a Administração Pública, quer seja via Acordo de Leniência com o MPF, com o CADE ou com a CGU, tem tido tratamento diferenciado quanto à imediata aplicação da penalidade.
Abaixo, trago uma tabela em que resumo o entendimento desta SeinfraOperações na atuação de alguns processos de controle externo similares envolvendo empresas que participaram nas fraudes em licitações de obras da Petrobras, mas que de certa forma possuem acordo de colaboração (Leniência, por exemplo) com a Administração Pública.
Tabela 8: Dosimetria da pena (entendimento SeinfraOperações e jurisprudência do TCU) x colaboração com o estado brasileiro.
	Empresa
	SMS - TC Processo 023.607/2017-313
	Repar
	Rnest
	Comperj

	CNO - Construtora Norberto Odebrecht
	Sobrestar
	5 anos (suspenso) 
	 Sobrestar6

	UTC Engenharia
	 
	Sobrestar
	 1 ano - empresa colaboradora com a CGU7

	AG - Construtora Andrade Gutierrez
	6 meses
	3 anos (suspenso) 
	Sobrestar

	CCCC - Camargo Correa
	 8 meses
	5 anos (suspenso) 
	 Sobrestar

	MJ - Mendes Junior
	 
	5 anos 3
	 3 anos8
	3 anos

	Promon
	 
	5 anos 4
	1 ano
	5 anos 1

	EBE

	3 anos

	Skanska

	 1 ano9
	5 anos

	Techint
	 
	3 anos
	 3 anos10
	5 anos

	IESA
	 
	3 anos 5
	 5 anos11
	5 anos

	QG - Queiroz Galvão

	 5 anos12
	5 anos

	Galvão Engenharia

	Arquivada 
	5 anos 2

	GDK
	 
	2 anos
	3 anos

	Estacon

	3 anos

	MPE
	 
	5 anos
	 3 anos

	OAS
	1 ano
	Sobrestar
	 5 anos, posteriormente reduzido para 6 meses

	1 - Acórdão 2841/2020 - em recurso

	2 - Acórdão 3163/2020 - aguardando prazo para recurso

	3 - Acórdão 2867/2020 - em recurso

	4 - Acórdão 2134/2020 - em recurso

	5 - Acórdão 3175/2020 - aguardando prazo para recurso

	6 - Acórdão 1690/2020

	7 - Acórdão 1527/2019 - em recurso

	8 - Acórdão 414/2018 - transitado em julgado

	9 - Acórdão 1256/2019 - aguardando prazo para recurso

	10 - Acórdão 2914/2019 - em recurso

	11 - Acórdão 2355/2018 - em recurso

	12 - Acórdão 1221/2018 - em recurso

	13 - O TC Processo 023.607/2017-3 ainda se encontra pendente de julgamento - os dados de dosimetria são aqueles que constaram da proposta de mérito final da Unidade Técnica

Observo que para as empresas CNO, AG e CCCC, atuando em cartel nas licitações das obras da Repar, houve entendimento de aplicar pena de inidoneidade prevista no artigo 46 da LOTCU, com a suspensão da pena enquanto estiver vigente o Acordo de Leniência firmado. Já para as empresas OAS e UTC (nas licitações das obras da Repar) e AG (nas licitações das obras da Rnest) , houve proposta de sobrestar as análises enquanto o Acordo de Leniência destas empresas com a Administração Pública estiver vigente, muito embora as referidas empresas estejam passíveis de serem apenadas caso os referidos acordos venham a fracassar.
Diante do exposto, manifesto-me de acordo com os apontamentos, conclusões e proposta de encaminhamento formuladas pelo auditor em sua instrução, no sentido de se aplicar a sanção prevista no artigo 46 da LOTCU, por 3 anos, com redução (dosimetria) de 6/10, mas entendo necessário suspender a eficácia dessa decisão enquanto o Acordo de Leniência da empresa Carioca com o MPF estiver vigente, ajustando o entendimento com casos similares em julgamento no TCU. Desta forma, consolido a proposta da seguinte maneira, e encaminho o referido processo à consideração superior.
a) rejeitar as manifestações apresentadas pela empresa Carioca Christiani-Nielsen Engenharia S.A (CNPJ 40.450.769/0001-26) ;
b) com fundamento no art. 46 da Lei 8.443/1992, declarar a inidoneidade da empresa Carioca Christiani-Nielsen Engenharia S.A (CNPJ 40.450.769/0001-26) , para participar de licitação na administração pública federal, bem como em certames promovidos por estados e municípios cujos objetos sejam custeados mediante recursos federais repassados por força de instrumentos de repasses pactuados, pelo prazo de 3 (três) anos, reduzindo-se em 6/10 essa sanção, conforme análise da dosimetria da sanção de inidoneidade;
c) suspender a execução da referida sanção, enquanto a empresa estiver cumprindo com suas obrigações estabelecidas no acordo de leniência firmado com o MPF;
d) suspender a prescric¿a¿o da pretensa¿o punitiva do TCU relativamente à essa sanção, até a comprovação do cumprimento do acordo firmado com o MPF, com fulcro no subitem 9.1.5 do Aco¿rda¿o 1.441/2016-TCU-Plena¿rio;
e) nos termos do art. 8º da Resolução-TCU 315, de 2020, fazer constar, na ata da sessão em que estes autos forem apreciados, comunicação do relator ao colegiado, no sentido de:
i) dar ciência do acórdão que vier a ser proferido, à empresa responsável, à Força-Tarefa do Ministério Público Federal no Paraná, à 13ª Vara Federal de Curitiba, à Força-Tarefa da Advocacia-Geral da União no Paraná, ao Ministério da Transparência e ControladoriaGeral da União, ao Conselho Administrativo de Defesa Econômica (CADE) e à Diretoria de Governança, Risco e Conformidade da Petrobras (GRC) , para medidas consideradas cabíveis, informando ainda que a deliberação, acompanhada do Relatório e do Voto que, além de esclarecer que, caso requerido, este Tribunal poderá fornecer sem custos as correspondentes cópias impressas;
ii) apensar estes autos, quando do encerramento do presente processo, ao processo de Auditoria (TC Processo 010.816/2017-8) , com vista à consolidação das decisões proferidas.
3.	O dirigente da unidade técnica apresentou encaminhamento alternativo, nos termos que se seguem (peça 90) :
Com as devidas vênias, manifesto-me parcialmente de acordo com as conclusões do bem lançado exame técnico feito pelo Auditor-instrutor, o qual contou, na essência, com a anuência do titular da 3ª Diretoria Técnica desta SeinfraOperações. Nesse sentido, ao final formulo proposta de encaminhamento alternativa, conforme considerações a seguir expostas.
O presente pronunciamento, assim como a instrução e a manifestação da 3ª Diretoria, segue as prerrogativas e encargos legais, regimentais e normativos, atribuídos aos Auditores Federais de Controle Externo. No âmbito do apoio técnico à Corte de Contas, é dever do titular da unidade técnica (i) se pronunciar conclusivamente, com independência, serenidade e imparcialidade; (ii) propor a aplicação de sanções legalmente instituídas (como aquela prevista no art. 46 da LOTCU, neste caso concreto) ; (iii) ter atitude de julgamento profissional e de ceticismo profissional, consoante preceituam as normas internacionais de auditoria da Intosai (ISSAI 100 e 400) ; e (iv) observar a jurisprudência do TCU. Tais encargos são exercidos nos termos do art. 42, inc. III, c/c art. 5º, inc. XIII, art. 36, inc. I, III, VII, e art. 39, inc. II, todos da Resolução TCU 154/2002; dos arts. 85, 86 e 87, c/c art. 46, todos da Lei 8.443/1992 (LOTCU) , e dos arts. 70, parágrafo único, e 71, inc. II, VIII e XI, da Constituição Federal/1988, entre outros.
Por medida de coerência técnica, esta manifestação igualmente agregará alguns argumentos técnicos já apresentados no âmbito do TC Processo 036.692/2018-2 (conf. pronunciamento da unidade à peça 59) , caso que já conta inclusive com parecer do MPTCU (à peça 63 daqueles autos) . Conforme bem destacado no exame técnico, há conexão entre aquele caso e o ora em análise (p. 19, § 99 da instrução) .
Diante do exposto, julga-se oportuno tecer as considerações a seguir.
I - Sobre a convicção da participação da Carioca Engenharia nas fraudes em licitações do Comperj com base em elementos independentes daqueles do acordo celebrado com o MPF
O bem lançado exame técnico ressaltou que a criação do presente apartado se deu em cumprimento ao disposto no Acórdão 632/2017-TCU-Plenário (Ministro-Relator Vital do Rêgo) , especialmente para apreciar os argumentos de defesa carreados pela empresa Carioca Engenharia.
Segundo os elementos trazidos aos autos, a empresa não teria sido convidada para as licitações das unidades UDAV e UCR. Por outro lado, teria sido convidada duas vezes, mas não foi vencedora, em outras duas licitações: UHCC e UHDT. Para estas duas unidades, há elementos suficientes para caracterizar o comportamento de conluio, visando fraudes e vantagens indevidas, operacionalizadas por meio de combinação de preços, quebra de sigilo de propostas concorrentes, divisão de mercados, direcionamentos e formulação de propostas fictícias ("de cobertura") , para simular concorrência. 
A defesa apresentou certidão do MPF sobre o acordo de leniência firmado pela empresa, Segundo a análise, tal certidão teria informado que as licitações do HCC e HDT fariam parte do escopo do acordo firmado em 2015 (p. 7, § 48) , porém os fatos apresentados seriam sigilosos, uma vez que as investigações ainda estariam em andamento.
Conforme visto, as fraudes descortinadas pela Operação Lava Jato eram sofisticadas e, lastreado pelo "histórico de conduta" do acordo de leniência do CADE com a empresa SOG (a primeira a propor) , a participação da empresa Carioca no cartel teria sido esporádica (p. 6, § 35, e p. 18, § 94, da instrução) . Posteriormente, ao acordo da SOG, a instrução informa que houve a celebração de "Termo de Cessação de Conduta" (TCC) da própria Carioca com o CADE, porém as licitações do Comperj estariam fora do escopo (p. 18, §§ 92-93, e p. 24, § 141, da instrução) .
O Auditor-instrutor bem ressaltou a necessidade de uniformidade e coerência entre os órgãos, mantendo-se uma deferência aos acordos celebrados (Acórdão 2677/2018-TCU-Plenário) . Tal cuidado deve ser adotado especialmente quando se tratar dos primeiros acordos a colaborar para o esclarecimento do funcionamento do cartel, usado para perpetrar as fraudes e desvios bilionários, havendo que se sopesar os impactos dessas colaborações nos processos de controle externo. 
Por outro lado, o exame técnico deixou claro que, apesar da necessária deferência, as autoridades não aderentes aos acordos não estão impedidas de investigar e promover a persecução por meios próprios, não devendo, em regra, usar os elementos probatórios produzidos pelos próprios colaboradores para aplicar sanções desproporcionais, em razão do negócio firmado (p. 8, § 52) .
Assim, coube ao Auditor-instrutor bem detalhar os elementos probatórios usados, que já existiam de forma independente do acordo celebrado com a Carioca Engenharia, a exemplo (i) da busca e apreensão realizada pela Polícia Federal na sede da empreiteira Engevix; (ii) do depoimento de colaboradores pessoas físicas; e (iii) de acordos do CADE com a SOG e a com a Camargo Corrêa (p. 10, p. 11, §§ 66-67, p. 16, § 85, p. 17, § 87, p. 25, § 146) . 
Igualmente bem ressaltado pelo Auditor-instrutor é o "princípio da aquisição processual, ou comunhão da prova", conforme Declaração de Voto do Exmo. Ministro Bruno Dantas no julgamento que resultou no Acórdão 2677/2018-TCU-Plenário (p. 16, § 86) . Cabe, portanto, reconhecer que, além do trabalho da própria Polícia Federal, do MPF e da Justiça Federal (busca e apreensão) , outras pessoas físicas (acordos da Lei 12.850/2013) e empresas já haviam confirmado a existência do cartel ao Estado, cabendo, portanto, respeitar a regra da primazia insculpida na Lei Anticorrupção (Lei 12.846/2013) e na Lei do CADE (Lei 12.529/2011) . 
Da mesma forma, há que se respeitar a independência das instâncias, bem como respeitar o trabalho realizado por esta Corte de Contas, por meio das diversas auditorias de obras realizadas na Petrobras, as quais, ao menos desde 2008, apontavam irregularidades graves, levadas ao conhecimento do Congresso Nacional e de toda a sociedade. 
Ao exame técnico do Auditor-instrutor acrescento que, recentemente, no dia 10/2/2021, a Terceira Seção do Superior Tribunal de Justiça (STJ) editou três novas súmulas, consolidando entendimentos pacíficos e predominantes. A nova Súmula STJ n. 1241 se refere ao crime de fraude à licitação, atualmente previsto no art. 90 da Lei nº 8.666/1993, tendo sido aprovada com a seguinte redação: "o crime de fraude à licitação é formal e sua consumação prescinde da comprovação do prejuízo ou da obtenção de vantagem". Ou seja, para a consumação da fraude à licitação, basta que seja verificada a quebra do caráter competitivo da licitação, independentemente de se demonstrar que o resultado da licitação seria diferente caso não houvesse o conluio. Desse modo, não há dúvidas de que a busca e apreensão na sede da empresa Engevix já trazia os elementos de prova que evidenciavam o funcionamento do "clube das empreiteiras", da qual a Carioca fez parte em algumas licitações.
Com efeito, a Consultoria Jurídica junto à Controladoria-Geral da União, órgão ligado à Advocacia-Geral da União, também tem entendido como cabível a classificação como prova obtida de fonte independente a informação prestada por terceiro colaborador em desfavor de outro colaborador, consoante parecer jurídico proferido no bojo do Processo Administrativo de Responsabilização (PAR) relativo à empresa SOG Óleo e Gás S/A. 
No caso da SOG foi aplicada a sanção de inidoneidade pela CGU, conforme processo recentemente tornado público pelo órgão central de controle interno do Poder Executivo Federal (fonte: https://repositorio.cgu.gov.br/handle/1/45978) . Embora a SOG Óleo e Gás S/A tenha sido justamente a primeira empresa a apresentar provas, perante o Estado Brasileiro, da existência do cartel que vitimou a Petrobras, via colaboração feita junto ao MPF e ao CADE, provas essas reconhecidas como relevantes pelo Plenário do TCU (cf. Acórdão 1214/2018-TCU-Plenário) , houve a imputação da sanção de inidoneidade a essa mesma empresa por parte da CGU, que não levou em conta os acordos firmados com outros órgãos (CADE e MPF) .  
Vale destacar que as provas utilizadas pela CGU para fundamentar tal sanção à SOG apresentam menção explícita e indireta ao acordo da própria SOG com o CADE (conforme página 4 do relatório final da comissão do Processo Administrativo de Responsabilização da SOG -  fonte: https://repositorio.cgu.gov.br/bitstream/1/45978/11/Relatorio_Final_SOG.pdf) , uma vez que se basearam em elementos colhidos a partir de acordos firmados com outras empresas que, na realidade, repetiram todos os elementos apresentados pela própria SOG ao CADE, in verbis:
44. Em relação aos acordos de leniência firmados com esta CGU, a SOG argumenta que eles também estão abrangidos pela referida ressalva de compartilhamento. No entanto, só se pode dizer que os acordos com a CGU "decorreram" da colaboração da SOG de maneira indireta, como um dos vários motivos que levaram as pessoas jurídicas (doravante chamadas "Celebrantes") a decidir celebrar acordo. Aliás, a ratio decidendi da ressalva de compartilhamento é não deixar o colaborador em situação pior do que se não colaborasse; se a CGU não pudesse celebrar acordos para obter provas contra empresas que não celebraram o acordo, os colaboradores seriam prejudicados, pois sua colaboração seria menos efetiva. Assim, como a SOG não celebrou acordo com a CGU, não se pode impedir pessoas jurídicas que colaboraram com a CGU de apresentar provas contra quem não colaborou com a CGU. Portanto, rejeitamos o argumento 2.
45. Quanto ao conteúdo em si dos acordos, o fato de as celebrantes fazerem remissão ao histórico de conduta da SOG com o CADE tampouco "contamina" seus próprios acordos. Tais referências servem apenas como técnica de concisão: se o histórico de conduta da SOG não existisse, as celebrantes simplesmente declarariam o que estava escrito lá. E de todo modo, por cautela, esta CPAR desconsiderou os trechos em que havia remissão ao HCC da SOG, utilizando apenas as declarações diretas das celebrantes. Assim, rejeitamos também o argumento 3. (grifos acrescidos) 
Em outras palavras, segundo o que foi decidido pela CGU, no caso concreto da SOG Óleo e Gás S/A, apenas acordos firmados com a própria Controladoria serviriam como mecanismo de atenuação de sanções administrativas, como a declaração de inidoneidade da Lei 8.666/1993. Caso adotado o mesmo raciocínio por parte do TCU, caberia ao Tribunal atenuar a aplicação de sanções de inidoneidade a seu cargo apenas nos casos em que a pessoa jurídica fraudadora viesse a colaborar com esta Corte de Contas.
Apesar disso, a jurisprudência do TCU tem caminhado exatamente no sentido oposto, prestigiando os acordos firmados por outros órgãos, consoante os Acórdãos 1.214/2018, 2.446/2018, 1.690/2020, todos do Plenário do TCU, conduta essa que se amolda melhor ao espírito colaborativo e harmônico suscitado em diversos dispositivos do ACT firmado em agosto/2020 (conforme visto adiante) .
O Auditor-instrutor bem destaca que no caso atual a empresa Carioca não teria trazido nenhum elemento útil de colaboração (p. 20, §§ 105-107 da instrução) . Corroborando esse entendimento, o Diretor reforçou que tanto a colaboração com o CADE quanto a colaboração com o MPF não foram úteis neste processo, pois a empresa trouxe elementos de defesa (p. 6, § 34-38, do pronunciamento da subunidade) . 
Diante do exposto, registro que as provas oriundas de fontes independentes coligidas nos autos são suficientes para evidenciar a participação da Carioca Engenharia nas fraudes em licitações do Comperj, com base em elementos de prova independentes e anteriores àqueles supostamente presentes no acordo celebrado com o MPF.
II- Da inovadora metodologia proposta para a dosimetria da sanção de inidoneidade no caso concreto
Adentrando a questão inovadora posta pelo Auditor-instrutor, no sentido de que caberia não trazer desestímulos à assinatura de novos acordos de leniência, é importante pontuar que a quantidade de acordos de leniência firmados não é um indicador de sucesso da política pública de combate à corrupção. O foco, na visão desta unidade técnica, deve ser a efetiva responsabilização objetiva de pessoas jurídicas, verdadeira finalidade da Lei 12.846/2013 (chamada "Lei Anticorrupção") . Em outras palavras, é preferível, e mais vantajoso, firmar um único acordo robusto e abrangente, que traga expressiva alavancagem investigativa e permita desbaratar um grande esquema criminoso, do que firmar inúmeros acordos de "escopo reduzido", difusos, frágeis, que tragam poucas informações novas, ou que, na prática, só sirvam, em última instância, para "blindagem empresarial" generalizada.
Aliás, vale notar que a utilidade e a continuidade/sustentabilidade dos mecanismos consensuais de combate à corrupção, entre os quais se encontram os acordos de leniência, dependem do que a literatura especializada denomina de ameaça crível (BAIRD, Douglas; GERTNER, Robert H; PICKER, Randal C. Game theory and the law. Cambridge: Harvard University Press, 1998) . Em outras palavras, para despertar interesse por acordos robustos, os potenciais infratores precisam perceber um real e elevado risco (binômio probabilidade e impacto) de detecção, reparação e efetiva punição de seus atos ilícitos, também pela via tradicional do controle-sanção.
Nesse sentido, há que se reconhecer a diferenciação entre bons acordos e maus acordos. Em regra, os bons acordos são aqueles que alavancam as investigações, auxiliam na recuperação do recurso público desviado e representam real arrependimento, de modo que a empresa não mais cometa os mesmos ilícitos no futuro, o que se convencionou denominar como "efeito dissuasório". 
Ao revés, os maus acordos são aqueles que não respeitam a Lei e não possuem efeito minimamente dissuasório, de modo que, ao contrário de desincentivar a corrupção, podem até mesmo ampliá-la, na medida em que geram uma sensação de impunidade generalizada. E tal sentimento não só pode ser gerado na empresa celebrante, mas também ser gerado em todas as outras que estão adotando a estratégia do "wait and see" ("esperar e ver", em tradução livre) prevista pela literatura especializada. 
Acerca da questão, é importante rememorar também que o art. 26 da Convenção das Nações Unidas de Combate à Corrupção (Convenção de Mérida) , assinada pelo Brasil e integrada ao arcabouço legal pátrio (Decreto Presidencial 5.687/2006) , prevê a importância da efetiva responsabilização objetiva de pessoas jurídicas:
Artigo 26
Responsabilidade das pessoas jurídicas
1. Cada Estado Parte adotará as medidas que sejam necessárias, em consonância com seus princípios jurídicos, a fim de estabelecer a responsabilidade de pessoas jurídicas por sua participação nos delitos qualificados de acordo com a presente Convenção.
2. Sujeito aos princípios jurídicos do Estado Parte, a responsabilidade das pessoas jurídicas poderá ser de índole penal, civil ou administrativa.
3. Tal responsabilidade existirá sem prejuízo à responsabilidade penal que incumba às pessoas físicas que tenham cometido os delitos.
4. Cada Estado Parte velará em particular para que se imponham sanções penais ou não-penais eficazes, proporcionadas e dissuasivas, incluídas sanções monetárias, às pessoas jurídicas consideradas responsáveis de acordo com o presente Artigo. (grifos acrescidos) 
Como visto, a Convenção igualmente remete à necessidade de que as sanções, inclusive as monetárias, aplicáveis às pessoas jurídicas infratoras, sejam eficazes, proporcionadas e dissuasivas. É preciso, portanto, que esses três requisitos sejam cumulativamente atendidos numa eventual ação de responsabilização de pessoa jurídica, inclusive aquelas que tenham sido manejadas pela via consensual ("sanção premial") , a exemplo dos acordos de leniência.
No artigo técnico intitulado "Acordos de Leniência e o papel do TCU", de autoria do Ministro Benjamin Zymler e do Auditor Francisco Sérgio Maia Alves (publicado na revista "Interesse Público - IP", n. 107, p. 153-168, Belo Horizonte, jan/2018) , é bem ressaltado que:
A Lei nº 12.846/2013 concretizou, no plano jurídico nacional, compromissos internacionais firmados pelo Brasil, em especial os estabelecidos nas Convenções das Nações Unidas contra a Corrupção e o Crime Organizado Transnacional (Convenções de Mérida e de Palermo) , no sentido de promover e fortalecer as medidas para prevenir e combater mais eficaz e eficientemente a corrupção e prevenir e combater mais eficazmente a criminalidade organizada transnacional.
Entre os vetores estabelecidos por estas convenções, o art. 26 da Convenção de Palermo previu que cada Estado Parte deveria tomar as medidas adequadas para encorajar as pessoas que participem ou tenham participado em grupos criminosos organizados:
a) A fornecerem informações úteis às autoridades competentes para efeitos de investigação e produção de provas, nomeadamente: (...) 
iii) as infrações que os grupos criminosos organizados praticaram ou poderão vir a praticar;
b) a prestarem ajuda efetiva e concreta às autoridades competentes, susceptível de contribuir para privar os grupos criminosos organizados dos seus recursos ou do produto do crime. 
 (grifos acrescidos) 
No caso concreto, observa-se que o acordo foi celebrado pela Carioca Engenharia com o MPF em outubro/2015. Antes dele já haviam sido homologados pela 5ª Câmara de Coordenação e Revisão do MPF os acordos da SOG (dezembro/2014) e da Camargo Corrêa (agosto/2015) .
Segundo relatado pela instrução, de acordo com a certidão emitida pelo MPF (12/11/2019) , a Carioca Engenharia estaria adimplente com o compromisso de pagar R$ 10 milhões (p. 21) . Apenas a título de comparação, a estimativa dos valores devidos pela Carioca, segundo o cálculo mais recente, do Acórdão 1568/2020-TCU-Plenário (Ministro-Relator Benjamin Zymler) é da ordem de R$ 298 milhões (considerando apenas a parte da empreiteira em diversos consórcios) , podendo tal montante subir para R$ 559 milhões, caso considerada a solidariedade do pagamento (Tabelas 1 e 2 do Voto condutor, respectivamente) .
Apesar desse quadro, o Auditor-instrutor propõe que, sobre a "sanção-base" de três anos (p. 21, § 115, conforme jurisprudência, para os casos de empresas que apresentaram proposta fictícia, ou de "cobertura") , devam ser concedidos benefícios adicionais à empreiteira, em virtude de aspectos que vão desde [i] a pura e simples formalização do instrumento de colaboração com o poder público até [ii] o proveito de informações e documentos fornecidos pela responsável para a instrução de processos de controle externo (p. 21, § 121, destaques acrescidos) . 
Com as devidas vênias, não posso concordar com o entendimento genérico de que a existência "pura e simples" de um acordo (com qualquer outro órgão da Administração, seja CGU, CADE ou MPF) possa obrigatoriamente vincular o posicionamento do TCU, que não participou da negociação, ensejando uma eventual hipótese de se conceder benefícios sem sequer se conhecer os exatos termos do acordo. Há que se analisar caso a caso.
Não é demais lembrar que o TCU deve fiscalizar os acordos celebrados no âmbito da Lei Anticorrupção (Lei 12.846/2013) , nos termos da sua IN-TCU 83/2018 (vigente) , avaliando legalidade, legitimidade e economicidade do instrumento, nos termos da Constituição Federal e da Lei 8.443/1992 (LOTCU) . O art. 46 da Lei 8443/1992 (LOTCU) estabelece redação cristalina, no sentido de que o TCU "declarará a inidoneidade do licitante fraudador", sem estabelecer diretrizes para a fixação do prazo de impedimento (lacuna suprida pela jurisprudência, conforme comentado adiante) .
Por outro lado, no que tange ao "proveito" de documentos fornecidos pela responsável, segundo requisito estabelecido pelo auditor, este também não foi observado no caso concreto, frise-se, pois o acordo não foi em nada útil para o deslinde das auditorias que culminaram nas Tomadas de Contas Especiais do Comperj, ainda em curso, mesmo depois de mais de uma década de apuração complexa e onerosa ao TCU. Aliás, vale lembrar que até o momento esta Unidade Técnica ainda não teve acesso à íntegra dos elementos do referido acordo de leniência, mas tão somente à uma "Certidão" apresentada pela defesa da empresa.
O Diretor, por sua vez, recorda que a colaboração da Carioca foi uma das primeiras junto ao MPF, e, assim, ainda que indiretamente, alavancou investigações, ainda que apenas na esfera penal (p. 6, § 39, do pronunciamento da subunidade) . Quanto aos montantes pactuados, reconhece o Diretor que os valores são ínfimos perto dos desvios causados pelos ilícitos cometidos (p. 6, § 41) .
Recentemente foi divulgado que a União estima em R$ 166 bilhões os recursos envolvidos em arbitragens envolvendo as perdas da Petrobras com o esquema de corrupção descortinado nos últimos anos (https://www.jota.info/paywall?redirect_to=//www.jota.info/tributos-e-empresas/mercado/uniao-166-bilhoes-petrobras-20012021) .
Na tabela 3 (p. 23, § 132, da instrução) , o Auditor traz "pesos" (não detalhadamente justificados) para cada quesito que julga relevante. Assim, adotando um peso "4/10" (40% do total) , o Auditor propõe que, tendo qualquer acordo de colaboração "com o poder público" (ou, na verdade, com qualquer um dos órgãos legitimados a aplicar o direito consensual) , a sanção de inidoneidade do TCU deve ser reduzida sobremaneira. 
Em função do acordo de "escopo definido" (limitado) realizado em 2015 com o MPF (ainda no início da Operação Lava Jato) , o Auditor propôs automaticamente um abatimento adicional de 20% na dosimetria, em função de (i) "a celebração do acordo se deu antes dos autos estarem conclusos para decisão" (redução de 1/10) e (ii) "a representada não possui condenação anterior no TCU por fraudes a licitação nos últimos cinco anos (transitada em julgado ou não) " (nova redução de 1/10) . 
No entanto, observa-se que, segundo o próprio exame técnico, a empresa não teve postura colaborativa nestes autos, ou mesmo em qualquer outro processo de controle externo do TCU. Por esse motivo o Auditor, acertadamente, não propôs nenhuma redução na dosimetria da sanção de inidoneidade, deixando de conceder benefício no item "informações e/ou documentos apresentados pela representada [Carioca] podem auxiliar a instrução de outros processos de controle externo" adicional (na tabela, item que seria equivalente a nova redução de "1/10" = 10%) . Ou seja, resta claro o reconhecimento de que a alavancagem investigativa é nula nestes autos.
Ao divergir da metodologia inovadora ofertada pelo Auditor Instrutor (tentativa de objetivar fatores, conf. p. 7, § 47, do despacho da diretoria) , este titular da Unidade Técnica busca manter a coerência com os posicionamentos da unidade técnica em casos semelhantes, amparados na jurisprudência. 
Como exemplo de casos já despachados, tem-se o das empreiteiras UTC e Engevix, casos nos quais (i) não existe acordo com o MPF, apenas com a CGU, com (ii) indícios públicos de atrasos no pagamento dos valores acordados com a CGU, ao menos no caso UTC (https://valor.globo.com/brasil/noticia/2019/12/26/sem-retomada-cgu-ve-risco-de-calote-em-acordos-de-leniencia.ghtml) , e (iii) com descumprimento declarado do acordo "TCC" com o CADE, no caso UTC, e sem notícias no caso Engevix (http://www.cade.gov.br/noticias/cade-declara-descumprimento-do-acordo-firmado-com-a-utc-engenharia-em-investigacoes-da-lava-jato) .
Importa destacar também que o art. 16 da Lei Anticorrupção coloca uma série de requisitos para a celebração do acordo, cabendo mencionar o parágrafo 4º, que exige resultados úteis para as apurações em curso, questão essa que traz interpretação bastante elucidativa na doutrina:
Como a leniência e¿ relativa às sanções, tem inteira pertinência a ressalva dos §§ 3º e 4º do art. 16, muito embora a obrigação de reparar o dano possa constituir uma das obrigações assumidas pela pessoa jurídica, se compreendida como medida para garantia do resultado útil do processo, tanto que viabiliza a indisponibilidade de bens como providência cautelar para esse escopo (art. 20, § 4º) . Deve-se interpretar, portanto, que se inclui na expressão "resultado útil do processo" do § 4º do art. 16 a reparação do dano. (Wallace Martins Júnior: In PIETRO, M. S. Z. D; MARRARA, T. Lei Anticorrupção comentada. 2ª ed. Belo Horizonte. Forum. 2018) 
Adicionalmente, há ainda o requisito da primazia (art. 16, § 1º, inciso I) , também ressaltado no Voto condutor do Acórdão 1572/2020-TCU-Plenário.
A ausência do integral ressarcimento ao erário (art. 13 da Lei 12.846/2013) , em caso de empresas que tenham firmado acordos de leniência, ainda que mediante parcelamentos que considerem a sua momentânea capacidade de pagamento, pode resultar num processo indireto de "branqueamento de capitais", consoante alertado pelo Exmo. Ministro Bruno Dantas no seminário "O interesse público e as novas relações entre Estado e empresas" (https://www.conjur.com.br/2019-jan-06/mpf-acreditou-empreiteiras-nao-superfaturaram-bruno-dantas) :
É claro que nós, a partir desse cipoal normativo, temos alguns problemas, porque, primeirolugar, como fazer para que as empresas virem a página sem que nós promovamos um grandeprograma oficial de branqueamento de capitais? Porque, vejam, o acordo de leniência queperdoa o valor do dano, na verdade, significa que a empresa vai poder colocar paradentro da sua contabilidade algo que ela roubou do Estado. Isso é o conceito clássico delavagem de dinheiro.  (grifos acrescidos) 
Conquanto se discorde da dosimetria proposta pelo Auditor-instrutor, acompanhada pelo titular da subunidade, há que se reconhecer que as ponderações acerca do art. 18 do Decreto 8.420/2015 merecem atenção (pp. 7-8 do despacho diretor) . Por esse motivo, esse tema será retomado quando das considerações finais e proposta alternativa de dosimetria.
III - Da jurisprudência sobre a necessidade de colaboração da empresa com o TCU
A jurisprudência pacífica no TCU é a de que a empresa deve confessar fraudes e/ou superfaturamentos (tipificados no art. 5º da Lei 12.846/2013, notadamente no inciso IV, alíneas "f" e "g") para ter direito às chamadas "sanções premiais", conforme paradigmático Acórdão 483/2017-TCU-Plenário. Nesse sentido, estou de acordo com o exame técnico (p. 22, § 125, p. 28, §§ 168-170) , quando ressalta a independência das instâncias, deixando claro que o TCU não se encontra vinculado aos resultados dos processos no âmbito da defesa da concorrência (CADE) e nem na seara penal (que, nos casos da Operação Lava Jato, não costumam resultar na integral isenção da pena, ou seja, não resultam no "perdão judicial") .
Cabe aqui recordar do Acórdão 1214/2018-TCU-Plenário, o qual deixou de aplicar a sanção de inidoneidade à SOG no caso da Rnest, reconhecendo a "utilidade e eficácia das informações e provas trazidas por ela à jurisdição de contas". Na mesma decisão, houve determinação "à Segecex que, juntamente com a Coordenação-Geral de Controle Externo de Infraestrutura - Coinfra, a SeinfraOperações e a Secretaria de Relações Institucionais de Controle no Combate à Fraude e Corrupção do TCU - Seccor, elabore estratégias para analisar e catalogar as informações e os elementos de prova aportados em acordos de colaboração celebrados em outras instâncias para o fim de abrir novas frentes de investigação sobre os fatos de interesse do controle externo" (destaques acrescidos) .
Recentes Acórdãos demonstram que as empreiteiras envolvidas na Operação Lava Jato até hoje se recusam a confessar o dano causado e, por isso, devem ser sancionadas. É o caso do Acórdão 1816/2020-TCU-Plenário, por meio do qual a empreiteira Queiroz Galvão, no caso do empreendimento Repar, teve recurso julgado improcedente ao atacar o Acórdão 424/2019-TCU-Plenário, de modo que foi mantida a sanção de inidoneidade de 03 (três) anos, considerando que a empreiteira não colaborou nem com MPF, nem com o CADE, tampouco com a CGU/AGU. A mesma decisão deixou cristalino à empresa que o TCU jamais sinalizou qualquer possibilidade de colaboração, tampouco qualquer benefício, especialmente considerando que a empresa não trouxe nenhuma informação útil ao deslinde das TCEs da Repar, ainda em curso.
Nessa mesma linha, têm-se decisões do TCU relacionadas às obras da Ferrovia Norte-Sul, de responsabilidade da Valec. O Acórdão 1182/2020-TCU-Plenário deixou claro que a empreiteira Andrade Gutierrez não colaborou em nada junto ao TCU, cabendo destaque ao Voto condutor (§§ 25-28, 49 e 53-55) . No mesmo sentido, foi o Acórdão 1822/2020-TCU-Plenário, tratando do superfaturamento de responsabilidade da empreiteira Camargo Corrêa, que aplicou sanções aos não colaboradores com o TCU.
No já citado artigo técnico intitulado "Acordos de Leniência e o papel do TCU", de autoria do Ministro Benjamin Zymler e do Auditor Francisco Sérgio Maia Alves (publicado na revista "Interesse Público - IP", n. 107, p. 153-168, Belo Horizonte, jan/2018) , é bem ressaltado que as competências constitucionais do TCU são preservadas, inclusive no que tange à aplicação de sanções, seja em face dos acordos da CGU, seja em relação aos acordos do MPF:
A celebração de acordos de leniência pelo Ministério da Transparência, Fiscalização e Controladoria-Geral da União não afeta as competências do TCU de apurar a responsabilidade financeira, imputar débito e aplicar sanções às pessoas jurídicas que tenham dado causa a prejuízo ao erário. Como é cediço, as atribuições do TCU têm sede constitucional, motivo pelo qual não é possível uma lei ordinária limitar o exercício da função de controle externo ou alterar a divisão de competências estabelecidas pelo poder constituinte.
 (...) 
Porém, caso o Tribunal disponha de elementos concretos para aferir que a colaboração de uma empresa não foi útil ao processo investigativo, ou seja, se for possível adentrar a zona de certeza ou o domínio nuclear da representação da expressão "não colaborar efetivamente" - por exemplo, se as provas fornecidas já eram de conhecimento da CGU ou eram passíveis de obtenção, seja porque constituíam documentos públicos, seja porque já haviam sido produzidas por outros órgãos de controle e tornadas públicas por ele - o TCU pode perfeitamente obstar a celebração ou determinar a anulação de acordo de leniência, por ter havido clara violação ao art. 16, caput, da Lei nº 12.846/2013.
 (...) 
Outra questão relevante diz respeito ao risco de celebração de acordos inoportunos em razão dos sigilos eventualmente existentes nas investigações de outras esferas de controle ou de falta de articulação entre os órgãos. Por exemplo, uma prova apresentada pode ter sido produzida no âmbito do inquérito ou no procedimento investigatório criminal, ter sido objeto de busca e apreensão pela polícia, ou ter sido fornecida no bojo de outra cooperação por outro colaborador. Nesses casos, a colaboração do particular à CGU não passaria pelo critério de utilidade na medida em que não teria o potencial de contribuir para a eficácia e efetividade da investigação dos fatos pelo Estado.
 (...) 
Interconexões entre o Acordo de Leniência do Ministério Público Federal e as competências do TCU
Os acordos de leniência celebrados pelo Ministério Público Federal são instrumentos jurídicos bilaterais formados com pessoas jurídicas que tenham praticado atos tipificados como crime e infrações administrativas e/ou civis, em que o primeiro se compromete a não oferecer denúncia, nem ingressar com ação judicial ou, alternativamente, pedir penas, sanções e indenizações previamente acertadas com o colaborador, em troca da obtenção de informações e elementos de provas úteis à atividade investigativa do Estado e ao interesse público.
Trata-se de instrumentos de investigação processual, que vêm sendo usados pelo Ministério Público Federal, a partir da interpretação analógica de várias normas e compromissos internacionais firmados pelo Brasil, a fim de catalisar as investigações criminais levadas a cabo na paradigmática Operação Lava Jato.
Assim como os acordos de leniência celebrados pela CGU, tais instrumentos não afetam a competência do TCU de julgar as contas dos responsáveis por prejuízos causados ao erário e aplicar sanções previstas na Lei nº 8.443/1992.
A despeito disso, o TCU pode considerar a cooperação perante o Ministério Público na concessão de medidas cautelares de indisponibilidade de bens e na dosimetria de suas sanções. A ideia é prestigiar a integridade e a eficácia do microssistema de combate à corrupção, a fim de admitir a colaboração perante qualquer um dos órgãos de controle como critério para a concessão de tratamento diferenciado ao colaborador frente àqueles que não cooperarem com a investigação e a devolução dos prejuízos causados aos cofres públicos.
A questão foi enfrentada pelo Tribunal, pela primeira vez, por ocasião da análise no Acórdão 483/2017-TCU-Plenário. Na ocasião, o Tribunal sinalizou que daria tratamento diferenciado às empresas que firmaram acordos de leniência com o Ministério Público e abriu a oportunidade para que elas cooperassem perante a própria jurisdição de contas, oferecendo elementos que permitissem o TCU apurar os fatos discutidos em seus processos e quantificar os débitos. (...) 
 (...) De todo modo, é possível verificar, a partir do aludido precedente, a tendência do Tribunal de considerar a colaboração geral perante o Estado como um elemento a ser sopesado na dosimetria de suas sanções e na formação de seus débitos. De todo modo, os valores eventualmente ressarcidos devem ser abatidos do débito eventualmente apurado pelo TCU em virtude dos mesmos fatos.
Da mesma forma, apesar dos eventuais benefícios futuramente concedidos pela Corte de Contas, as empresas colaboradoras mantêm incólume a obrigação de ressarcimento integral dos prejuízos apurados. Afinal, o Tribunal não pode se furtar de cumprir seu papel constitucional de buscar o ressarcimento integral do dano sofrido pelos cofres públicos. (...) 
Do mesmo modo, o entendimento consolidado do Tribunal demonstra a postura do TCU de salvaguardar os compromissos firmados nesses acordos, os quais têm se mostrado importantes instrumentos para o descortino dos esquemas de corrupção espraiados em diversos órgãos e entidades da Administração Pública. (...) 
Nesse quadro, considerando o objetivo desses instrumentos de combater a corrupção e privar os grupos criminosos organizados dos seus recursos ou do produto do crime, é fundamental que os órgãos de controle sejam proativos no sentido de compartilhar as provas obtidas em função dos acordos ao TCU, desde que tal empréstimo não atrapalhe o andamento das investigações. 
 (...) 
No caso dos acordos celebrados pela CGU, o TCU tem a atribuição de fiscalizar a regularidade e a legalidade de tais instrumentos, tendo em vista a função desses acordos e o papel institucional da CGU de apoiar o controle externo, no exercício de sua missão institucional. Quanto aos acordos firmados pelo Ministério Público, o Tribunal não exerce o papel fiscalizatório. De todo modo, ambos os instrumentos podem ser considerados pelo TCU no exercício de seu poder sancionatório.
A interlocução entre os diversos órgãos de controle permitirá o uso mais eficiente dos acordos de cooperação. A ação articulada entre os órgãos de controle tanto permitirá a celebração de acordos mais eficientes, com maior equilíbrio entre os benefícios concedidos e obtidos pela Administração, como poderá catalisar as competências específicas dos diversos nichos de controle.
 (destaques acrescidos) 
Apesar de a Carioca Engenharia não ter contribuído para o desfecho dos presentes autos, as ponderações, tanto do Auditor-instrutor, quanto do Diretor, merecem ser apreciadas à luz do espírito de "coerência e unidade do Estado", conforme item 9.1 do Acórdão 1214/2018-TCU-Plenário. Por este motivo, passa-se às considerações finais. 
IV - Considerações Finais: Acordo de Cooperação Técnica (ACT) de 6/8/2020 e proposta de dosimetria alternativa para o julgamento e execução com mitigação do risco de prescrição
O Acordo de Cooperação Técnica (ACT) entre TCU, CGU, AGU e MJSP, sob a coordenação do STF, assinado na data de 6/8/2020, objetiva alinhar ações entre as instituições signatárias, em matéria de acordos de leniência da Lei 12.846/2013, regulamentada pelo Decreto 8.420/2015. 
Embora ainda não conte, até o presente momento, com a adesão do Ministério Público Federal, entende-se que o novel instrumento trata especificamente do ambiente de negociação para futuros acordos - chamado pela imprensa de "balcão único" -, não tratando, portanto, de reconhecimento ou homologação de acordos já assinados. Assim, mesmo sem a informação de qualquer negociação da empreiteira Carioca Engenharia com a CGU/AGU, entende-se que tal instrumento pode e deve vir a ser apreciado pelo Ministério Público junto ao TCU e pelo Exmo. Ministro-Relator, a fim de avaliar seu impacto nestes autos. 
Vale notar que o ACT em questão também ainda não passou por regulamentação no âmbito interno do TCU, de modo que ainda não se sabe de que modo seus dispositivos serão operacionalizados nesta Corte de Contas. Nesse sentido enfatiza-se o caput da "terceira ação sistêmica", a saber: "adequar os atos normativos e os procedimentos internos de cada partícipe aos termos do presente ACT, devendo envidar esforços no sentido de adequar os acordos de leniência já firmados e os procedimentos em curso" (destaques acrescidos) .
Apesar disso, o novel ACT traz outras passagens que merecem ser apreciadas e sopesadas pelos Ministros-Relatores em cada caso concreto, por exemplo (destaques acrescidos) :
a) a passagem "o Estado Democrático de Direito requer mecanismos de freios e contrapesos ao exercício do poder, sendo que a atuação do controle externo é mecanismo essencial para a transparência e a legitimação democrática dos atos proferidos pelo Estado, nos termos da Constituição", a qual enfatiza a importância do controle externo independente, o que é reforçado pela "primeira ação sistêmica", a qual reforça a necessidade de atuar com respeito e busca constante da afirmação das atribuições e competências das Instituições integrantes do sistema anticorrupção brasileiro, a exemplo do TCU;
b)  o "quinto princípio geral", o qual esclarece sobre a "atuação responsável, consciente, prudente e estratégica, primando pela qualidade e o uso correto, necessário e adequado dos instrumentos disponíveis, com o devido comprometimento com a efetivação dos seus propósitos, o combate à corrupção, a recuperação de ativos e a defesa do patrimônio público", enfatizando o uso de instrumentos estratégicos no combate à corrupção e defesa do patrimônio público, inclusive por meio do incentivo à recuperação de ativos desviados pelo superfaturamento decorrente de fraudes;
c) o "quarto princípio específico", o qual informa da eventual "inaplicabilidade pelas signatárias do ACT de sanções adicionais àquelas aplicadas ao colaborador no acordo de leniência, com fundamento nos fatos admitidos e nas provas diretas ou derivadas do acordo de leniência, com as consequentes restrições ao compartilhamento de prova com outros órgãos sem a garantia de não utilização em face do colaborador que as apresentou", deixando claro que a inaplicabilidade da inidoneidade do art. 46 da LOTCU somente se justifica diante de casos em que as provas dos acordos tenham sido utilizadas, por meio do compartilhamento tempestivo com o TCU;
d) o "oitavo princípio específico", obriga a observância ao "disposto no Artigo 5 da Convenção sobre o Combate da Corrupção de Funcionários Públicos Estrangeiros em Transações Comerciais Internacionais, promulgado pelo Decreto 3.678, de 30 de novembro de 2000", o que significa dizer que a investigação e a abertura de processo "não serão influenciadas por considerações de interesse econômico nacional, pelo efeito potencial sobre as relações com outros Estados ou pela identidade de pessoas físicas ou jurídicas envolvidas" (fonte: http://www.planalto.gov.br/ccivil_03/decreto/D3678.htm) , ou seja, não é apenas por se tratarem de algumas das maiores empreiteiras do país que estas devem ficar impunes, ainda que estejam passando por dificuldades financeiras momentâneas, em decorrência de suas próprias escolhas de negócios (especialmente ao optarem pelo caminho internacionalmente reprovável de práticas de fraude e corrupção) , decisões estas que naturalmente afetam a manutenção do mesmo nível de emprego que mantinham antes de serem descortinados os esquemas de corrupção e cartéis; 
e) o "décimo quarto princípio específico" ressalta a importância do "caráter dissuasório das sanções", uma vez que o acordo de leniência requer, para a sua celebração, "a cessação da prática dos atos lesivos", o que inclui o reconhecimento do superfaturamento (tipificado no art. 5º, inciso IV, alíneas "f" e "g", da Lei 12.846/2013) com o objetivo inclusive de "incremento dos valores de ressarcimento"; 
f) o "primeiro pilar" reforça a necessária e efetiva colaboração da pessoa jurídica "na apuração dos ilícitos", e "o fornecimento célere de informações e documentos aptos a colaborar com a comprovação da infração sob apuração"; e
g) a "segunda ação sistêmica" informa que deve partir de "solicitação das empresas signatárias de acordos de leniência já celebrados" a iniciativa de "abrir negociação de termo aditivo que contemple valores de dano ao erário ajustados", com vistas ao ressarcimento dos danos remanescentes, conforme calculados nas Tomadas de Contas Especiais, em curso no TCU, ou nos PAERIDs do art. 13 da LAC (fase interna de novas TCEs) . 
Conforme sabido, o Ministério Público Federal ainda não aderiu ao ACT firmado em agosto/2020. Ainda que o MPF tivesse assinado sua concordância com o ACT, cabe ressaltar as pertinentes colocações constantes do artigo técnico intitulado "Análise crítica do Acordo de Cooperação Técnica visando à atuação coordenada dos órgãos de controle no combate à corrupção", aprovado no  XXXIV Congresso de Direito Administrativo", de autoria do Auditor Francisco Sergio Maia Alves, do TCU:
Os princípios assinalados [4º e 15º princípios] estatuem a vinculação obrigatória dos demais órgãos ao acordo de leniência anticorrupção. Ainda que o negócio jurídico celebrado pela CGU/AGU não seja atrativo para as outras agências do Estado, por envolver provas e informações que não se mostrem úteis ao exercício de suas atribuições ou já serem conhecidas, o ACT impõe o compartilhamento automático das evidências, com a consequente repercussão do acordo sobre o poder sancionatório do outro órgão. 
O dispositivo ignora a possibilidade de haver investigações em estágio avançado em outras instâncias de controle, de modo que as provas fornecidas pelo colaborador não se fazem mais úteis à alavancagem investigativa. Entende-se que tal repercussão automática não encontra amparo na ordem constitucional vigente, por implicar a sujeição institucional dos demais órgãos de controle à CGU/AGU. Como é cediço, o TCU e o MPF têm atribuições estabelecidas pela Constituição, as quais devem ser exercidas segundo o espaço definido na Lei Maior, sem qualquer possibilidade de limitação por norma de status inferior, precipuamente por acordo. (...) 
Além de inconstitucional, a repercussão automática do acordo de leniência anticorrupção, sem a efetiva alavancagem investigativa para todas as instituições envolvidas nem a adequada consideração do prejuízo real, pode significar uma vantagem excessiva àquele que delinquiu, tornando disfuncional o instituto da leniência. 
Nesse ponto, invocam-se mais uma vez a doutrina de Rafaela Canetti, segundo a qual "a criação de um programa que contrarie a lógica econômica que subjaz a esse instrumento pode ter consequências sistêmicas negativas, como o próprio fortalecimento das práticas infracionais que se quer coibir".
 (grifos acrescidos) 
Há muito este TCU se preocupa com os acordos de leniência, cabendo destaque aos debates trazidos pelo paradigmático Acórdão 824/2015-TCU-Plenário, no qual foi ouvido representante do MPF (Subprocurador-Geral da República Nicolau Dino Neto) , que destacou a possibilidade de que um acordo exclusivamente assinado com a CGU pudesse vir a atrapalhar investigações em curso no MPF.
No Acórdão 1.266/2020 (Ministro-Relator Raimundo Carreiro) , com destaque para os parágrafos 32 e 33 do Voto (que citam o art. 42 da LOTCU, comparando as dificuldades de "auditabilidade", tanto na Receita Federal, quanto na CGU) , e no Acórdão 1.042/2020 (Ministro-Relator Walton Alencar Rodrigues) , o TCU alertou sobre a necessidade de transparência na contabilização dos recursos devolvidos por meio de acordos, cabendo ainda ressaltar o pronunciamento do Ministro Raimundo Carreiro na Sessão de 9/6/2020, quando do julgamento das Contas do Presidente da República.
Não é demais reforçar que, conforme Acórdão 348/2016-TCU-Plenário (Ministro-Relator Walton Alencar Rodrigues) , resta pacificado que a sanção de inidoneidade do art. 46 da Lei 8.443/1992 (Lei Orgânica do TCU) é distinta daquela prevista no art. 87, inciso IV, da Lei 8.666/1993 (que é aplicável pelos ministérios do Poder Executivo, incluindo a CGU) . Tal entendimento inclusive está conforme decisão do STF (Ministro Sepúlveda Pertence, PET 3606, Pleno, Diário da Justiça, 27/10/2006) .
Em face da falta de um normativo interno a orientar a efetiva operacionalização do novel instrumento pelas unidades técnicas do TCU, entende-se caber ao Exmo. Ministro-Relator, ouvido o MPTCU, nos termos do Regimento Interno, e se assim o desejar, ponderar o efeito potencial desse ACT sobre a dosimetria da sanção do art. 46 da Lei 8.443/1992, diante de todas as informações trazidas no presente caso concreto, conforme rege o princípio do livre convencimento motivado do Juiz.
Conforme visto, esta unidade técnica entende que a metodologia trazida pelo Auditor-instrutor resulta em um abatimento desproporcional, excessivo, sobre a dosimetria de três anos firmada pela jurisprudência. A redução de 60% carece de lastro, na medida em que ressalta, diversas vezes, a falta de utilidade do acordo celebrado com o MPF, para o presente caso, bem como a omissão das fraudes do Comperj, no acordo celebrado entre a Carioca e o CADE (p. 8, § 54, do despacho da subunidade) .
Alternativamente, o Diretor bem destacou que o art. 18 do Decreto 8.420/2015 leva a atenuantes que reduzem em até 10% a sanção de multa, enquanto os agravantes do art. 17 podem levar a um acréscimo de até 20%. Por analogia, entendo que, para o presente caso concreto, em deferência ao acordo firmado com o MPF, esse patamar de 10% estaria mais adequado do que o montante sugerido, de 60% de redução sobre a "sanção-base" de 03 (três) anos, para os casos de fraudes por meio da apresentação de propostas de cobertura. Isso já desprezando os agravantes, que são vários.
Como visto, o despacho do Diretor traz o resumo dos entendimentos do TCU, inclusive com opções de sobrestamento (p. 9, § 58, Tabela 8) . Por fim, o Diretor concorda com a aplicação de 3 anos de inidoneidade, reduzidos de 60%  (o que resultaria em um ano de dois meses) , acrescentando a proposta de suspender a execução da sanção, bem como suspendendo a prescrição punitiva, até que o acordo com o MPF seja integralmente cumprido (p. 10, § 60) . 
Conquanto a dosimetria proposta pela subunidade se aproxime mais daquela constante do Acórdão 1527/2019-TCU-Plenário (de um ano de inidoneidade, para empresa que assinou acordo apenas com a CGU/AGU) , entendo que aquele caso é distinto deste, ora sob análise.
Considerando que, passados mais de cinco anos, nenhum elemento de alavancagem investigativa das fraudes no empreendimento Comperj foi apresentado à este TCU, e que, friso, sequer tais fraudes constam do escopo do TCC com o CADE, proponho, para o presente caso concreto, o qual envolve duas licitações reconhecidamente fraudadas, que uma declaração de inidoneidade seja aplicada à Carioca Engenharia por um período total de 02 (dois) anos e 08 (oito) meses. 
Ocorre que os elementos presentes nos autos também não permitem inferir sobre o prazo para esse integral cumprimento do acordo com o MPF, que, conforme casos similares, pode se estender por anos. Conforme o paradigmático Acórdão 483/2017-TCU-Plenário, seria necessária a fixação de um prazo para apresentação de uma proposta para que a empresa demonstrasse o interesse de colaborar com o controle externo, especialmente no que tange ao reconhecimento e pagamento dos danos causados. 
Naquela oportunidade, o prazo entendido como razoável para o sobrestamento foi de 60 dias, para que o MPF (com acompanhamento pelo MPTCU) apresentasse "compromisso firmado pelas empresas em que sejam especificadas as medidas de colaboração que possam contribuir com os respectivos processos de controle externo", objetivando que o TCU pudesse deliberar sobre possíveis "sanções premiais".
Ocorre que naquele caso concreto o esforço restou infrutífero, pois as empresas se recusaram a colaborar com o TCU. Posto isso, tendo a concordar com o Auditor-instrutor quando ressalta o princípio da razoável duração dos processos, conf. art. 5º, inciso LXXVIII, da Constituição Federal (p. 22, § 128) .
No artigo técnico intitulado "Acordos de Leniência e o papel do TCU", de autoria do Ministro Benjamin Zymler e do Auditor Francisco Sérgio Maia Alves (publicado na revista "Interesse Público - IP", n. 107, p. 153-168, Belo Horizonte, jan/2018) , também é ressaltada a preocupação com a questão da prescrição:
 (...) a CGU tanto pode como deve fazer diligências junto ao Ministério Público Federal, o Conselho Administrativo de Defesa Econômica (Cade) e o TCU, visando verificar a existência e disponibilidade de informações e provas a respeito dos ilícitos reportados.
Por óbvio, nos casos em que houver sigilo da investigação, o auxílio da Polícia Judiciária e do Ministério Público será limitado a uma eventual resposta negativa sobre a novidade das informações e provas oferecidas pelo candidato a colaborador, de modo que não será possível à CGU avançar nos processos de responsabilização.
Nesses casos, duas alternativas se apresentam:
a) rejeitar proposta de celebração de acordo de leniência, confiando nas informações da polícia e do Ministério Público e aguardar o compartilhamento de provas para o desenvolvimento de seu processo de responsabilização.
b) (...) 
As duas situações acarretam inconveniências - risco de prescrição no primeiro caso e de um acordo desvantajoso no segundo. (...) 
Conforme visto, o TCU não está submetido ao conteúdo do acordo de leniência e pode apreciar a matéria e aplicar as sanções que lhe são próprias de acordo com seu juízo de convicção. Apesar disso, o Tribunal pode, usando o seu poder discricionário, levar em conta a colaboração do particular no exercício de seu poder sancionatório.
 (destaques acrescidos) 
Diante do exposto, considerando o risco de prescrição, e ponderando que o acordo foi assinado em 2015, ou seja, há mais de cinco anos, alinho-me à proposta do Auditor-instrutor, pelo julgamento com razoável duração do processo, sem sobrestamentos, objetivando reduzir a percepção de impunidade, com as devidas vênias, em face da posição técnica do titular da 3ª Diretoria.
V - Proposta de Encaminhamento Alternativa
Feitas essas considerações adicionais, manifesto, com as devidas vênias, e com fundamento na Resolução TCU 154/2002 (art. 42, inc. III, c/c arts. 5º, inc. XIII, 36, inc. I, III e VII, e 39, inc. II) , minha divergência parcial com a proposta da instrução precedente, submetendo os autos à consideração do Exmo. Ministro-Relator Vital do Rêgo:
I) rejeitar as razões de justificativa apresentadas pela Carioca Christiani-Nielsen Engenharia S.A (CNPJ 40.450.769/0001-26) ;  
II) considerar procedente a presente representação, para o fim de, com fundamento no art. 46 da Lei 8.443/1992, declarar a inidoneidade da Carioca Christiani-Nielsen Engenharia S.A (CNPJ 40.450.769/0001-26) , pelo prazo sugerido de 02 (dois) anos e 08 (oito) meses, para participar de licitações na Administração Pública Federal, bem como em certames cujos objetos sejam custeados com recursos federais repassados, de acordo com a dosimetria indicada pela jurisprudência (três anos para o caso de "propostas de cobertura") , reduzida de modo coerente com os critérios de atenuantes presentes no art. 18 do Decreto 8.420/2015, ou, alternativamente, com a dosimetria ajustada a critério do Exmo. Ministro-Relator, considerando os princípios envolvidos no novel Acordo de Cooperação Técnica firmado entre o TCU, o STF e órgãos do governo federal, na data de 6/8/2020, ainda que o MPF ainda não tenha aderido a tal instrumento; 
III) nos termos do art. 8º da Resolução-TCU 315, de 2020, fazer constar, na ata da sessão em que estes autos forem apreciados, comunicação do Exmo. Ministro-Relator ao Colegiado, no sentido de:
III.1) cientificar do Acordão que vier a ser proferido:   
a) à empresa responsável e à Controladoria-Geral da União (CGU) , para a inscrição da representada no Cadastro Nacional de Empresas Inidôneas e Suspensas (CEIS) , observadas as disposições contidas no item 9.2 do Acórdão 348/2016-TCU-Plenário;   
b) à Advocacia-Geral da União;
c) ao Conselho Administrativo de Defesa Econômica (CADE) ;
d) aos Procuradores da República responsáveis pelo legado processual da Força-Tarefa da Operação Lava Jato, do Ministério Público Federal no Paraná;
e) à 13ª Vara Federal de Curitiba; e
f) à Diretoria de Governança, Risco e Conformidade da Petrobras (GRC) , para medidas consideradas cabíveis.
III.2) com fundamento no art. 169, inciso I, do Regimento Interno do TCU, e após o encerramento das comunicações, apensar estes autos ao processo de Auditoria (TC Processo 010.816/2017-8) , com vista à consolidação das decisões proferidas.
4.	Por fim, o Ministério Público junto ao TCU, representado nos autos pelo Subprocurador-geral Lucas Rocha Furtado, manifesta sua concordância com a proposta de encaminhamento formulada pelo Diretor da SeinfraOperações, nos seguintes termos (peça 92) :
Trata-se de processo de representação destinado exclusivamente à análise da resposta prestada pela empresa Carioca Christiani-Nielsen Engenharia S/A, ouvida nos autos do TC Processo 010.816/2017-8, que trata de apartado autuado para verificar a ocorrência de fraude à licitação nos Contratos UCR, UDAV, UHDT e UHCC do Complexo Petroquímico do Rio de Janeiro (Comperj) em atendimento ao subitem 9.2.11 do Acórdão 632/2017-TCU-Plenário proferido no processo TC Processo 009.834/2010-9. 
A investigação levada a efeito no Tribunal de Contas da União decorreu de dados obtidos na Operação Lava Jato, acerca de indícios de cartelização de empresas contratadas e de conluio destas com dirigentes da Petrobras, para fins de frustrar o caráter competitivo dos procedimentos licitatórios do Comperj e de obter vantagens indevidas. Por intermédio do subitem 9.2.11 do referido Acórdão 632/2017-TCU-Plenário, o TCU determinou a autuação de processo apartado para apuração das fraudes cometidas nas licitações dessas obras do Comperj, para fins de eventual aplicação de sanção de declaração de inidoneidade, amparado pelo artigo 46 da Lei 8.433/1992.
A empresa Carioca Christiani-Nielsen Engenharia S/A foi chamada a se pronunciar quanto às seguintes ocorrências:
a) conluio entre as empresas e fraude às licitações do Comperj que precederam a contratação da execução das obras de construção e montagem das Unidades de Destilação Atmosférica e a Vácuo (UDAV) , Hidrocraqueamento Catalítico (UHCC) , Unidade de Coqueamento Retardado (UCR) e Hidrotratamento de Destilados Médios (UHDT) , no bojo de esquema criminoso conduzido, pelo menos, de 2003 a 2014, a partir das seguintes irregularidades: 
a.1) combinação de preços; 
a.2) quebra de sigilo das propostas; 
a.3) divisão de mercado; 
a.4) oferta de propostas de cobertura para justificar o menor preço ofertado; 
a.5) combinação prévia dos resultados com o consequente direcionamento das licitações; e 
a.6) ausência de formulação de proposta para beneficiar a empresa escolhida pelo cartel.
Após a análise da defesa apresentada pela empresa, o auditor-instrutor, o diretor e o titular da unidade técnica convergem no sentido de que as razões de justificativa devem ser rejeitadas, julgada procedente a representação e aplicada a pena de declaração de inidoneidade para licitar à Carioca Christiani-Nielsen Engenharia S/A, com base no art. 46 da Lei nº 8.443/1992.
Divergem, contudo, quanto à dosimetria da pena e quanto à suspensão de sua aplicação, enquanto se desenvolve o cumprimento do acordo de leniência firmado com o Ministério Público Federal. Auditor-instrutor e diretor propugnam a declaração de inidoneidade por um ano (calculado a partir de pena-base de 3 anos e redução de 6/10, conforme metodologia própria desenvolvida pelo auditor-instrutor) , enquanto o Secretário sugere uma sanção temporal de 2 anos e 8 meses. No que se refere à suspensão da pena enquanto se desenvolve o cumprimento do acordo de leniência, apenas o diretor formula essa proposta. 
De início, manifesto-me de acordo com as propostas convergentes do corpo técnico no sentido de se declarar a inidoneidade para licitar da empresa Carioca, tendo em vista que restou amplamente comprovada, a partir dos elementos constantes dos autos e da minudente instrução de peça 88, a participação da Carioca Engenharia no esquema fraudulento das licitações com a Petrobrás, sendo-lhe imputável, no caso concreto em exame, o fato de ter formulado propostas de cobertura para justificar o menor preço ofertado para as Unidades de Hidrocraqueamento Catalítico (UHCC) e de Hidrotratamento de Destilados Médios (UHDT) da Comperj. 
Destaque-se que não há acordo de leniência firmado pela Carioca Engenharia com o CADE, em relação às obras do Comperj (cf. parágrafos 92-94, peça 88) . Quanto ao acordo firmado com o MPF, não há detalhes suficientes para concluir ou não quanto a sua aplicabilidade aos fatos de que trata o presente processo. 
Ademais, os argumentos de defesa apresentados limitaram-se à presumível prescrição (que sequer teria se operado mesmo considerado o prazo de cinco anos, tendo em vista que os fatos atinentes à cartelização das empresas fraudadoras são investigados pelo Poder Público, sem interrupção, desde os idos de 2008) e à suposta oponibilidade dos acordos de leniência subscritos pela defendente à aplicação de sanção por parte do TCU, não tendo trazido a seu favor elementos que infirmassem as constatações de fraude às licitações mencionadas.
Todavia, com as devidas vênias aos posicionamentos divergentes, corroboro com o auditor-instrutor e com o diretor quanto à dosimetria da pena, que, a meu ver, deve ser aplicada no menor grau por eles sugerido, no caso, um ano; e também compartilho com o diretor o entendimento de que a penalidade deve ser suspensa enquanto se desenvolve o cumprimento do acordo de leniência firmado com o Ministério Público Federal.
Não obstante a sofisticada e aprofundada argumentação empreendida pelo titular da unidade técnica para se opor à dosimetria da pena defendida pelas instâncias antecedentes da Secretaria e propor uma pena maior, peço vênias para lançar um novo enfoque sobre o tema, à luz da Lei de Introdução às Normas do Direito Brasileiro e de deliberações do Supremo Tribunal Federal atinentes a condenações impostas pelo TCU quando já há acordos de leniência celebrados com outros órgãos legitimados. 
De início, anoto a relevância das novidades legislativas introduzidas pela Lei nº 13.655, de 25 de abril de 2018, que incluiu na Lei de Introdução às Normas do Direito Brasileiro (Decreto-Lei nº  4.657, de 4 de setembro de 1942) disposições sobre segurança jurídica e eficiência na criação e na aplicação do direito público, notadamente os dispositivos que em que se orienta para a necessidade de serem consideradas as consequências práticas da decisão adotada na esfera controladora (art. 20) e para a consideração das sanções já aplicadas ao agente nas demais sanções de mesma natureza (art. 22, § 3º) .
Ensina Maria Helena Diniz (in Curso de Direito Civil Brasileiro, vol. 1, 32ª ed., 2015) que a Lei de Introdução é um conjunto de supranormas, pois disciplina as próprias normas jurídicas, assinalando-lhes a maneira de aplicação e entendimento. Vincula tanto o direito privado como o direito público. 
Trata-se de uma norma preliminar à totalidade do ordenamento jurídico. É uma lex legum, ou seja, um conjunto de normas sobre normas, constituindo um direito sobre direito, ou seja, um superdireito. Rege as próprias normas, indicando como aplicá-las, ou seja, definindo critérios de hermenêutica e de integração, garantindo a eficácia global da ordem jurídica e a segurança e estabilidade do ordenamento. 
Em sintonia com essa qualidade supranormativa da Lei de Introdução, Sílvio de Salvo Venosa (in Direito Civil, vol. 1, 14ª ed., 2014) , ensina que essa lei "estabelece um arcabouço de aplicação, no tempo e no espaço, de todas as leis brasileiras".
Os preceitos contidos na Lei de Introdução voltam-se essencialmente para o intérprete e o aplicador da lei (o julgador) , incorporando as orientações para as quais deve estar atento o juiz, quando aplicar as demais normas ao caso concreto.
Pois bem, é tendo em mente essa característica da Lei de Introdução às Normas do Direito Brasileiro que se deve entender as novas disposições nela inseridas pela Lei nº 13.655/2018.
Os novos artigos introduzidos pela novel lei têm por finalidade ampliar a segurança jurídica no âmbito do Direito Público e guiar o aplicador do direito (incluído, expressamente, o âmbito do controle) de modo a que ele considere em suas decisões as consequências práticas e as eventuais sanções da mesma natureza antes aplicadas ao agente.
O primeiro dispositivo a impactar o tema ora em discussão é o art. 20:
Art. 20. Nas esferas administrativa, controladora e judicial, não se decidirá com base em valores jurídicos abstratos sem que sejam consideradas as consequências práticas da decisão.
Ora, não é difícil vislumbrar as consequências práticas de aplicação de sanções temporais elevadas que impeçam a contratação com o Poder Público, passíveis de acumulação até o limite de cinco anos (nos termos do Acórdão 348/2016-TCU-Plenário, com a redação dada pelo Acórdão 2702/2018-TCU-Plenário) para empresas de construção, sabendo-se, de forma notória, que a maior parte das grandes obras nacionais são contratadas pela Administração, em todas as suas esferas, como é o caso de estradas, barragens, ferrovias, usinas hidrelétricas, refinarias, entre outras tipologias. Ora, alijar as grandes empreiteiras da participação nessas obras é praticamente decretar sua derrocada econômica, em prejuízo para milhares de empregos e em reflexo danoso para a economia como um todo. E não se pode olvidar de que o momento mundial atual é de extremo protecionismo dos países em relação às suas empresas, sendo claros os sinais de uma guerra comercial em escala mundial, mediante barreiras tarifárias de importações e subsídios, além de outras iniciativas, que visam à proteção dos mercados internos e de seus agentes econômicos, tudo isso agravado pela pandemia de Covid-19. 
Atento a essas consequências danosas para as empresas nacionais, o legislador pátrio instituiu mecanismos que objetivam equilibrar a necessidade de aplicação de sanções contra as empresas que cometem atos de corrupção e fraude, sem, contudo, inviabilizar em definitivo a atuação dessas empresas, buscando termos viáveis de recuperação dos prejuízos causados. Exemplo disso é justamente o acordo de leniência, instrumento jurídico que permeia toda a discussão travada neste processo. 
Não se pode perder de vista, nesse contexto, que todo o sistema de controle da moralidade e de aplicação de sanções, composto por diversas leis que objetivam coibir atos de corrupção e fraude, devem, doravante, ser interpretados e aplicados tendo por base teleológica os novos dispositivos inseridos na Lei de Introdução às Normas do Direito Brasileiro.
Assim, normas tais como Lei nº 8.429/1992 (Lei de combate à improbidade administrativa) , a parte penal da Lei de Licitações e Contratos Administrativos (artigos 90  e seguintes) , a Lei nº  12.529/2011 (Lei de Defesa da Concorrência) , os artigos 312 e seguintes do Código Penal, que disciplinam os crimes praticados contra a Administração Pública, a Lei 12.846/2013 (Lei Anticorrupção) , e, inclusive, a Lei Orgânica do Tribunal de Contas da União, devem passar a ser aplicadas de modo que antinomias e desarranjos entre tais normas, talvez impulsionados pela busca desenfreada no combate à corrupção e pela sanha punitivista, não comprometam a segurança jurídica na utilização dos próprios instrumentos sancionatórios ali previstos, resultando em consequências práticas que acabam por comprometer o próprio interesse público, em prejuízo do desenvolvimento econômico do país e do bem estar social.
A falta de coesão entre as normas de um sistema, que em última análise, objetiva tutelar o mesmo bem jurídico (a prevenção de atos de fraude e corrupção) , dá margem a inseguranças jurídicas e a discussões longas e de difícil consenso, como as contidas nos diversos pareceres emitidos no presente processo. 
Entendo que, sob a inspiração do diploma supralegislativo acima considerado, o TCU há que ter em conta, na aplicação da declaração de inidoneidade e na cumulação temporal de várias sanções aplicadas a uma mesma pessoa jurídica, a necessidade de harmonizar sua decisão em casos de empresas que firmem acordo de leniência com o Poder Público - como é o caso da maioria das grandes empreiteiras envolvidas na Operação Lava Jato - tendo em vista o contido no art. 30 da nova redação da Lei de Introdução, ou seja, as autoridades públicas devem atuar para aumentar a segurança jurídica na aplicação das normas. Sob essa ótica, busca-se prevenir conflitos decisórios entre entidades diversas que, em sua esfera, são competentes para a aplicação de sanções tais como a proibição de contratar com a administração pública. Em suma, a sugestão de aplicação de pena mais alongada, defendida pelo titular da unidade técnica, vai na contramão do novo espírito do sistema jurídico nacional, ao pretender exacerbar a punição de empresas que infrinjam a norma e eventualmente celebrem acordos de leniência, fragilizando a segurança jurídica dos envolvidos, causando inclusive o efeito contrário, na medida em que desestimularia a celebração dos acordos, ante a possibilidade real de virem a ser afastados por longo tempo das concorrências públicas, em razão de condenação imposta pela Corte de Contas.
Outro item importante a ser considerado e que, a meu ver, abona a sugestão de aplicação de uma sanção menos extensa, é a regra contida no art. 21, § 3º, em que se estipula que, na aplicação de sanções, as penas anteriormente aplicadas deverão ser levadas em conta na dosimetria das demais sanções da mesma natureza, denotando que o agente estatal sancionador deve preservar a proporcionalidade e razoabilidade, inclusive no sopesamento das penalidades, garantido aos sujeitos atingidos a não imposição de ônus demasiado, de modo a não inviabilizar definitivamente a sua atividade. No caso concreto em exame, nota-se que a empresa Carioca não sofreu outra penalidade de declaração de inidoneidade pelo TCU nos últimos cinco anos (cf. item 132, peça 88) , o que, certamente, consiste em um atenuante.
Com relação às decisões do Supremo Tribunal Federal acerca do tema, anoto a existência de processos em que as declarações de inidoneidade decididas pelo TCU foram suspensas, tendo em vista que as empresas apenadas haviam firmado acordos de leniência com outras instituições públicas legitimadas, mesmo que os acordos não dissessem respeito aos mesmos fatos que motivaram a condenação pela Corte de Contas. Cito, por exemplo, os MS 36496, 36675 e 35435, todos da relatoria do Ministro Gilmar Mendes. A seguir, excerto de decisão monocrática proferida no MS 36496, em que se explicita o aqui comentado:
No caso dos autos, verifica-se que o Tribunal de Contas da União declarou, em 22.3.2017, a inidoneidade da impetrante para licitar com a Administração Pública pelo prazo de 5 anos (Acórdão 483/2017) . Em face da referida decisão a impetrante interpôs pedido de reexame, com efeito suspensivo, o qual teve o julgamento ultimado em 2019, com a prolação do Acórdão 1.036/2019. Extrai-se ainda que, em 10.7.2017, a impetrante celebrou acordo de leniência com a AGU/CGU sobre os mesmos fatos investigados na TC Processo 016.991/2015-0. Inicialmente, cumpre registrar que a discussão acerca da aplicação da penalidade da sanção de inidoneidade pelo TCU, em virtude de fatos já abarcados por acordo de leniência, é extremamente delicada e complexa e ainda não se encontra pacificada. A princípio, impende destacar a relevância dos acordos de leniência firmados entre os investigados e o Poder Público para a identificação dos demais envolvidos e obtenção célere de informações e documentos que comprovem o ilícito apurado (art. 16, I e II, da Lei 12.846/2013) . É certo que a decisão do agente econômico em colaborar com as investigações, celebrando acordo de leniência é determinada pelos incentivos legais dele derivados. Além disso, necessária se faz a preservação dos princípios da segurança jurídica e da confiança legítima, a fim de incentivar a adesão de novos colaboradores. Por outro lado, também não se questiona o louvável trabalho realizado pela Corte de Contas no cumprimento de seu dever constitucional na fiscalização da aplicação do dinheiro público. Entretanto, a coexistência de diferentes regimes aplicáveis às licitações, com a sobreposição considerável entre as infrações que podem ser investigadas pelo TCU, pelo CADE, pela CGU e pelo Ministério Público Federal, apesar de aumentar significativamente as chances de detecção e punição de tais práticas, acaba gerando certa insegurança aos aderentes que, mesmo colaborando com a elucidação dos fatos, encontram-se sujeitos a penalidades deles decorrentes, que impossibilitam o cumprimento dos termos do acordo. De fato, as penas de inidoneidade para contratar com o Poder Público listadas na Lei 8.666/1993 (Lei de Licitações) e na Lei 8.443/1992 (Lei do TCU) são diversas, e a Lei 12.846/2013 (Lei Anticorrupção) prevê expressamente apenas a isenção da inidoneidade mencionada na Lei de Licitações em caso de celebração do acordo de leniência. Todavia, parece-me que a suspensão da penalidade de inidoneidade em qualquer dos casos responde a um imperativo inerente ao acordo de leniência, necessária a subsidiar seu cumprimento. Dessa forma, vislumbra-se que a hipótese dos autos é semelhante àquela retratada no MS 35.435 (Andrade Gutierrez) , já que em ambos os casos foi firmado acordo de leniência com o Poder Público, ainda que com órgãos distintos, e a imposição da pena de inidoneidade pelo TCU parece impossibilitar o cumprimento de tais acordos, contrariando o motivo primordial para o qual foram criados. Além disso, acrescente-se que a própria Lei 12.846/2013 estabelece, no § 3º do art. 16, que "O acordo de leniência não exime a pessoa jurídica da obrigação de reparar integralmente o dano causado". Assim, sem prejuízo de melhor análise por ocasião do julgamento de mérito, penso que a sujeição da impetrante à sanção de inidoneidade poderia inviabilizar suas atividades, inclusive o cumprimento do acordo, de sorte que essa penalidade deve permanecer suspensa, ressalvada a ocorrência de fatos novos, que ensejariam a própria rescisão do acordo de leniência. Dessa forma, entendo devidamente preenchido o requisito do fumus boni iuris. Por sua vez, a implementação da penalidade de inidoneidade pela Corte de Contas demonstra também a presença do periculum in mora. Ante o exposto, defiro parcialmente a liminar para suspender a aplicação da pena de inidoneidade da impetrante pelo Tribunal de Contas no âmbito da TC Processo 016.991/2015-0, ressalvado eventual descumprimento do acordo de leniência ou o surgimento de novos fatos.
 (Grifos acrescidos) .
Vislumbra-se que os fundamentos lançados pelo relator dos processos no STF encontram ressonância nas propostas do auditor-instrutor e do diretor quando preconizam a aplicação de lapso temporal menor (um ano) para a pena de declaração de inidoneidade, havendo coerência com o fator de redução aplicado na metodologia adotada na instrução de peça 88, item 132, ao responder afirmativamente à questão: "Representada celebrou acordo de colaboração com o poder público?". Com efeito, conforme consignado pelo Ministro Gilmar Mendes, a imposição de penas de inidoneidade pelo TCU, caso aplicada de imediato, parece impossibilitar o cumprimento de acordo de leniência com o Poder Público, ainda que com órgão distinto, pois impede o exercício da atividade mercantil da empresa ao vedar sua contratação com o maior consumidor de seus serviços (justamente o Poder Público) , impossibilitando o pagamento dos valores acordados e desestimulando a colaboração em curso, situação que contraria o motivo primordial da possibilidade jurídica de celebração desse tipo de acordo.
Dessa forma, a penalidade de declaração de inidoneidade, embora possa desde logo ser aplicada pelo TCU, deve permanecer suspensa, em homenagem inclusive às decisões do Supremo Tribunal Federal já adotadas em casos semelhantes, ressalvada a ocorrência de fatos novos, que ensejariam a própria rescisão do acordo de leniência firmado com o MPF. 
Ante o exposto, renovando vênias pelas posições divergentes, manifesto-me de acordo com a proposta de encaminhamento formulada pelo Diretor da Secretaria Extraordinária de Operações Especiais em Infraestrutura, lançada no pronunciamento de peça 89, acrescentando sugestão no sentido de que seja determinado à Secretaria Extraordinária de Operações Especiais em Infraestrutura que monitore o cumprimento do acordo de leniência celebrado entre a empresa Carioca e o MPF.
É o relatório.

Claudia Maria de Freitas Chagas (OAB/DF 6.253) e outros.

Subprocurador-Geral Lucas Rocha Furtado.

COMPERJ. FRAUDES NOS PROCESSOS LICITATÓRIOS. PROVAS COMPARTILHADAS. OPERAÇÃO LAVA-JATO. CONJUNTO DE INDÍCIOS. FORMAÇÃO DE CONVICÇÃO. SOBRESTAMENTO DO MÉRITO. SUSPENSÃO DA PRESCRIÇÃO DA PRETENSÃO PUNITIVA. DETERMINAÇÃO. CIÊNCIA.

Secretaria Extraordinária de Operações Especiais em Infraestrutura (SeinfraOperações).

Trata-se de processo apartado do TC Processo 010.816/2017-8, autuado para verificar a ocorrência de fraudes praticadas pela Carioca Christiani-Nielsen Engenharia S/A (Carioca Engenharia) nas licitações do Complexo Petroquímico do Rio de Janeiro (Comperj) , conduzidas pela Petróleo Brasileiro S.A. (Petrobras) , para a construção e montagem das Unidades de Destilação Atmosférica e a Vácuo (UDAV) , Hidrocraqueamento Catalítico (UHCC) , Unidade de Coqueamento Retardado (UCR) e Unidade de Hidrotratamento de Destilados Médios (UHDT) .
Inicialmente, registro que a autuação deste e dos demais processos apartados foi motivada pelas auditorias que este Tribunal já vinha realizando nas contratações relativas ao Comperj desde 2008, cujos resultados, mais tarde, alinharam-se aos fatos descortinados pela Operação Lava Jato, deflagrada em 17/3/2014.
A Operação tornou pública a existência de um esquema criminoso que atuava na Petrobras e que envolvia a prática de crimes contra a ordem pública, corrupção e lavagem de dinheiro, com a formação de um poderoso cartel, autodenominado de "Clube", além de empresas esporádicas. Do "Clube" participariam as empresas Odebrecht, Engevix, OAS, UTC, Camargo Correa, Techint, Andrade Gutierrez, Mendes Júnior, Promon, MPE, Skanska, Queiroz Galvão, Iesa, Galvão Engenharia, GDK e Setal. As empresas esporádicas eram Alusa, Carioca, Schahim e EBE.
Em resumo, as mencionadas empresas teriam se associado para dominar o mercado de grandes obras de engenharia demandadas pela Petrobras. Nesse esquema, para cada contratação, o "Clube" definia aquela que seria a vencedora do certame e as demais que dariam cobertura, apresentando propostas de preços maiores ou menores ou até mesmo não ofertando propostas. Desse modo, impedia-se a concorrência real e os preços contratados ficavam muitas vezes acima dos referenciais de mercado, superfaturados.
De acordo com as apurações realizadas pelo TCU, os contratos relativos ao Comperj apresentavam os seguintes valores de sobrepreço:
Tabela 1 - Indícios de sobrepreço apontados no relatório de auditoria
	Contrato
	Objeto
	Sobrepreço

	0800.0056801.10.2
	UDAV - Unidade de Destilação Atmosférica e a Vácuo
	R$ 79.769.676,969

	0800.0057282.10.2
	UCR - Unidade de Coqueamento Retardado
	R$ 260.536.618,39

	0800.0060702.10.2
	UHDT - Unidade de Hidrotratamento de Destilados Médios
	R$ 99.311.296,73

	0800.0056936.10.2
	UHCC - Unidade de Hidrocraqueamento Catalítico
	R$ 104.388.883,35

A confirmação ou não desses valores se dará no âmbito de cada um dos processos de tomada de contas especial que foram abertos para cada contrato (Acórdão 632/2017-TCU-Plenário) .
De todo modo, os resultados da Operação Lava Jato confirmaram as irregularidades que vinham sendo apontadas pelos trabalhos de fiscalização do TCU nos processos licitatórios do Comperj e trouxeram uma nova perspectiva às apurações em curso.
Diante da complexidade dos fatos tratados e do grande número de empresas envolvidas, esta Corte de Contas decidiu então, consoante Acórdão 632/2017-TCU-Plenário, subitem 9.2.11, por autuar um processo apartado para cada empresa citada, a exemplo deste. Em cada apartado, avalia-se a participação de uma empresa específica nas fraudes às licitações do Comperj, tendo sido elas instadas a se pronunciar acerca de:
a) combinação de preços;
b) quebra de sigilo das propostas; 
c) divisão de mercado; 
d) oferta de propostas de cobertura para justificar o menor preço ofertado; 
e) combinação prévia de resultados e consequente direcionamento das licitações; e 
f) ausência de formulação de proposta para beneficiar a empresa escolhida pelo cartel.
O mesmo procedimento foi adotado para as apurações relativas às obras de implantação da Refinaria Abreu e Lima em Ipojuca/PE, também denominada de Refinaria do Nordeste (Rnest) , e da Refinaria Presidente Getúlio Vargas (Repar) , sendo que muitos daqueles processos apartados já foram apreciados. Desse modo, no julgamento dos presentes autos, considerarei as análises da Secretaria Extraordinária de Operações Especiais em Infraestrutura (SeinfraOperações) e a jurisprudência que vem se formando quanto ao tema, frente aos processos já julgados. 
II
Como dito, este processo busca verificar a atuação da Carioca Christiani-Nielsen Engenharia S/A nas licitações do Comperj e sua eventual participação nas fraudes apuradas. Destaco que a empresa participou dos certames relativos às unidades de Hidrocraqueamento Catalítico (UHCC) e Hidrotratamento de Destilados Médios (UHDT) , tendo apresentado propostas não vencedoras (propostas de cobertura) em ambos os certames. A referida empresa não teria sido convidada para os certames das obras da UCR e UDAV, segundo elementos deste processo.
Em resposta à oitiva, a Carioca juntou aos autos suas manifestações (peça 78) , por meio das quais busca demonstrar a regularidade de suas condutas nas licitações do Comperj. Antes de adentrar as questões de mérito, porém, a empresa apresentou três alegações preliminares a seguir resumidas:
i) ocorrência da prescrição da pretensão punitiva do TCU: de cinco anos, com base na Lei 9.873/1999 e entendimento firmado pelo Supremo Tribunal Federal (STF) ; e de oito anos, com fundamento nos termos do art. 90 da Lei 8.666/1993 c/c o art. 109, inciso IV, do Decreto-Lei 2.848/1940 (Código Penal Brasileiro) e art. 1º, § 2º, da Lei 9.873/1999;
ii) impossibilidade de utilização das provas da Operação Lava Jato para aplicação de sanções, considerando os limites definidos pelo juízo que autorizou o compartilhamento ao TCU; e
iii) violação ao Acordo de Leniência firmado junto ao Ministério Público Federal (MPF) e ao Termo de Compromisso de Cessação firmado junto ao Conselho Administrativo de Defesa Econômica (Cade) .
Quanto ao mérito, a Carioca defende resumidamente que prestou os esclarecimentos sobre as ocorrências em apuração neste processo - conluio entre empresas e fraude às licitações do Comperj - ao MPF e ao Cade no âmbito do acordo e do termo de compromisso celebrados, mas tendo em vista o caráter sigiloso de tais declarações (peça 79, p. 3) , as informações sobre os fatos em apuração deveriam ser solicitadas diretamente aos mencionados órgãos (peça 78, p. 9) .
Por fim, requer: (i) o arquivamento do presente processo em virtude da prescrição da pretensão punitiva dessa Corte de Contas; e (ii) no mérito, a sua exclusão do processo, em virtude da impossibilidade de aplicação da declaração de inidoneidade à requerente, sob pena de afronta aos limites fixados pela decisão que autorizou a utilização dos elementos probatórios obtidos em colaboração premiada e acordo de leniência, bem como pelas demais razões expostas.
Ao analisar a manifestação apresentada, o auditor instrutor da Secretaria Extraordinária de Operações Especiais em Infraestrutura (SeinfraOperações) concluiu que a empresa Carioca Christiani-Nielsen Engenharia S/A não logrou êxito em afastar sua responsabilidade nas irregularidades ora tratadas. Considerando a dosimetria que vem sendo adotada nos processos da Rnest, propôs que lhe seja aplicada a sanção de inidoneidade para participar de licitações com a Administração Pública Federal, bem como em certames promovidos por estados e municípios cujos objetos sejam custeados mediante recursos federais repassados por força de instrumentos de repasses pactuados, pelo prazo de 3 (três) anos, reduzindo-se em 6/10 essa sanção, haja vista que a empresa apresentou propostas de cobertura nos certames UHCC e UHDT do Comperj.
O diretor da SeinfraOperações concordou com a proposta do auditor instrutor, e acrescentou os seguintes encaminhamentos: (i) suspender a execução da referida sanção de inidoneidade, enquanto a empresa estiver cumprindo com suas obrigações estabelecidas no acordo de leniência firmado com o MPF; e (ii) suspender a prescric¿a¿o da pretensa¿o punitiva do TCU relativamente à sanção de inidoneidade, até a comprovação do cumprimento do acordo firmado com o MPF, com fulcro no subitem 9.1.5 do Aco¿rda¿o 1.441/2016-TCU-Plena¿rio;
O dirigente máximo da SeinfraOperações concordou com as análises anteriores apresentadas pelo auditor e pelo diretor no sentido de que as justificativas apresentadas pela Carioca Engenharia devem ser rejeitadas, a representação deve ser julgada procedente e a pena de declaração de inidoneidade deve ser aplicada à empresa.
No entanto, sugeriu declarar a inidoneidade da Carioca Christiani-Nielsen Engenharia S.A. pelo prazo de 02 (dois) anos e 08 (oito) meses, para participar de licitações na Administração Pública Federal, bem como em certames cujos objetos sejam custeados com recursos federais repassados, de acordo com a dosimetria indicada pela jurisprudência (três anos para o caso de "propostas de cobertura") , reduzida de modo coerente com os critérios de atenuantes presentes no art. 18 do Decreto 8.420/2015, ou, alternativamente, com a dosimetria ajustada a critério do Exmo. Ministro-Relator, considerando os princípios envolvidos no novel Acordo de Cooperação Técnica firmado entre o TCU, o STF e órgãos do governo federal, na data de 6/8/2020, ainda que o MPF ainda não tenha aderido a tal instrumento.
O Ministério Público junto ao TCU, representado nos autos pelo Subprocurador-Geral Lucas Rocha Furtado, manifestou sua concordância com a proposta de encaminhamento formulada pelo diretor da unidade técnica.
III
Feito este breve resumo do histórico processual, passo ao exame da matéria.
Inicialmente, informo que a análise dos presentes autos se concentrará nos indícios e nas provas da participação da Carioca Christiani-Nielsen Engenharia S.A. nos atos ilícitos descortinados. Considero que, ao presente momento, já resta suficientemente comprovada a existência do cartel e de seu modo de atuação, inclusive nas licitações do Comperj.
Desse modo, uma vez comprovada a existência do Clube e de sua atuação também nas contratações do Comperj, passo a analisar aquelas que seriam as evidências da participação da Carioca Christiani-Nielsen Engenharia S.A. nas fraudes em comento. Considero aqui todo o acervo probatório compartilhado com este Tribunal pela Polícia Federal (PF) , pelo Ministério Público Federal (MPF) e pelo Conselho Administrativo de Defesa Econômica (Cade) , além da documentação administrativa já recolhida em processos pretéritos que tramitam nesta Corte.
Quanto aos documentos apreendidos pela Polícia Federal, destaco o documento intitulado de "Reunião do Bingo", datado de 14/8/2009 e apreendido na sede da empresa Engevix, no qual estão listadas as quatro grandes unidades do Comperj (UCR, UDAV, HCC e HDT) que seriam divididas entre as empresas participantes do "Clube das 16", e que contou com a participação da Carioca Engenharia (CAR) , conforme Figura 1.
Figura 1 - Documento apreendido na Engevix
Fonte: Auto de infração da Polícia Federal (peça 10, p. 3) .
No documento é possível identificar a sigla "CAR", com referência à Carioca Christiani-Nielsen Engenharia S.A., abaixo das unidades HCC e HDT.
Conforme descrito pela SeinfraOperações, nos itens 76 a 84 do relatório precedente a este voto, nem todos as indicações idealizadas na "Reunião do Bingo" para as unidades do Comperj chegaram a se concretizar, pois algumas licitações não foram realizadas ou ocorreram com combinações diferentes, a exemplo da licitação das obras da unidade HCC, vencida pela Alusa, empresa não participante da divisão das obras do Comperj.
Também merece destaque o documento da Figura 2, apresentado ao Cade pela SOG Óleo e Gás S.A. e pela Setal Engenharia e Construções S.A., no âmbito do Acordo de Leniência 1/2015 (peça 11, p. 48-51, 61-62) , em que é possível verificar a tentativa de composição das empresas em forma de consórcios para as obras UDAV, UHCC, UCR e UHDT, todas do Comperj, especificamente o consórcio formado por GDK, Engevix e Carioca:
Figura 2 - Divisão das obras do Comperj - Anotações apresentadas pela Setal/Sog - Acordo de Leniência com o Cade
Fonte: peça 11, p. 61-62
De acordo com os signatários do citado Acordo de Leniência (Setal/Sog) , o documento reproduzido na Figura 2 trata-se de anotações manuscritas tomadas durante uma reunião do cartel do "Clube das 16", realizada na sede da UTC no Rio de Janeiro, com o intuito de discutir a divisão de obras futuras da Petrobras. Estão registrados os consórcios que apresentariam propostas para cada uma das licitações de obras do Comperj (peça 11, p. 48-51) .
Os signatários do referido acordo afirmam que esse documento (Figura 2) representa a primeira tentativa de escolha dos participantes das principais licitações do Comperj e que a lista das empresas/consórcios pode ter sido alterada posteriormente, quando da efetiva apresentação de propostas. Extrai-se do documento, em relação à Carioca Engenharia, que (peça 11, p. 50-51) :
iii. para o pacote específico da HCC, seriam formados os seguintes consórcios: (i) OAS e SOG ("Setal") , (ii) Queiroz Galvão e Galvão Engenharia, (iii) GDK, Engevix e Carioca (Carioca que participava esporadicamente das negociações do "Clube das 16") , e (iv) Camargo Corrêa e Schahin, tendo sido definido que o consórcio Camargo Correa/Schahin venceria e os demais apresentariam propostas de cobertura;
Destaco, ainda, mais um documento apreendido na sede da Engevix, intitulado "Proposta de Fechamento do Bingo Fluminense", reproduzido na Figura 3.
Figura 3 - Planilha elaborada pela UTC e apreendida na Engevix

Fonte: Auto de Infração da PF (peça 10, p. 2) e Histórico de Condutas de Acordo de Leniência elaborado pelo Cade em relação à empresa Setal/Sog (peça 11, p. 137) .
Segundo a Camargo Correa, signatária de acordo de leniência com o Cade (peça 13, p. 11-12) , na coluna "PRÊMIO" da tabela, estão relacionadas as obras licitadas ou a serem licitadas, e na coluna "JOGADORES - A", os consórcios formados pelas empresas participantes do esquema fraudulento, incluindo membros esporádicos não integrantes do "Clube das 16", como a empresa Carioca Christiani-Nielsen Engenharia S.A.
Em relação à Carioca Engenharia consignou-se no referido acordo de leniência (peça 13, p. 11-13) :
e. Na sétima linha, a licitação do pacote Offsites da licitação do COMPERJ aconteceria em outubro de 2009 e foi alocada ao consórcio formado por (i) GDK, (ii) Carioca e (iii) e MPE;
Em contrapartida a esse "prêmio", depreende-se que a Carioca Engenharia apresentou proposta de cobertura (propostas fictícias não vencedoras) para os certames abaixo:
1º BID da UHCC em 30/10/2009 (peça 66, p. 23; e peça 29, p. 2-3) ;
2º BID da UHCC em 16/12/2009 (peça 66, p. 23; e peça 30, p. 2-3) ;
1º BID da UHDT em 27/11/2009 (peça 66, p. 28; e peça 35, p. 2-3) ;
2º BID da UHDT em 4/6/2010 (peça 66, p. 28; e peça 36, p. 2-3) .
Ainda no que se refere a esses e outros documentos apreendidos pela Polícia Federal na sede da empresa Engevix, em São Paulo, informo que a autenticidade dos mesmos foi reconhecida pelo Sr. Gerson Almada, dirigente da Engevix, em seu interrogatório judicial.
IV
Todas essas provas se somam às outras evidências mencionadas na Tabela 1, item 61 do relatório que precede este voto, as quais indicam que os procedimentos licitatórios analisados estavam arraigados de vícios. Os fatos demonstram que as empresas manipularam os certames relativos ao Comperj e que a Carioca Christiani-Nielsen Engenharia S.A. fazia parte do esquema fraudulento.
O conjunto probatório formado por depoimentos, informações fornecidas em acordos de leniência e documentos apreendidos pela Polícia Federal, além dos indícios de irregularidade que já haviam sido identificados pelo TCU nos certames em comento, é suficiente para formar a convicção de que a Carioca Engenharia participou das fraudes às licitações do Comperj, sendo as alegações da defesa incapazes de provar o contrário.
Por esses motivos, rejeito os argumentos apresentados pela Carioca Engenharia, quanto à impossibilidade de utilização das provas da Operação Lava Jato para aplicação de sanções, em especial no contexto do caso concreto em que se utilizou para fundamentar a responsabilização, de provas que não foram apresentadas por aquela empresa.
Não merece acolhida a alegação de ocorrência da prescrição quinquenal da pretensão punitiva do TCU no presente processo, sob os auspícios da Lei 9.873/1999 e entendimento firmado pelo STF. Tampouco a prescrição de oito anos aventada com base no art. 109, inciso IV, do Decreto-Lei 2.848/1940, c/c o art. 1º, § 2º, da Lei 9.873/1999, tendo em vista o período decorrido entre a data da apresentação das propostas de cobertura e a omissão na apresentação de propostas, e a oitiva realizada pelo Tribunal.
A questão da pretensão punitiva no Tribunal encontra-se uniformizada nos termos do Acórdão 1441/2016-TCU-Plenário, por meio do qual esta Corte de Contas firmou entendimento no sentido de que se aplica a regra dos arts. 202 e 205 da Lei 10.406/2002 (Código Civil) , ou seja, a prescrição geral de dez anos a partir da ocorrência dos fatos, nos termos do art. 189, inciso I, do Código Civil, sendo este prazo interrompido pelo ato que ordenar a citação, a audiência ou a oitiva do responsável.
No caso concreto, depreende-se que a Carioca Engenharia apresentou proposta de cobertura (propostas fictícias não vencedoras) para os certames abaixo:
1º BID da UHCC em 30/10/2009 (peça 66, p. 23; e peça 29, p. 2-3) ;
2º BID da UHCC em 16/12/2009 (peça 66, p. 23; e peça 30, p. 2-3) ;
1º BID da UHDT em 27/11/2009 (peça 66, p. 28; e peça 35, p. 2-3) ;
2º BID da UHDT em 4/6/2010 (peça 66, p. 28; e peça 36, p. 2-3) .
A oitiva da Carioca Engenharia foi autorizada mediante o Despacho do dirigente da SeinfraOperações, datado de 30/8/2019 (peça 66 do TC Processo 010.816/2017-8. Conforme ressaltado pela unidade técnica nos itens 24 a 33 do relatório precedente a este voto, não houve o transcurso de dez anos entre a data dos fatos questionados e a do ato autorizativo da oitiva da empresa. Portanto, não há que se falar na ocorrência da prescrição da pretensão punitiva do TCU ao presente caso.
Também não merece acolhimento a argumentação da Carioca Engenharia de violação ao Termo de Compromisso de Cessação firmado junto ao Cade.
A exemplo do que restou decidido no Acórdão 2355/2018-TCU-Plenário, a apuração de fraude em licitações públicas é competência tanto do Cade, para preservar a ordem econômica (Lei 12.529/2011) , quanto do TCU, para apreciar a regularidade da aplicação de recursos federais (art. 70 da Constituição Federal) . Trata-se de competências concorrentes, que devem ser exercidas de forma independente por cada órgão, de acordo com sua atribuição. Entendimento diverso estaria frontalmente contrário ao disposto na Constituição Federal e não merece prosperar. 
Ademais, consoante constatado pela SeinfraOperações, não há Acordo de Leniência firmado pela Carioca Engenharia com o Cade, em relação às obras do Comperj, mas sim Termo de Compromisso de Cessação no qual aquela empresa admitiu sua participação nas fraudes ocorridas no mercado de serviços de engenharia, construção e montagem industrial "onshore", no Brasil, em licitações realizadas pela Petrobras (peça 80) . Além disso, o Histórico da Conduta[footnoteRef:2], acostado à peça 85, não abrange as unidades do Comperj, mas obras de edificações especiais, como o Edifício Sede da Petrobras em Vitória/ES e o novo CIPD/CENPES da Petrobras, no Rio de Janeiro/RJ.  [2:  http://www.cade.gov.br/noticias/cade-investiga-cartel-em-licitacoes-de-edificacoes-especiais-da-petrobras-no-ambito-da-operacao-lava-jato, acesso em 3/8/2020.] 
Constatou-se, ainda, que o processo informado na referida certidão do Cade, trata-se do Acordo de Leniência[footnoteRef:3] firmado entre a Setal-SOG e o Cade, de acordo com o Histórico da Conduta constante daquele processo (peça 11) . [3:  https://sei.cade.gov.br/sei/modulos/pesquisa/md_pesq_processo_exibir.php?KOXi3eEqJC73dCc3G_MH5w73G76ivtXYDDG65Jr7vK4fhNNdRnnFDgAfJTIfRn8_ywCudV1gCNGrQiNgXFAcnYRa5nNZY7NHIpdDzYyWLBVI2fvoCcVo1XpXYf-baRiN, acesso em 4/8/2020.] 
Também não se pode questionar a competência desta Corte de Contas para eventualmente declarar a inidoneidade de empresas, sanção expressamente prevista na Lei 8.443/1992 e plenamente aplicável às licitações da Petrobras. Assim, a ocorrência de fraude à licitação sujeita a empresa à sofrer a sanção de inidoneidade para participar, por até cinco anos, de licitação na Administração Pública Federal, nos termos do art. 46 da Lei 8.443/1992, que trata exclusivamente de fraude comprovada à licitação, não havendo razão para que se faça confusão com a apuração de formação de cartel de competência do Cade, tampouco com a apuração dos aspectos criminais e de improbidade administrativa de competência do MPF, muito menos alegar que o TCU estaria invadindo as competências desses órgãos.
Não merece prosperar a argumentação da Carioca Engenharia de violação ao Acordo de Leniência firmado junto ao MPF.
A Certidão PR-PR-00081567/2019, lavrada pelo MPF em razão do Procedimento Administrativo 1.25.000.004309/2019-62 (autos físicos 1.25.000.001290/2016-50) registra que (peça 79) :
5. A CARIOCA encontra-se, no presente momento, adimplente em relação às suas obrigações previstas no Acordo de Leniência;
6. A CARIOCA efetuou o pagamento do valor de R$ 10.000.000,00 (dez milhões de reais) , fixado no Acordo de Leniência, para fins de antecipação de reparação dos danos materiais e imateriais causados pelos fatos e condutas ilícitas objeto do Acordo de Leniência aos entes públicos, órgãos públicos, empresas públicas, fundações públicas e sociedades de economia mista que tenham sido lesados;
7. A CARIOCA comprometeu-se, por meio do Acordo de Leniência, a implantar programa de integridade nos termos do Decreto 8.420/2015;
 (...) 
9. Os fatos ilícitos revelados no âmbito do Acordo são, por ora, sigilosos, em benefício das investigações. Entretanto, tendo em vista a existência de processo administrativo no âmbito do TCU que visa a apurar a participação da empresa em conluio com outras e fraude às licitações do COMPERJ, o MPF atesta ao TCU que a Carioca Christiani - Nielsen Engenharia S/A, as empresas do seu grupo econômico e seus prepostos assumiram o compromisso ininterrupto, por ora atendido, de apresentar testemunhos de fatos e dados de corroboração, que visam a contribuir efetivamente para a elucidação, entre outros, de fatos ilícitos relacionados (a) ao contrato para fornecimento de bens e prestação de serviços de construção e montagem no Píer do Terminal de Regaseificação da Bahia (TRBA - GNL da Bahia) ; (b) ao contrato para as obras do Terminal Aquaviário Barra do Riacho (TABR) ; (c) ao contrato para as obras de ampliação do Centro de Pesquisas e Desenvolvimento Leopoldo Américo Miguez de Mello (CENPES) e (d) a outras licitações da estatal para obras relativas à Unidade de Hidrocraqueamento Catalítico do COMPERJ (HCC/COMPERJ) , à Unidade de Hidrotratamento de Destilados Médios do COMPERJ (HDT/COMPERJ) , à ampliação do Terminal de Cabiúnas (TECAB) e à Unidade de Fertilizantes Nitrogenados V (UFN 5- Uberaba/MG) .
De fato, a certidão de peça 79 demostra a existência de acordo de leniência firmado entre a Carioca Engenharia e o MPF. Todavia, o chamamento aos autos da Carioca Engenharia, em sede de oitiva, não descaracteriza, não ofende e nem viola o acordo de leniência. A oitiva é uma das medidas preliminares, tal como diligência, audiência ou citação, prevista na Lei 8.443/1992 para instrução e saneamento do processo, além de propiciar a oportunidade de o responsável exercer o direito ao contraditório e à ampla defesa.
V
Superadas as preliminares, passo a analisar as alegações de mérito.
A Carioca Engenharia argumenta que prestou os esclarecimentos sobre as ocorrências em apuração neste processo - conluio entre empresas e fraude às licitações do Comperj - ao MPF e ao Cade no âmbito do acordo e do termo de compromisso celebrados, mas tendo em vista o caráter sigiloso de tais declarações (peça 79, p. 3) , as informações sobre os fatos em apuração deveriam ser solicitadas diretamente aos mencionados órgãos (peça 78, p. 9) .
Acompanho o entendimento do auditor instrutor, do diretor e do dirigente máximo da unidade técnica e do MPTCU no sentido de que as provas existentes nos presentes autos e oriundas de fontes independentes em relação ao acordo de leniência firmado pela Carioca Engenharia com o MPF, fornecidas ao contraditório da referida empresa e descritas na Tabela 1 do item 61 do relatório precedente a este voto, são suficientes para evidenciar a participação da Carioca Engenharia nas fraudes em licitações do Comperj.
No entanto, a existência do acordo de leniência celebrado entre a Carioca Engenharia e o MPF requer uma abordagem distinta da solução sugerida nos pareceres precedentes a este voto.
O desenvolvimento da fiscalização exercida pelo TCU nestes autos, bem como na representação que lhe deu origem (TC Processo 010.816/2017-8) , foi possível a partir de informações e provas obtidas em processos sob a responsabilidade da 13ª Vara da Justiça Federal em Curitiba/PR, emprestadas a esta Corte de Contas por compartilhamento.
Neste ponto, trago excerto do voto condutor do Acórdão 1310/2021-TCU-Plenário:
52.	Consoante se verifica da leitura textual do despacho proferido pelo juiz titular da 13ª Vara Federal de Curitiba/PR, não foi apenas vedado o uso das provas fornecidas pelo colaborador contra ele mesmo, mas de toda e qualquer evidência produzida em processos sob a responsabilidade daquele juízo contra o colaborador.
53.	Essa conclusão pode ser depreendida da seguinte passagem:
"Observo, por oportuno, que não se trata aqui de traçar limites à autonomia do Tribunal de Contas da União, que exerce relevante função de fiscalização da atividade administrativa e de proteção do erário, mas apenas o de estabelecer limites e condições para utilização por ele de provas que foram colhidas em processos da responsabilidade deste Juízo.
[...]
Tais limitações ou condições não impedem a ação autônoma do Tribunal de Contas da União contra colaboradores ou lenientes desde que não sejam usadas as provas compartilhadas por este Juízo.
[...]
Portanto, defiro o requerido e altero parcialmente a decisão de 02/04/2018 (evento 12) para autorizar o Tribunal de Contas da União a utilizar as provas colhidas e compartilhadas na Operação Lavajato com a exclusiva finalidade admitida, para ressarcimento de danos decorrentes de crimes, e nos limites e condições estabelecidas quanto ao seu uso contra colaboradores ou lenientes."  (grifos acrescidos) 
54.	Assim, a restrição ou limitação consignada no despacho de compartilhamento de provas do juízo da 13ª Vara Federal de Curitiba/PR incide sobre todas as evidências produzidas perante ele, seja oriunda do próprio Acordo de Leniência celebrado pela empresa Andrade Gutierrez Engenharia S/A, seja de outras pessoas e sociedades que firmaram instrumentos consensuais no âmbito da Operação Lava Jato, seja produzidas pelo próprio órgão de instrução judicial ou acusação (Polícia Federal ou Ministério Público Federal) .
 (...) 
56.	Afinal, se o juízo competente admitiu outras colaborações e assinou sucessivos acordos abrangendo, em parte, os mesmos ilícitos, é porque entendeu que a contribuição adicional, possivelmente envolvendo outros fatos e/ou pessoas (aumentando a abrangência das investigações) ou trazendo evidências adicionais a fatos já conhecidos (aumentando a profundidade das investigações) , ou seja, ampliando o escopo do ajuste anterior, foi vantajosa para o Estado. Sendo assim, não caberia o outro órgão de controle se valer de provas produzidas no âmbito daquele juízo para aplicar sanção adicional à já imputada por aquele, envolvendo qualquer fato que faça parte do objeto de seu acordo. 
57.	A ideia é prestigiar o instituto da leniência no cenário de múltiplas instâncias, sem impor a subserviência de um órgão a outro. Se o outro órgão quer exercer livremente seu poder sancionatório, ele deve se valer de provas autônomas produzidas por ele mesmo. Caso ele avalie ser necessário utilizar provas produzidas perante outra instância, ele deve aderir a eventuais acordos de não persecução produzidas naquela esfera, no que se refere ao colaborador e ao objeto de seu ajuste.
58.	A vedação ao uso cruzado de evidências produzidas no bojo de diversas colaborações dentro de uma mesma investigação também foi tratada pelo MPF no Estudo Técnico nº 01/2017-CCR (BRASIL. Ministério Público Federal. Estudo Técnico nº 01/2017 - 5 ª CCR) . Segue o trecho de interesse do referido documento:
 (...) 
59.	A respeito da necessidade de adesão a acordos de não persecução, como condição ao uso de provas da instância que celebrou o instrumento, julgo pertinente transcrever as ponderações trazidas pelo MPF, no mesmo estudo anunciado no item anterior:
"Desdobramento prático sensível, relacionado com a atitude interinstitucional cooperativa e com o tratamento especialmente protegido devido à pessoa jurídica, refere-se ao compartilhamento das informações e provas obtidas com a colaboração. Neste contexto, o acesso a informações e documentos obtidos em leniência (isolada ou cumulada, com colaboração premiada) , por outros órgãos ou instituições de fiscalização e controle, depende da adesão racional e razoável aos termos negociados e acertados entre Estado e colaborador. Trata-se de decorrência lógica que deflui do paradigma de consensualidade e da própria negociação encetada, que impõe ao Estado a aceitação deste ônus em troca de bônus investigativos e sancionatórios, sob pena de enfraquecer-se demasiadamente a posição de quem colabora com o poder público sancionador, abrindo mão de direitos fundamentais de autodefesa e não autoincriminação, e lançando por terra as demandas de segurança jurídica. 
[...]
O compartilhamento da prova produzida em colaboração, para ser válido e proporcional, depende de aceitação dos termos do acordo, no que diz especialmente aos limites de atuação em relação à pessoa jurídica colaboradora, que merece a devida proteção estatal. (...) 
Havendo interesse no acesso a documentos e informações obtidos em colaboração premiada, deve-se aderir aos benefícios negociados com a empresa colaboradora."  (grifos acrescidos) 
60.	Sendo assim, como o TCU se valeu dos elementos produzidos em diversos processos sob a responsabilidade da 13ª Vara Federal de Curitiba e do Cade para instaurar esta representação e várias outras para apurar a prática de atividades colusivas no âmbito da Petrobras e outros órgãos de controle, inclusive com várias condenações em diversos processos, compreendo ser necessário aderir aos termos de todos os instrumentos consensuais celebrados no âmbito dos referidos órgãos, de modo a não aplicar sanção aos colaboradores, em razão de fatos abrangidos no escopo de seus acordos.
Dessa forma, à luz do entendimento expressado no voto condutor do Acórdão 1310/2021-TCU-Plenário (Relator Ministro Benjamin Zymler) , entendo que o presente caso requer solução distinta, daquela alvitrada nos pareceres precedentes a este voto, no sentido de não aplicar, pelo menos no presente momento, a sanção de inidoneidade à sociedade empresária Carioca Christiani-Nielsen Engenharia S/A em razão do ilícito sob exame.
Isso porque a referida empresa detém a condição de colaboradora perante o juízo da 13ª Vara Federal de Curitiba/PR, com relação a fatos conexos à irregularidade em apuração, e o uso de evidências compartilhadas a este Tribunal em outros processos de controle externo.
VI
Passo a tratar da dosimetria da pena.
A existência de acordos de leniência tem impacto na aplicação da sanção de inidoneidade, conforme jurisprudência deste Tribunal. Nos termos do art. 46 da Lei 8.443/1992, o TCU "declarará a inidoneidade do licitante fraudador para participar, por até cinco anos, de licitação na Administração Pública Federal", sem estabelecer prazo mínimo ou qualquer diretriz para a determinação do prazo de impedimento.
Cito por exemplo a proposta do MPTCU, encampada quando da apreciação do Acórdão 414/2018-TCU-Plenário, no sentido de aplicar as maiores penas às empresas que foram vencedoras dos certames (cinco anos como inidôneas) , pois teriam recebido as maiores vantagens. Penas médias às empresas que apresentaram proposta de cobertura (três anos como inidôneas) , por ser considerada conduta menos gravosa que a primeira. E penas menores para as empresas que apenas se abstiveram de oferecer proposta (um ano como inidôneas) .
De acordo com o MPTCU, no parecer acostado à peça 92, as consequências para as empresas nacionais que sofrem a aplicação de sanções que as impeçam de contratação com o Poder Público, até o limite de cinco anos, conduziu o legislador pátrio a instituir mecanismos que objetivam equilibrar a necessidade de aplicação de sanções contra as empresas que cometem atos de corrupção e fraude, sem, contudo, inviabilizar em definitivo a atuação dessas empresas, buscando termos viáveis de recuperação dos prejuízos causados. Cita como exemplo o acordo de leniência. 
Atento a esses fatos, o TCU, nos processos apartados já julgados em casos de refinarias da Petrobras, tem aplicado a sanção de 3 (três) anos às empresas que apresentaram propostas de cobertura, sem, contudo, terem sido vencedoras em nenhum dos contratos analisados, conforme apresentado na Tabela 2.

Tabela 2 - Prazos de declaração de inidoneidade estipulados pelo TCU nas deliberações dos apartados já julgados em casos de refinarias da Petrobras
	Conduta (principal) 
	Responsável
	Prazo (anos) 
	Deliberação (Acórdão) 

	Supressão de proposta
	Skanska Brasil Ltda.
	1
	1.256/2019-P

	Proposta de cobertura
	MPE Montagens e Projetos Especiais 
	3
	300/2018-P e 825/2018-P

	Proposta de cobertura
	Mendes Júnior Trading e Engenharia 
	3
	414/2018-P

	Proposta de cobertura
	Engevix Engenharia S/A
	3
	2.135/2018-P

	Vencedora
	Construtora Queiroz Galvão S.A.
	5
	1.221/2018-P

	Vencedora
	Construtora OAS S.A.
	5
	1.744/2018-P

	Vencedora
	Iesa Óleo & Gás S/A
	5
	2.355/2018-P

Ressalto que a temática envolta nos casos de fraude em licitações da Petrobras tem evoluído de forma dinâmica. Cito alguns casos já submetidos ao Plenário do TCU.
No âmbito do Acórdão 483/2017-TCU-Plenário (relator Ministro Bruno Dantas) , o TCU, prestigiando a contribuição efetuada junto ao MPF pelos dirigentes das empresas responsáveis, sobrestou a apreciação da responsabilidade de três das empresas envolvidas nas fraudes a licitações, estabelecendo que, após conhecer as medidas de colaboração, deliberaria sobre possíveis sanções premiais.
No caso do Acórdão 1214/2018-TCU-Plenário (relator Ministro Benjamin Zymler) , o TCU deixou de declarar a inidoneidade da representada leniente levando em conta a ideia de coerência e unidade do Estado e em razão da utilidade e da eficácia das informações e provas trazidas por empresa leniente à jurisdição de contas.
Em outra oportunidade, a do Acórdão 1690/2020-TCU-Plenário (relator Ministro Benjamin Zymler) , o TCU retomou a estratégia do sobrestamento da apreciação do mérito para não declarar a inidoneidade de empresa leniente, mas registrou que o processo permaneceria suspenso até a demonstração do cumprimento das obrigações assumidas pela responsável nos acordos celebrados junto ao poder público.
Recentemente, no Acórdão 1310/2021-TCU-Plenário (relator Ministro Benjamin Zymler) , o TCU sobrestou a apreciação da participação da empresa responsável na fraude investigada, até a demonstração de que a sociedade cumpriu suas obrigações no Acordo de Leniência firmado com o MPF e no Termo de Compromisso de Cessação de Prática (TCC) firmado com o Cade. Ainda, suspendeu a prescrição da pretensão punitiva desta Corte de Contas, com relação aos fatos designados em análise neste processo, até que haja manifestação dos órgãos signatários dos acordos de colaboração mencionados quanto ao cumprimento ou descumprimento das obrigações pactuadas pela empresa. E, por fim, determinou que a SeinfraOperações promovesse o acompanhamento periódico dos atos processuais relativos aos compromissos citados, realizando as diligências que entender cabíveis junto aos órgãos competentes, bem como promovesse a imediata instrução da matéria, caso não mais subsistam as condições para o sobrestamento do presente processo.
Observo, portanto, que o tratamento conferido por esta Corte de Contas tem apresentado nuances diversificadas ao longo do tempo em função das informações carreadas aos respectivos autos. Contudo, as decisões, até então adotadas, têm em comum o fato de que as lenientes colaboraram para o esclarecimento das fraudes em apuração nos processos autuados.
No caso presente, conforme mencionei nos itens 51 e 55 deste voto, a Carioca Engenharia firmou acordo de colaboração com o MPF, além de não ter sofrido outra penalidade de declaração de inidoneidade pelo TCU nos últimos cinco anos.
Não tenho dúvidas de que as informações acostadas aos presentes autos possuam relevância para o cálculo da dosimetria, ou seja, para o tratamento a ser dado à Carioca Engenharia em razão do grau de colaboração que se propusera para elucidar a fraude à licitação investigada. Situação que pode vir a ser importante para efeito de redução ou não da sanção de inidoneidade a partir da base formada pela jurisprudência deste TCU e resumida na Tabela 2 do item 60 deste voto: 1, 3 ou 5 anos, conforme a situação analisada.
O presente caso se alinha à dosimetria base de três anos de inidoneidade, a exemplo dos Acórdão 300/2018-TCU-Plenário, 825/2018-TCU-Plenário, 414/2018-TCU-Plenário e 1.221/2018-TCU-Plenário, por se tratar de proposta de cobertura apresentada pela Carioca Engenharia ao participar da fraude nas licitações das obras da UHCC e UHDT do Comperj.
Entendo, todavia, considerando a importância de se manter o estímulo à celebração de novos acordos de leniência por órgãos do Estado, e seguindo o entendimento do Acórdão 1310/2021-TCU-Plenário, oportuno não efetuar, por enquanto, o cálculo da dosimetria da sanção a ser imposta à Carioca Engenharia, lembrando, novamente, que se trata de empresa leniente.
Nesse sentido, deixo de adentrar nos pormenores da dosimetria apresentada nos pareceres precedentes a este voto. Isso não quer dizer que estou isentando a Carioca Engenharia de sanção pelos fatos apurados neste processo. Apenas estou adiando o cálculo da dosimetria, em face do exposto acima.
Assinalo também que não há nenhum prejuízo ao eventual exercício do poder sancionatório do TCU, uma vez que está sendo alvitrada a suspensão da contagem do prazo prescricional, a exemplo dos Acórdão 2446/2018-TCU-Plenário e 1.310/2021-TCU-Plenário. 
Por fim, friso que nos pareceres precedentes a este voto foram trazidas à baila decisões emanadas pelo STF acerca do tema, a exemplo dos MS 36.496, 36.675 e 35.435, todos da relatoria do Ministro Gilmar Mendes. Decisões que conduzem à suspensão da aplicabilidade da sanção de inidoneidade decididas pelo TCU, conforme ressaltado pelo diretor da unidade técnica e pelo MPTCU, tendo em vista que as empresas apenadas haviam firmado acordos de leniência com outras instituições públicas legitimadas.
Com essas considerações, voto para que seja aprovada a minuta de acórdão que ora submeto à consideração deste Colegiado.
TCU, Sala das Sessões, em 6 de outubro de 2021.
Ministro VITAL DO RÊGO 
Relator